---
format: html
---

Se intentará obtener los datos para la realización de los cuadros del boletín correspondiente.

```{r}
#| label: setup
#| warning: false
#| message: false

# librerías requeridas ----
if (require(pacman) == FALSE) { 
  install.packages("pacman") 
  } else {
    pacman::p_load(tidyverse, srvyr, kableExtra, here, rlang)
  }

source(here::here("scripts", "0_funciones_v2-1.R"))

# importación ----

# datos de entrada
url <- "https://www.inegi.org.mx/contenidos/programas/enoe/15ymas/microdatos/enoe_2026_trim1_csv.zip"
cuestionario <- "SDEM"

sdem <- descargar_microdatos_enoe(url, cuestionario)

# limpieza ---- 
# para calcular tasas
sdem <- sdem |> 
  mutate(
    eda = as.integer(eda),
    fac_tri = as.double(fac_tri)
  ) |> 
  filter(r_def == "0", c_res == "1" | c_res == "3", between(eda, 15, 98))
```

Se define como encuesta compleja

```{r}
sdem <- definir_encuesta(sdem)
```

Se añaden valores de entrada

```{r}
entrada_tasas_tot <- tribble(
  ~datos, ~nombre, ~filtro_num, ~filtro_den, 
  # -----
  "sdem", "tp", "clase1 == 1", "eda >= 15 & eda <= 98", 
  "sdem", "td", "clase2 == 2", "clase1 == 1", 
  "sdem", "topd", "clase2 == 2 | dur9c == 2", "clase1 == 1", 
  "sdem", "tpg", "clase2 == 2 | tpg_p8a == 1", "clase1 == 1", 
  "sdem", "tta", "remune2c == 1", "clase2 == 1", 
  "sdem", "tsub", "sub_o == 1", "clase2 == 1", 
  "sdem", "tcco", "tcco == 1 | tcco == 2 | tcco == 3", "clase2 == 1", 
  "sdem", "tosi1", "tue2 == 5", "clase2 == 1", 
  "sdem", "til1", "emp_ppal == 1", "clase2 == 1", 
  "sdem", "tosi2", "tue2 == 5", "clase2 == 1 & ambito1 != 1", 
  "sdem", "til2", "emp_ppal == 1 & ambito1 != 1", "clase2 == 1 & ambito1 != 1"
)

entrada_tasas_sub <- tribble(
  ~datos, ~nombre, ~grupo, ~filtro_num, ~filtro_den, 
  # ---
  "sdem", "tp", "sex", "clase1 == 1", "eda >= 15 & eda <= 98", 
  "sdem", "td", "sex", "clase2 == 2", "clase1 == 1", 
  "sdem", "topd", "sex", "clase2 == 2 | dur9c == 2", "clase1 == 1", 
  "sdem", "tpg", "sex", "clase2 == 2 | tpg_p8a == 1", "clase1 == 1", 
  "sdem", "tta", "sex", "remune2c == 1", "clase2 == 1", 
  "sdem", "tsub", "sex", "sub_o == 1", "clase2 == 1", 
  "sdem", "tcco", "sex", "tcco == 1 | tcco == 2 | tcco == 3", "clase2 == 1", 
  "sdem", "tosi1", "sex", "tue2 == 5", "clase2 == 1", 
  "sdem", "til1", "sex", "emp_ppal == 1", "clase2 == 1", 
  "sdem", "tosi2", "sex", "tue2 == 5", "clase2 == 1 & ambito1 != 1", 
  "sdem", "til2", "sex", "emp_ppal == 1 & ambito1 != 1", "clase2 == 1 & ambito1 != 1", 
  "sdem", "tp", "cve_ent", "clase1 == 1", "eda >= 15 & eda <= 98", 
  "sdem", "td", "cve_ent", "clase2 == 2", "clase1 == 1", 
  "sdem", "topd", "cve_ent", "clase2 == 2 | dur9c == 2", "clase1 == 1", 
  "sdem", "tpg", "cve_ent", "clase2 == 2 | tpg_p8a == 1", "clase1 == 1", 
  "sdem", "tta", "cve_ent", "remune2c == 1", "clase2 == 1", 
  "sdem", "tsub", "cve_ent", "sub_o == 1", "clase2 == 1", 
  "sdem", "tcco", "cve_ent", "tcco == 1 | tcco == 2 | tcco == 3", "clase2 == 1", 
  "sdem", "tosi1", "cve_ent", "tue2 == 5", "clase2 == 1", 
  "sdem", "til1", "cve_ent", "emp_ppal == 1", "clase2 == 1", 
  "sdem", "tosi2", "cve_ent", "tue2 == 5", "clase2 == 1 & ambito1 != 1", 
  "sdem", "til2", "cve_ent", "emp_ppal == 1 & ambito1 != 1", "clase2 == 1 & ambito1 != 1", 
  "sdem", "tp", "cd_a", "clase1 == 1", "eda >= 15 & eda <= 98", 
  "sdem", "td", "cd_a", "clase2 == 2", "clase1 == 1", 
  "sdem", "topd", "cd_a", "clase2 == 2 | dur9c == 2", "clase1 == 1", 
  "sdem", "tpg", "cd_a", "clase2 == 2 | tpg_p8a == 1", "clase1 == 1", 
  "sdem", "tta", "cd_a", "remune2c == 1", "clase2 == 1", 
  "sdem", "tsub", "cd_a", "sub_o == 1", "clase2 == 1", 
  "sdem", "tcco", "cd_a", "tcco == 1 | tcco == 2 | tcco == 3", "clase2 == 1", 
  "sdem", "tosi1", "cd_a", "tue2 == 5", "clase2 == 1", 
  "sdem", "til1", "cd_a", "emp_ppal == 1", "clase2 == 1", 
  "sdem", "tosi2", "cd_a", "tue2 == 5", "clase2 == 1 & ambito1 != 1", 
  "sdem", "til2", "cd_a", "emp_ppal == 1 & ambito1 != 1", "clase2 == 1 & ambito1 != 1"
)

entrada_pob_tot <- tribble(
  ~datos, ~poblacion, ~filtro, 
  # ---
  "sdem", "pea", "clase1 == 1", 
  "sdem", "pnea", "clase1 == 2", 
  "sdem", "ocupada", "clase2 == 1", 
  "sdem", "desocupada", "clase2 == 2", 
  "sdem", "disponible", "clase2 == 3", 
  "sdem", "no disponible", "clase2 == 4",
)

entrada_pob_sub <- tribble(
  ~datos, ~poblacion, ~grupo, ~filtro, 
  # ---
  "sdem", "pea", "cve_ent", "clase1 == 1", 
  "sdem", "pnea", "cve_ent", "clase1 == 2", 
  "sdem", "ocupada", "cve_ent", "clase2 == 1", 
  "sdem", "desocupada", "cve_ent", "clase2 == 2", 
  "sdem", "disponible", "cve_ent", "clase2 == 3", 
  "sdem", "no disponible", "cve_ent", "clase2 == 4", 
  "sdem", "pea", "cd_a", "clase1 == 1", 
  "sdem", "pnea", "cd_a", "clase1 == 2", 
  "sdem", "ocupada", "cd_a", "clase2 == 1", 
  "sdem", "desocupada", "cd_a", "clase2 == 2", 
  "sdem", "disponible", "cd_a", "clase2 == 3", 
  "sdem", "no disponible", "cd_a", "clase2 == 4"
)
```

Se calculan las tasas y las estimaciones de los totales

```{r}
tasas_tot <- pmap(entrada_tasas_tot, calcular_tasas_tot) |> 
  list_rbind()

tasas_tot
```

```{r}
tasas_sub <- pmap(entrada_tasas_sub, calcular_tasas_sub) |> 
  list_rbind()

tasas_sub
```

```{r}
pob_tot <- pmap(entrada_pob_tot, calcular_pob_tot) |> 
  list_rbind()

pob_tot
```

```{r}
pob_sub <- pmap(entrada_pob_sub, calcular_pob_sub) |> 
  list_rbind()

pob_sub
```

Después se añade los niveles de precisión

```{r}
pob_sub <- validar_precision(pob_sub, "tot_cv")

pob_sub
```


Listo! Ahora se podría exportar en formato `rds` para la creación de cuadros o en formato `csv`/`excel` para su exportación. 

```{r}
write_rds(tasas_tot, here::here("datos", "tasas_tot.rds"))
write_rds(tasas_sub, here::here("datos", "tasas_sub.rds"))
write_rds(pob_tot, here::here("datos", "pob_tot.rds"))
write_rds(pob_sub, here::here("datos", "pob_sub.rds"))
```

Se crea el script del proceso desarrollado a lo largo de este documento.