---
date: "25-07-2026"
format: html
---

Una forma de extraer SDEM

```{r}
library(tidyverse)

str_extract(
  string = "https://www.inegi.org.mx/contenidos/programas/enoe/15ymas/microdatos/enoe_2026_trim1_csv.zip",
  pattern = "enoe|ENOE"
)
```

O bien,

```{r}
grepl(
  x = "https://www.inegi.org.mx/contenidos/programas/enoe/15ymas/microdatos/enoe_2026_trim1_csv.zip",
  pattern = "enoe|ENOE"
)
```

O bien, `ignore.case` no distingue entre mayúsculas y minúsculas

```{r}
grepl(
  x = "https://www.inegi.org.mx/contenidos/programas/enoe/15ymas/microdatos/enoe_2026_trim1_csv.zip",
  pattern = "ENOE",
  ignore.case = TRUE
)
```

```{r}
sub(
  x = "https://www.inegi.org.mx/contenidos/programas/enoe/15ymas/microdatos/enoe_2026_trim1_csv.zip",
  pattern = "ENOE",
  replacement = "inegi",
  ignore.case = TRUE
)
```

```{r}
regexpr(
  text = "https://www.inegi.org.mx/contenidos/programas/enoe/15ymas/microdatos/enoe_2026_trim1_csv.zip",
  pattern = "ENOE",
  ignore.case = TRUE
)

regexec(
  text = "https://www.inegi.org.mx/contenidos/programas/enoe/15ymas/microdatos/enoe_2026_trim1_csv.zip",
  pattern = "ENOE",
  ignore.case = TRUE
)

grep(
  x = "https://www.inegi.org.mx/contenidos/programas/enoe/15ymas/microdatos/enoe_2026_trim1_csv.zip",
  pattern = "ENOE",
  ignore.case = TRUE
)

grep(
  x = "https://www.inegi.org.mx/contenidos/programas/enoe/15ymas/microdatos/enoe_2026_trim1_csv.zip",
  pattern = "ENOE",
  ignore.case = TRUE,
  value = TRUE
)
```

Por otro lado,

```{r}
  # Proceso de eliminación ----
  # archivos descargados
  archivo_temp <- list.files(dir_temp, pattern = "\\.zip$|\\.csv$", full.names = TRUE)
  unlink(archivo_temp)

url <- "https://www.inegi.org.mx/contenidos/programas/enoe/15ymas/microdatos/enoe_2026_trim1_csv.zip"

# Almacena la ruta del directorio temporal
  dir_temp <- tempdir(check = TRUE)
  
  # Crea un archivo temporal que contendrá el archivo descargado
  archivo_temp <- tempfile(tmpdir = dir_temp, fileext = ".zip")
  
  # Proceso de descarga ----
  # tiempo máximo de descarga 15 min
  options(timeout = max(900, getOption("timeout")))
  
  download.file(url, destfile = archivo_temp) # descarga
  
  # ruta del archivo comprimido
  archivo_temp <- list.files(dir_temp, pattern = "\\.zip$", full.names = TRUE)
  
  # lista de los microdatos comprimidos
  microdatos <- unzip(archivo_temp, list = TRUE)$Name
```

```{r}
microdatos
```

```{r}
  unzip(
    archivo_temp, 
    # cuestionario especifico
    files = microdatos[grepl(cuestionario, microdatos)],
    exdir = dir_temp,
    # list = TRUE
  )
```

```{r}
list.files(tempdir())
```

```{r}
# Proceso de carga ----
  # ruta del archivo extraído
  # microdatos <- 
  list.files(dir_temp, pattern = "\\.csv", full.names = TRUE)
  
```

¿Por qué?

```{r}
cuestionario <- "sdem"

microdatos[grepl(cuestionario, microdatos, ignore.case = TRUE)]

grepl(cuestionario, microdatos, ignore.case = TRUE)

microdatos[microdatos == "[sdem|SDEM]"]
```

¿POR QUÉ? Si `grepl` devuelve un valor lógico, dentro de un objeto (vector) devuelve el elemento que es `TRUE`?


```{r}
cuestionario <- "sdem"

grep(cuestionario, microdatos, ignore.case = TRUE)
grepv(cuestionario, microdatos, ignore.case = TRUE)
grepl(cuestionario, microdatos, ignore.case = TRUE)

# regexpr(cuestionario, microdatos, ignore.case = TRUE)
# gregexpr(cuestionario, microdatos, ignore.case = TRUE)
# regexec(cuestionario, microdatos, ignore.case = TRUE)
# gregexec(cuestionario, microdatos, ignore.case = TRUE)

# microdatos[grep(cuestionario, microdatos, ignore.case = TRUE)]

# microdatos[microdatos == "[sdem|SDEM]"]
```

Entonces puede también ser así

```{r}
list.files(tempdir())

cuestionario <- "sdem"
microdatos
grepv(cuestionario, microdatos, ignore.case = TRUE)

  unzip(
    archivo_temp, 
    # cuestionario especifico
    files = grepv(cuestionario, microdatos, ignore.case = TRUE),
    exdir = dir_temp,
    overwrite = TRUE
  )
```

```{r}
list.files(tempdir(), full.names = TRUE)
list.files(dir_temp, full.names = TRUE)

grepv(cuestionario, list.files(dir_temp, full.names = TRUE), ignore.case = TRUE)
```


```{r}
# Proceso de carga ----
  # ruta del archivo extraído
  microdatos <- list.files(dir_temp, pattern = "\\.csv", full.names = TRUE)
  
```

```{r}
microdatos
```

```{r}
 # microdatos <- read_csv(microdatos, col_types = cols(.default = col_character()))
```

```{r}
cuestionario
microdatos
grepv(cuestionario, microdatos, ignore.case = TRUE)

grepv(
  pattern = "csv",
  x = microdatos
)

grepv(
  pattern = "c",
  x = microdatos
)
```

RESUMEN

* Validar 

```{{r}}
  unzip(
    archivo_temp, 
    # cuestionario especifico
    files = microdatos[grepl(cuestionario, microdatos)],
    exdir = dir_temp
  )
```

Dado que `grepl(cuestionario, microdatos)` devuelve un valor lógico

* Cambiar 

```{{r}}
# antes
  unzip(
    archivo_temp, 
    # cuestionario especifico
    files = microdatos[grepl(cuestionario, microdatos)],
    exdir = dir_temp
  )

# ahora
  unzip(
    archivo_temp, 
    # cuestionario especifico
    files = grepv(cuestionario, microdatos, ignore.case = TRUE),
    exdir = dir_temp,
    overwrite = TRUE
  )

```

Dado que `grepv` devuelve el valor del elemento coincidente e `ignore.case` busca coincidencias ya sea mayúsculas o minúsculas.

