---
title: "Paquete importinegi"
format: html
---

Ahora se valida el paquete importinegi

```{r}
#| label: setup
#| message: false
#| warning: false

# si no carga el paquete
if (require(pacman) == FALSE) {
  # lo instala
  install.packages("pacman")
  # caso contrario
} else {
  # utiliza la función de dicho paquete
  pacman::p_load(tidyverse, importinegi)
}
```

Se instala dicho paquete

```{r}
# pacman::p_load(importinegi)
```

Se valida versión

```{r}
pacman::p_version("importinegi")
```

Es la versión actual según la documentación <https://cran.r-project.org/web/packages/importinegi/index.html>

Validemos

```{r}
importinegi::enoe(year = 2026, trimestre = "trim1", integrar = FALSE)
```

Arrojar error, según la documentación de dicho paquete, ejecuta correctamente la versión disponible en CRAN. Se valida 

```{r}
pacman::p_information("importinegi")
```

Sí se instaló directamente en CRAN, pero a pesar de aquello arroja error. Se valida directorio temporal

```{r}
list.files(tempdir())

```

No aparece ni el archivo descargado. Quizá el problema sea por el tema del tiempo máximo de espera. Se deja para después. 

