---
date: "18-07-2026"
---

Este documento es la continuación de `C:/Prog/indicadores_enoe/bitacora/6_paquete_gt_v1-1.qmd` donde se intentará crear los cuadros estadísticos mediante el paquete `gt`.

```{r}
#| label: setup
#| message: false
#| warning: false

library(tidyverse)
library(gt)
library(fs)
library(here)
```

Se trabajará con los datos procesados ubicados en `datos`

```{r}
fs::dir_tree(here::here("datos"))
```

En específico, con `tasas_tot` 

```{r}
tasas_tot <- read_rds(here::here("datos", "tasas_tot.rds"))
```

Dado que contiene el menor tamaño 

```{r}
tasas_tot
```

En primer lugar, vamos a enfocarnos en los encabezados de las columnas. Esto se hace con `cols_label`, para lo cual ya tiene que estar definido el objeto `gt`

```{r}
tasas_tot |> 
  gt(
    rowname_col = "nombre"
  )

tasas_tot |> 
  gt(
    # rowname_col = "nombre",
    rownames_to_stub = TRUE
  )

tasas_tot |> 
  gt(
    rowname_col = "nombre",
    rownames_to_stub = TRUE
  )
```

```{r}
tasas_tot |> 
  gt() |> 
  cols_label(
    nombre = "Tasas",
    tasa = "Total"
  )
```

```{r}
tasas_tot |> 
  gt() |> 
  cols_label(
    nombre = "Tasas",
    tasa = "Total"
  ) |>
  cols_hide(2:3)
```

```{r}
tasas_tot |> 
  gt() |> 
  cols_label(
    nombre = "Tasas",
    tasa = "Total"
  ) |>
  cols_hide(2:3) |>
  fmt_percent(
    columns = "tasa",
    decimals = 1
  )

tasas_tot |> 
  gt() |> 
  cols_label(
    nombre = "Tasas",
    tasa = "Total"
  ) |>
  cols_hide(2:3) |>
  fmt_number(
    columns = "tasa",
    decimals = 1,
    scale_by = 100
  )
```

```{r}
valores <- c(
  "Tasa de participación" = "tp",
  "Tasa de desocupación (TD)" = "td",
  "Tasa de ocupación parcial y desocupación (TOPD1)" = "topd",
  "Tasa de presión general (TPRG)" = "tpg",
  "Tasa de trabajo asalariado" = "tta",
  "Tasa de subocupación" = "tsub",
  "Tasa de condiciones críticas de ocupación (TCCO)" = "tcco",
  "Tasa de informalidad laboral 1 (TIL1)" = "til1",
  "Tasa de ocupación en el sector informal 1 (TOSI1)" = "tosi1",
  "Tasa de informalidad laboral 2 (TIL2)" = "til2",
  "Tasa de ocupación en el sector informal 2 (TOSI2)" = "tosi2"
)

tasas_tot_proc <- tasas_tot |> 
  mutate(
    nombre = fct_recode(nombre, !!!valores)
  )

tasas_tot_proc
```

```{r}
tasas_tot_proc |> 
  gt() |> 
  cols_label(
    nombre = "Tasas",
    tasa = "Total"
  ) |>
  cols_hide(2:3) |>
  fmt_number(
    columns = "tasa",
    decimals = 1,
    scale_by = 100
  ) |>
  cols_align(
    columns = "nombre",
    align = "left"
  )
```

Posteriormente, se añade el encabezado de columnas. Esto se realiza con `tab_spanner`

```{r}
tasas_tot_proc |> 
  gt() |> 
  cols_label(
    nombre = "Tasas",
    tasa = "Total"
  ) |>
  cols_hide(2:3) |>
  fmt_number(
    columns = "tasa",
    decimals = 1,
    scale_by = 100
  ) |>
  cols_align(
    columns = "nombre",
    align = "left"
  ) |> 
  tab_spanner(
    label = "Primer trimestre de 2026",
    columns = tasa
  )
```

Listo! Este cuadro ya se parece más al mostrado en el boletín de la ENOE 1T-2026, véase cuadro 6 p. 9. 

Queda pendiente cómo exportarlo.

Eso se puede realizar mediante `gt::gtsave`, véase `?gtsave` la cual soporta los siguientes formatos de salida: HTML, tex, ltx, rtf, docx. 

Se valida

```{r}
tasas_tot_gt <- tasas_tot_proc |> 
  gt() |> 
  cols_label(
    nombre = "Tasas",
    tasa = "Total"
  ) |>
  cols_hide(2:3) |>
  fmt_number(
    columns = "tasa",
    decimals = 1,
    scale_by = 100
  ) |>
  cols_align(
    columns = "nombre",
    align = "left"
  ) |> 
  tab_spanner(
    label = "Primer trimestre de 2026",
    columns = tasa
  )

tasas_tot_gt
```

Se valida guardar la tabla en formato HTML

```{r}
gtsave(tasas_tot_gt, filename = "tasas_tot.html")
```

Sí genera el archivo correctamente, se validan los otros formatos

```{r}
# find.package(package = "rmarkdown")
library(rmarkdown)
gtsave(tasas_tot_gt, filename = "tasas_tot.docx")
```

También permite generar el archivo Word. Pero cómo guardar en formato XLSX?

```{r}
library(writexl)
```

La documentación de `?write_xlsx`, al parecer, solamente soporta marcos de datos (data frames), es decir, no permitiría generar con tablas gt, se valida

```{{r}}
writexl::write_xlsx(
  tasas_tot_gt, 
  path = "tasas_tot.xlsx"
)
```

Precisamente arroja dicho error

```
Error en writexl::write_xlsx(tasas_tot_gt, path = "tasas_tot.xlsx"): 
  Argument x must be a data frame or list of data frames
```

Se valida archivo rtf

```{r}
gt::gtsave(tasas_tot_gt, filename = "tasas_tot.rtf")
```

¿Qué formato sería el más adecuado? Considero que docx. Entonces, los cuadros de salida se guardarán en formato Word.

Ahora se generarán los cuadros desagregados.

