---
date: "18-07-2026"
format: gfm
---

Se continua con la generación de cuadros estadísticos. Ahora toca el turno de cuadros desagregados por grupos poblacionales.

```{r}
#| label: setup
#| message: false
#| warning: false

library(tidyverse)
library(gt)
library(fs)
library(here)
library(rmarkdown)

tasas_tot <- read_rds(here::here("datos", "tasas_tot.rds"))
tasas_sub <- read_rds(here::here("datos", "tasas_sub.rds"))
```

Para el caso general, el cuadro estadístico se genera como sigue

```{r}
valores <- c(
  "Tasa de participación" = "tp",
  "Tasa de desocupación (TD)" = "td",
  "Tasa de ocupación parcial y desocupación (TOPD1)" = "topd",
  "Tasa de presión general (TPRG)" = "tpg",
  "Tasa de trabajo asalariado" = "tta",
  "Tasa de subocupación" = "tsub",
  "Tasa de condiciones críticas de ocupación (TCCO)" = "tcco",
  "Tasa de informalidad laboral 1 (TIL1)" = "til1",
  "Tasa de ocupación en el sector informal 1 (TOSI1)" = "tosi1",
  "Tasa de informalidad laboral 2 (TIL2)" = "til2",
  "Tasa de ocupación en el sector informal 2 (TOSI2)" = "tosi2"
)

tasas_tot_proc <- tasas_tot |> 
  mutate(
    nombre = fct_recode(nombre, !!!valores)
  )

tasas_tot_gt <- tasas_tot_proc |> 
  gt() |> 
  cols_label(
    nombre = "Tasas",
    tasa = "Total"
  ) |>
  cols_hide(2:3) |>
  fmt_number(
    columns = "tasa",
    decimals = 1,
    scale_by = 100
  ) |>
  cols_align(
    columns = "nombre",
    align = "left"
  ) |> 
  tab_spanner(
    label = "Primer trimestre de 2026",
    columns = tasa
  )

tasas_tot_gt

# gtsave(tasas_tot_gt, filename = "tasas_tot.docx")
```

Por su parte, el cuadro a nivel desagregado por género se obtiene como sigue

```{r}
tasas_sex <- tasas_sub |> 
  filter(grupo == "sex") |> 
  pivot_wider(
    id_cols = nombre,
    names_from = valor,
    names_prefix = "sex_",
    # names_sort = TRUE,
    values_from = tasa
  )
  # relocate(sex_1, .after = sex_2)

tasas_sex
```

Se repite procedimiento del caso general

```{r}
tasas_sex_proc <- tasas_sex |> 
  mutate(
    nombre = fct_recode(nombre, !!!valores)
  )

tasas_sex_proc
```

Ahora se crea tabla gt

```{r}
tasas_sex_gt <- tasas_sex_proc |> 
  gt() |> 
  tab_spanner(
    label = "Primer trimestre de 2026",
    columns = sex_1:sex_2
  ) |> 
  cols_label(
    nombre = "Tasas",
    sex_1 = "Hombres",
    sex_2 = "Mujeres"
  ) |> 
  cols_move(
    columns = sex_1,
    after = sex_2
  ) |> 
  cols_align(align = "left", columns = "nombre") |> 
  fmt_number(
    columns = -nombre,
    decimals = 1,
    scale_by = 100
  )

tasas_sex_gt
```

Listo!

Supuestamente para seleccionar filas a partir de su índice (número de fila), se utiliza `slice`

```{r}
tasas_tot |> 
  slice(1, .preserve = TRUE)
```

La IA sugiere para mover filas la siguiente instrucción:

```{{r}}
mi_tabla %>% slice(10:15, 1:n()) %>% distinct()
```

Donde `distinct` evita valores duplicados

Después de TCCO, el orden es:

* TIL1
* TOSI1
* TIL2
* TOSI2

Y en la tabla está así

* TOSI1
* TIL1
* TOSI2
* TIL2

Se cambia orden

```{r}
tasas_tot |> 
  mutate(
    id = row_number()
  )
```

```{r}
tasas_tot_proc <- tasas_tot |> 
  slice(1:7, 9, 8, 11, 10)

tasas_tot_proc
```

Listo!

Ahora unimos con la tabla que contiene las tasas por género

```{r}
tasas_tot_proc <- tasas_tot_proc |> 
  left_join(tasas_sex, by = "nombre")

tasas_tot_proc
```

Después, insertamos los valores

```{r}
tasas_tot_proc <- tasas_tot_proc |> 
  mutate(nombre = fct_recode(nombre, !!!valores))

tasas_tot_proc
```

Y por último, creamos la tabla gt

```{r}
tasas_tot_gt <- tasas_tot_proc |> 
  gt() |> 
  tab_spanner(
    label = "Primer trimestre de 2026",
    columns = -nombre
  ) |> 
  cols_hide(columns = numerador:denominador) |> 
  cols_label(
    nombre = "Tasa",
    tasa = "Total",
    sex_1 = "Hombres",
    sex_2 = "Mujeres"
  ) |> 
  cols_move_to_end(sex_1) |> 
  cols_align(columns = nombre, align = "left") |> 
  fmt_number(columns = -nombre, decimals = 1, scale_by = 100)

tasas_tot_gt
```

Listo! El único valor que no coincido con INEGI, es TCCO **VALIDAR**

Se guarda y listo

```{r}
gtsave(tasas_tot_gt, filename = "tasas_tot.docx", path = here::here("cuadros"))
```

Listo!

```{r}
tasas_sub |> 
  filter(grupo == "cd_a") |> 
  distinct(valor)
```

