---
title: "Paquete `gt`"
date: "15-07-2026"
date-format: full
format: html
---

## Introducción

En el documento `C:/Prog/indicadores_enoe/bitacora` se determinó trabajar con el paquete `gt` para la realización de cuadros estadísticos. Por lo tanto, en este documento se pretende:

* Instalar el paquete `gt`
* Realizar los ejemplos mostrados en <https://gt.rstudio.com/articles/gt.html> 

En primer lugar, se instala dicho paquete

```{r}
#| label: setup

# system.file(package = "gt")
library(pacman)
library(gt)
library(tidyverse)
```

Está instalado en mi ordenador, se valida si es la versión actual. Esto se puede hacer con el `old.packages` o con `pacman`. 

```{r}
old.packages(instPkgs = installed.packages("gt"))
# old.packages(instPkgs = "gt")
find.package("gt")
# old.packages(instPkgs = find.package("gt"))
old.packages(find.package("gt"))
```

Con `pacman`

```{r}
# getOption("repos")
options(repos = c("CRAN" = "https://cran.rstudio.com/"))
pacman::p_version("gt")
pacman::p_version_cran("gt")
```

Sí está actualizada.

Por tanto, se llama dicho paquete

```{{r}}
library(gt)
```

En este documento, se realizarán los ejemplos descritos en <https://gt.rstudio.com/articles/gt.html> 

En primer lugar, se trabajará con el código siguiente:

```{{r}}
# Take the `islands` dataset and use some
# dplyr functionality to obtain the ten
# biggest islands in the world
islands_tbl <-
  tibble(
    name = names(islands),
    size = islands
  ) |>
  slice_max(size, n = 10)

# Display the table
islands_tbl
```

¿Dónde está ubicado `islands`?

```{{r}}
?islands
```

Está en el paquete `datasets`

```{r}
datasets::islands
```

Lo primero que hace el autor es crear un tibble a partir de dicho conjunto de datos, pero ¿qué hace la función `names`? 

Pertenece al paquete `base` que obtiene o establece los nombres de un objeto <https://rdrr.io/r/base/names.html>. Se valida

```{r}
names(datasets::islands)
```

La duda que tengo, extrae la primera "columna" o aquellos que tienen texto? Se valida

```{r}
datasets::attenu
names(datasets::attenu)

datasets::WorldPhones
names(datasets::WorldPhones)

datasets::cars
names(datasets::cars)
```

Ya entendí, extrae el nombre de las columnas del conjunto de datos. Por ejemplo,

```{r}
datasets::cars
```

Es un marco de datos de dos columnas (variables). Por tanto, la función `names` devolverá el nombre de cada objeto del marco de datos, esto es, sus variables (columnas).

```{r}
base::names(datasets::cars)
```

En ese sentido, regresemos al caso del conjunto de datos `islands`

```{r}
datasets::islands
```

Los nombres de las "columnas" son los nombres de las islas, por tanto `names` retornará dichos valores

```{r}
names(datasets::islands)
```

Dicho en otras palabras, se usa `names` dado la estructura del conjunto de datos `island`

Por su parte, `slice_max` selecciona las filas con los valores más grandes <https://dplyr.tidyverse.org/reference/slice.html> 

Por tanto, la primera parte del código crea una tabla ordenada (tibble) y selecciona las primeras 10 filas con los valores más grandes. 

```{r}
islands_tbl <- tibble(
  # obtiene los nombres de los objetos
  name = base::names(datasets::islands),
  size = islands
) |> 
  slice_max(size, n = 10)

islands_tbl
```

La documentación del paquete `gt` menciona que todo se realiza en primera instancia por la función `gt` donde requiere como argumento obligatorio el conjunto de datos, ya sea un data frame o un tibble.

<https://cran.r-project.org/web/packages/gt/refman/gt.html#gt> 

Esta función devuelve un objeto de tabla tipo `gt`. 

```{r}
gt(islands_tbl)
```

Vamos a explorar los argumentos adicionales, según el documento introductorio del paquete <https://gt.rstudio.com/articles/gt.html>

Dicho documento menciona que se puede modificar el estilo visual de una tabla (data frame o tibble) entre distintas partes de una tabla:

* Encabezado: título y subtítulo
* Etiquetas de la fila [título y valores de la primera columna]
* Etiquetas de columna [contiene títulos de columnas que pueden estar agrupados en dos o más columnas]
* Cuerpo de la tabla
* Pie de tabla: notas al pie y fuentes de origen

Aquello se modifican usando las funciones que empienzan con `tab_...()`. Por ejemplo, para modificar el título de la tabla se utiliza `tab_header`

```{r}
gt_tbl <- gt(islands_tbl)
```

```{r}
gt_tbl |> 
  tab_header(
    title = "Título de la tabla",
    subtitle = "Subtítulo de la tabla"
  )
```

Incluso se puede añadir estilo al puro estilo Markdown, por ejemplo

```{r}
gt_tbl |> 
  tab_header(
    title = md("**Título** de la tabla"),
    subtitle = md("*Subtítulo* de la tabla")
  )
```

Para insertar notas de origen [fuente] se hace con `tab_source_note`

```{r}
gt_tbl |> 
  tab_source_note(
    source_note = "Fuente. Elaboración propia"
  )
```

Incluso se pueden insertar más de una función 

```{r}
gt_tbl |> 
  tab_source_note(
    source_note = md("*Fuente*. Elaboración propia")
  ) |> 
  tab_source_note(
    source_note = "Fuente 2"
  )
```

Para el caso de notas al pie de página, se utiliza la función `tab_footnote`

```{r}
gt_tbl |> 
  tab_footnote(
    footnote = "Ejemplo",
    locations = cells_body(columns = name, rows = 1:10)
  )
```

Se observa que `footnote` junto con `cells_body` permite insertar notas a pie de tabla.

En cuanto al stub [encabezado de la primera fila de la tabla], se especifica qué fila es mediante `rowname_col`

```{{r}}
islands_tbl |> 
  gt(rowname_col = "name")
``` 

Arroja error, ¿por qué? El autor lo hace esta manera

```{{r}}
# Create a gt table showing ten of the
# largest islands in the world; this
# time with a stub
gt_tbl <-
  islands_tbl |>
  gt(rowname_col = "name")

# Show the gt table
gt_tbl
```

Es decir, vuelve a definir el conjunto de datos como tabla gt.

Se valida

```{r}
gt_tbl <- islands_tbl |> 
  gt(rowname_col = "name")

gt_tbl
```

En efecto! El argumento `rowname_col` se utiliza en data frames o tibbles, no en tablas `gt`.

```{r}
gt_tbl |> 
  tab_stubhead(label = "Ejemplo")
```

Entiendo, `rowname_col` indica que fila fungirá como encabezado de tabla, mientras que `tab_stubhead` especifica la etiqueta de dicho encabezado.

El único tema es que genera una línea vertical, esto no es compatible con el estilo que sugiere APA 7a ed. **PENDIENTE**

También se pueden añadir encabezado por grupos de filas, especificando las etiquetas y las filas que conformarán los distintos grupos, aquello con `tab_row_group`

```{r}
gt_tbl |> 
  tab_row_group(
    label = "Ejemplo",
    rows = 3:4
  ) |> 
  tab_row_group(
    label = "verbigracia",
    rows = c("New Guinea", "Borneo")
  )
```

Se observa que se muestra el grupo especificado al final de la instrucción

Asimismo, si el conjunto de datos contiene una columna que conforma los distintos grupos, también puede añadirse con `groupname_col`

El último ejemplo que maneja la página está relacionado a las etiquetas de columnas, para lo cual utilizan el conjunto de datos `airquality`

```{r}
datasets::airquality
```

Como ya es un data frame, no es necesario convertirlo a tibble.

Lo primero que hace el autor es añadir una columna que contiene el año de registro de dichas observaciones

```{r}
airquality_m <- airquality |> 
  mutate(year = 1973L) |> 
  slice(1:10)

airquality_m
```

¿Por qué añade `L`?

Después, agrupa las columnas 

```{r}
gt_tbl <- airquality_m |> 
  gt() |> 
    tab_spanner(
      label = "Etiqueta 1",
      columns = c(year, Month, Day)
    ) |> 
    tab_spanner(
      label = "Etiqueta 2",
      columns = c(Ozone, Solar.R, Wind, Temp)
    )

gt_tbl
```

Se observa que primero se define como objeto `gt`

Después, el autor mueve las columnas

```{r}
gt_tbl <- gt_tbl |> 
  cols_move_to_start(
    columns = c(year, Month, Day)
  )

gt_tbl
```

Y al final cambia el estilo a los encabezados de las columnas, en vez de tipo markdown lo hace tipo HTML con `html()`

```{r}
gt_tbl |> 
  cols_label(
    year = "Año",
    Month = "Mes",
    Day = "Día",
    # salto de línea
    Ozone = html("Ozono,<br>ppbV"),
    Solar.R = html("Solar R.,<br>cal/m<sup>2</sup>"),
    Wind = html("Viento, <br>mph"),
    Temp = html("Temperatura,<br>&deg;F")
  )
```

Y listo. Hasta ahí terminan los ejemplos de la página web. Ahora se puede practicar con nuestros datos procesados.