---
date: "19-07-2026"
format: gfm
---

En este documento se intentará seleccionar a las ciudades con más de 100 mil habitantes para el cuadro estadístico correspondiente que reporta el INEGI

```{r}
#| label: setup
#| warning: false
#| message: false

library(tidyverse)
library(here)
library(rlang)
library(srvyr)
source(here::here("scripts", "0_funciones_v2-1.R"))
```

En primer lugar, se descargan los microdatos de SDEM

```{r}
url <- "https://www.inegi.org.mx/contenidos/programas/enoe/15ymas/microdatos/enoe_2026_trim1_csv.zip"
cuestionario <- "SDEM"

sdem <- descargar_microdatos_enoe(url, cuestionario)
```

Se valida la función que aplica el criterio general

```{r}
aplicar_criterio <- function(datos, ponderador){
  datos |> 
    mutate(
      eda = as.integer(eda),
      {{ponderador}} := as.double(  {{ponderador}}  )
    ) |> 
    filter(
      r_def == 0, 
      c_res == 1 | c_res == 3,
      between(eda, 15, 98)
    )
}

aplicar_criterio(sdem, fac_tri) |> 
  select(fac_tri)
```

Sí funciona, se deja en `scripts/0_funciones_v2-1.R`

En primer lugar, se se requiere obtener el total de habitantes por ciudad aplicando el criterio general

```{r}
sdem <- aplicar_criterio(sdem, fac_tri)

sdem <- definir_encuesta(sdem, fac_tri)
```

Se calcula total

```{r}
tot_cd <- sdem |> 
  group_by(cd_a) |>
  summarise(
    tot = survey_total(vartype = NULL)
  )

tot_cd
```

Seleccionamos a las ciudades mayores a 100 mil

```{r}
tot_cd |>
  mutate(cd_a = as.integer(cd_a)) |>
  filter(cd_a < 81 & tot >= 100000)
```

Se asignan los valores

```{r}
valores <- c(
  "México" = "1",
  "Guadalajara" = "2",
  "Monterrey" = "3",
  "Puebla" = "4",
  "León" = "5",
  "Torreón" = "6",
  "San Luis Potosí" = "7",
  "Mérida" = "8",
  "Chihuahua" = "9",
  "Tampico" = "10",
  "Veracruz" = "12",
  "Acapulco" = "13",
  "Aguascalientes" = "14",
  "Morelia" = "15",
  "Toluca" = "16",
  "Saltillo" = "17",
  "Villahermosa" = "18",
  "Tuxtla Gutiérrez" = "19",
  "Ciudad Juárez" = "20",
  "Tijuana" = "21",
  "Culiacán" = "24",
  "Hermosillo" = "25",
  "Durango" = "26",
  "Tepic" = "27",
  "Campeche" = "28",
  "Cuernavaca" = "29",
  "Coatzacoalcos" = "30",
  "Oaxaca" = "31",
  "Zacatecas" = "32",
  "Colima" = "33",
  "Querétaro" = "36",
  "Tlaxcala" = "39",
  "La Paz" = "40",
  "Cancún" = "41",
  "Ciudad del Carmen" = "42",
  "Pachuca" = "43",
  "Mexicali" = "44",
  "Reynosa" = "46",
  "Tapachula" = "52",
  "Áreas rurales hasta 86" = "81",
  "Áreas rurales o comp. urb." = "82",
  "Áreas rurales o comp. urb." = "83",
  "Áreas rurales o comp. urb." = "84",
  "Áreas rurales o comp. urb." = "85",
  "Áreas rurales o comp. urb." = "86"
)
```

Fuente. diccionario de datos

```{r}
tot_cd |>
  mutate(cd_a = as.integer(cd_a)) |>
  filter(cd_a < 81 & tot >= 100000) |>
  mutate(
    cd_a = factor(cd_a),
    cd_a = fct_recode(cd_a, !!!valores)
  )
```

Se ordena de A-Z

```{r}
tot_cd |>
  mutate(cd_a = as.integer(cd_a)) |>
  filter(cd_a < 81 & tot >= 100000) |>
  mutate(
    cd_a = factor(cd_a),
    cd_a = fct_recode(cd_a, !!!valores),
    cd_a = as.character(cd_a)
  ) |>
  arrange(cd_a)
```

Se valida con el cuadro 6

Sí son esas ciudades, méxico es Ciudad de México (CDMX y Méx.)

Sin embargo, al revisar los valores de `cd_a` si se quitan los valores iguales o superiores a 81 quedan 39 que son los que se muestran en el cuadro estadístico.

Así pues, solo se omiten dichos valores y listo. No obstante, quedaría pendiente el cálculo de las tasas a nivel general considerando solamente las 39 ciudades. Se me ocurre filtrar `sdem` y hacer el cálculo. Se crea tabla correspondiente

```{r}
sdem_cd_mayor_cien <- sdem |> 
  filter(
    cd_a != "81" & cd_a != "82" & cd_a != "83" &
      cd_a != "84" & cd_a != "85" & cd_a != "86"
  )
```

Se calcula población total

```{r}
calcular_pob_tot("sdem_cd_mayor_cien", "ocupada", "clase2 == 1")
```

Está correcto con el cuadro 6

Se valida demás datos

```{r}
calcular_pob_tot("sdem_cd_mayor_cien", "desocupada", "clase2 == 2")
```

Se calcula TP

```{r}
calcular_tasas_tot("sdem_cd_mayor_cien", "tp", "clase1 == 1", "eda >= 15 & eda <= 98")
```

Correcto!!!

Para diferenciar de la tasa general, puedo añadir el posfijo `_cd`

```{r}
calcular_tasas_tot("sdem_cd_mayor_cien", "tp_cd", "clase1 == 1", "eda >= 15 & eda <= 98")
```

Entonces, necesito dos tablas una que contenga el total de observaciones y otra las 39 ciudades.

1. `sdem`
2. `sdem_cd`

Se modifica `scripts/1_preparacion_datos_v1-1.R` para añadir dichas cuestiones.



