---
date: "03-08-2026"
format: gfm
---

En el documento previo: `bitacora/arrow_sdem_years.qmd` se encontró que sí funciona (o no genera error) el flujo:

```
CSV_arrow -> tibble -> parquet -> dataset
```

De momento, para un solo archivo. Ahora se intentará para $n$ archivos.

```{r}
#| label: setup
#| warning: false
#| message: false

library(tidyverse)
library(here)
library(arrow)
library(curl)

source(here::here("scripts", "0_funciones.R"))
```

Ahora se importan los archivos con `read_csv_arrow`

```{r}
urls <- obtener_n_enlaces(2026, 1, 1)
archivos_zip <- replicate(length(urls), tempfile(fileext = ".zip"))

# options(timeout = max(900, getOption("timeout")))
# descarga_estatus <- multi_download(urls, archivos_zip, resume = TRUE)
multi_download(urls, archivos_zip, resume = TRUE, multi_timeout = Inf)

# descarga_estatus <- as.vector(descarga_estatus$success)
# if (descarga_estatus[[2]] == FALSE) {
#   multi_download(urls, archivos_zip)
# } 
```

La función `curl::multi_download` solamente descarga un archivo la primera vez que se ejecuta, y aunque se vuelva a ejecutar con un operador SI, no descarga los archivos restantes. No conviene, de momento, nos quedamos con `download.file`. Ni añadiendo `multi_timeout` ni `options`.

```{r}
i <- vector(mode = "integer", length = length(archivos_zip))
modulo <- vector(mode = "character", length = length(archivos_zip))

for (i in 1:length(archivos_zip)) {
  modulos <- unzip(archivos_zip[[i]], list = TRUE)$Name
  
  unzip(
    zipfile = archivos_zip[[i]],
    files = grepv("sdem", modulos, ignore.case = TRUE),
    exdir = tempdir()
  )
}

archivos_csv <- list.files(tempdir(), "\\.csv$", full.names = TRUE)

nombres <- basename(archivos_csv)
nombres <- sub("ENOE_", "", nombres)
nombres <- sub("\\.csv", "", nombres)

datos_arrow <- archivos_csv |> 
  set_names(nombres) |> 
  map(read_csv_arrow)

unlink(list.files(tempdir(), "\\.zip|\\.csv", full.names = TRUE))

# names(datos_arrow)
```

Ahora se crea los archivos parquet

```{r}
archivos_pqt <-  sub("\\.csv$", "\\.parquet", archivos_csv)
# archivos_pqt
```

Ahora se almacenan

```{r}
# archivos_csv
# archivos_pqt
# names(datos_arrow)

i <- vector("integer", length = length(archivos_pqt))

for (i in 1:length(archivos_pqt)) {
  write_parquet(
    x = datos_arrow[[i]],
    sink = archivos_pqt[[i]]
  ) 
}
```

Se valida

```{r}
list.files(tempdir(), "\\.parquet", full.names = TRUE)
archivos_pqt
```

Ahora se carga datasets

```{r}
dataset <- open_dataset(archivos_pqt)
schema(dataset)
```

Se valida

```{r}
dataset |> 
  count() |> 
  collect()
```

2,105,827

Por grupo

```{r}
dataset |> 
  mutate(archivo = add_filename()) |> 
  compute() |> 
  group_by(archivo) |> 
  summarise(
    n = n(),
    tot = sum(fac_tri)
  ) |> 
  collect()
```

Se valida tiempo de ejecución

```{r}
dataset |> 
  mutate(archivo = add_filename()) |> 
  compute() |> 
  group_by(archivo) |> 
  summarise(
    n = n(),
    tot = sum(fac_tri)
  ) |> 
  collect() |> 
  system.time()
```

