---
date: "03-08-2026"
format: gfm
---

En `bitacora/arrow_sdem_years.qmd`, se encontró que sí funciona el flujo

```
csv_arrow -> tibble -> parquet -> dataset
```

Así pues, se intentará para el periodo de interés: 4 años. Para lo cual, se utilizará el contenido de la función `descargar_n_modulos`, excepto que queremos cargarlo con `read_csv_arrow`

Librerías requeridas

```{r}
#| label: setup
#| message: false
#| warning: false

library(tidyverse)
library(here)
library(arrow)

source(here::here("scripts", "0_funciones.R"))
```

Contenido de la función `descargar_n_modulos`, se cambia algunas funciones por `replicate`

```{r}
year_actual <- 2026
trimestre_actual <- 1 
n_year <- 4
modulo <- "sdem"
  
  # obtener enlaces ----
  url <- obtener_n_enlaces(year_actual, trimestre_actual, n_year)
  
  # crear archivos temporales -----
  
  tamanio <- length(url)
  # i <- vector(mode = "integer", length = tamanio)
  archivos_temp <- vector(mode = "character", length = tamanio)
  # 
  # for (i in 1:tamanio) {
  #   archivos_temp[[i]] <- tempfile(fileext = ".zip")
  # }
  
  archivos_temp <- replicate(tamanio, tempfile(fileext = ".zip"))
  
  # descargar microdatos -----
  
  options(timeout = max(900, getOption("timeout")))
  
  # i <- vector(mode = "integer", length = tamanio)
  i <- replicate(tamanio, 0)
  # si ningún elemento contiene dicha expresión devuelve un vector vacío
  periodo_sn_enlace <- grep(
    x = url,
    pattern = "No existe enlace"
  )
  
  # si el vector está vacío le asigna valor 0
  if (is_empty(periodo_sn_enlace)) {periodo_sn_enlace <- 0}
  
  for (i in 1:tamanio) {
    if ( i != periodo_sn_enlace ) {
      download.file(
        url = url[[i]],
        destfile = archivos_temp[[i]]
      )
    }
  }
  
  # extraer módulo especificado -----
  
  tamanio <- length(archivos_temp)
  # i <- vector(mode = "integer", length = tamanio)
  i <- replicate(tamanio, 0)
  
  for (i in 1:tamanio) {
    
    if ( i != periodo_sn_enlace ) {
      microdatos <- unzip(
        zipfile = archivos_temp[[i]],
        list = TRUE,
      )$Name
      
      unzip(
        zipfile = archivos_temp[[i]],
        list = FALSE,
        files = grepv(modulo, microdatos, ignore.case = TRUE),
        exdir = tempdir(),
        overwrite = TRUE
      )
    }
  }
  
  # carga -----
  
  # ruta
  archivos_extraidos <- list.files(
    path = tempdir(),
    pattern = "\\.csv",
    full.names = TRUE,
    ignore.case = TRUE
  )
  
  # nombre
  nombre_archivo <- basename(archivos_extraidos)
  
  nombre_archivo <- sub(
    x = nombre_archivo,
    pattern = "\\.csv",
    replacement = "",
    ignore.case = TRUE
  )
  
  nombre_archivo <- sub(
    x = nombre_archivo,
    pattern = "ENOE_|ENOEN_",
    replacement = "",
    ignore.case = TRUE
  )
  
  # nombre_archivo <- tolower(nombre_archivo)
  
  # definir como tibbles
  
  # crea n objetos, según el número de archivos, tipo tibble
  # tamanio <- length(archivos_extraidos)
  # i <- vector(mode = "integer", length = tamanio)
  # 
  # for (i in 1:tamanio) {
  #   assign(
  #     x = nombre_archivo[[i]],
  #     value = read_csv(
  #       file = archivos_extraidos[[i]],
  #       col_types = cols(.default = col_character())
  #     )
  #   )
  # }
  
  # crea un objeto tipo lista
  # fuente R for data science (2a ed.) sección 26.3.4
  n_modulos <- archivos_extraidos |> 
    set_names(nm = nombre_archivo) |> 
    map( 
      # \(archivos_extraidos) # para añadir argumentos 
      # readr::read_csv(
      #   archivos_extraidos, 
      #   col_types = cols(.default = col_character())
      # )
      read_csv_arrow
    ) 
  
  # eliminar archivos comprimidos -----
  
  unlink(
    list.files(
      path = tempdir(),
      pattern = "\\.zip$|\\.csv$",
      full.names = TRUE
    )
  )
```

Se tiene el objeto `n_modulos` que contiene los 17 módulos y `archivos_extraidos` que contiene la ruta de los 17 archivos CSV.

```{r}
names(n_modulos)
archivos_extraidos
```

Ahora necesitamos crear el vector que contendrá la ruta de salida de los 17 archivos parquet.

```{r}
archivos_parquet <- sub("\\.csv", "\\.parquet", archivos_extraidos)

# archivos_extraidos
archivos_parquet
nombre_archivo
```

Ahora necesitamos guardar estos archivos como formato parquet. Para evitar errores de nombre de archivo, se usará `grep`

```{r}
grep(names(n_modulos)[[1]], archivos_parquet)
archivos_parquet[[grep(names(n_modulos)[[1]], archivos_parquet)]]
```

A través del bucle PARA

```{r}
nombre_archivo <- names(n_modulos)
tamanio <- length(nombre_archivo)
i <- replicate(tamanio, 0)

for (i in 1:tamanio) {
  write_parquet(
    x = n_modulos[[i]],
    sink = archivos_parquet[[grep(nombre_archivo[[i]], archivos_parquet)]]
    # mejor
    # sink = grepv(nombre_archivo[[i]], archivos_parquet)
  )
}
```

Se valida

```{r}
tibble(
  nombre = basename(archivos_parquet),
  tamanio = (file.size(archivos_parquet)) / 1024**2
)
```

Y se valida en el directorio temporal

```{r}
list.files(tempdir())
```

Listo! Ya están creados nuestros 17 archivos en el directorio temporal. Recordemos que `archivos_parquet` contiene la ruta de dichos archivos

```{r}
archivos_parquet
```

Por tanto, ese será la fuente para crear nuestro conjunto de datos.

Antes de continuar eliminamos el objeto que contiene los 17 módulos en formato CSV Arrow

```{r}
remove(n_modulos)
```

Se valida

```{r}
objects(pattern = "n_modulos")

object.size(objects(pattern = "n_modulos"))
```

Solamente aparece la función, no la lista.

Ahora se carga nuestro conjunto de datos

```{r}
modulos_dataset <- open_dataset(
  sources = archivos_parquet,
  format = "parquet"
)

schema(modulos_dataset)
```

Se hará una consulta básica, el tamaño de cada tabla

```{r}
# dato_proc <- 
  modulos_dataset |> 
  mutate(archivo = arrow::add_filename()) |> 
  compute() |> 
  count(archivo) |> 
  collect()

# dato_proc
```

Ejecutar muchas veces dicha consulta generó error y "reventó" el programa. Tuve que reiniciar el ordenador. Posiblemente esto se deba porque guardé los 17 archivos parquet en el directorio temporal, tendré que guardarlos en el directorio del proyecto.

Se vuelve a ejecutar las funciones.

Tenemos otra vez el objeto tipo lista

```{r}
names(n_modulos)
```

Pero no guardaremos los archivos en el directorio temporal, mejor en el directorio del proyecto

```{r}
here::here()
```

Algo como

```{r}
paste(here::here(), "/datos/", names(n_modulos), ".parquet", sep = "")
```

Y se vuelve a realizar lo previo desde ese punto

```{r}
# en el directorio del proyecto
archivos_parquet <- paste(here::here(), "/datos/", names(n_modulos), ".parquet", sep = "")

nombre_archivo <- names(n_modulos)
tamanio <- length(nombre_archivo)
i <- replicate(tamanio, 0)

for (i in 1:tamanio) {
  write_parquet(
    x = n_modulos[[i]],
    # sink = archivos_parquet[[grep(nombre_archivo[[i]], archivos_parquet)]]
    # mejor
    sink = grepv(nombre_archivo[[i]], archivos_parquet)
  )
}
```

Se valida

```{r}
tibble(
  nombre = archivos_parquet,
  tamanio = (file.size(archivos_parquet)) / 1024**2
)
```

Se elimina objeto tipo lista

```{r}
remove(n_modulos)
```

Se carga nuestro conjunto de datos

```{r}
# archivos_parquet

modulos_dataset <- open_dataset(
  sources = archivos_parquet,
  format = "parquet"
)

schema(modulos_dataset)
```

Se hace una consulta: total de observaciones (filas)

```{r}
datos_proc <- modulos_dataset |> 
  count() |> 
  collect()

datos_proc
```

El total de observaciones de los 17 archivos es poco más de 7 millones!!!

Por archivo

```{r}
datos_proc <- modulos_dataset |> 
  mutate(archivo = add_filename()) |> 
  compute() |> 
  count(archivo)

datos_proc |> 
  collect()
```

Esta última manera es cómo lo hacen los autores de R for data science (2nd ed.), véase sección 22.5 <https://davidrsch.github.io/r4ds-es/arrow.html#usando-dplyr-con-arrow>

Ya está!!!!

Por fortuna, los archivos parquet ya están guardados en el proyecto actual. No tengo que repetir todo el procedimiento.

En resumen, el procedimiento para pasar de archivos CSV a parquet es:

```{{r}}
#| label: setup
#| message: false
#| warning: false

library(tidyverse)
library(here)
library(arrow)

source(here::here("scripts", "0_funciones.R"))

year_actual <- 2026
trimestre_actual <- 1 
n_year <- 4
modulo <- "sdem"
  
  # obtener enlaces ----
  url <- obtener_n_enlaces(year_actual, trimestre_actual, n_year)
  
  # crear archivos temporales -----
  
  tamanio <- length(url)
  # i <- vector(mode = "integer", length = tamanio)
  archivos_temp <- vector(mode = "character", length = tamanio)
  # 
  # for (i in 1:tamanio) {
  #   archivos_temp[[i]] <- tempfile(fileext = ".zip")
  # }
  
  archivos_temp <- replicate(tamanio, tempfile(fileext = ".zip"))
  
  # descargar microdatos -----
  
  options(timeout = max(900, getOption("timeout")))
  
  # i <- vector(mode = "integer", length = tamanio)
  i <- replicate(tamanio, 0)
  # si ningún elemento contiene dicha expresión devuelve un vector vacío
  periodo_sn_enlace <- grep(
    x = url,
    pattern = "No existe enlace"
  )
  
  # si el vector está vacío le asigna valor 0
  if (is_empty(periodo_sn_enlace)) {periodo_sn_enlace <- 0}
  
  for (i in 1:tamanio) {
    if ( i != periodo_sn_enlace ) {
      download.file(
        url = url[[i]],
        destfile = archivos_temp[[i]]
      )
    }
  }
  
  # extraer módulo especificado -----
  
  tamanio <- length(archivos_temp)
  # i <- vector(mode = "integer", length = tamanio)
  i <- replicate(tamanio, 0)
  
  for (i in 1:tamanio) {
    
    if ( i != periodo_sn_enlace ) {
      microdatos <- unzip(
        zipfile = archivos_temp[[i]],
        list = TRUE,
      )$Name
      
      unzip(
        zipfile = archivos_temp[[i]],
        list = FALSE,
        files = grepv(modulo, microdatos, ignore.case = TRUE),
        exdir = tempdir(),
        overwrite = TRUE
      )
    }
  }
  
  # carga -----
  
  # ruta
  archivos_extraidos <- list.files(
    path = tempdir(),
    pattern = "\\.csv",
    full.names = TRUE,
    ignore.case = TRUE
  )
  
  # nombre
  nombre_archivo <- basename(archivos_extraidos)
  
  nombre_archivo <- sub(
    x = nombre_archivo,
    pattern = "\\.csv",
    replacement = "",
    ignore.case = TRUE
  )
  
  nombre_archivo <- sub(
    x = nombre_archivo,
    pattern = "ENOE_|ENOEN_",
    replacement = "",
    ignore.case = TRUE
  )
  
  # nombre_archivo <- tolower(nombre_archivo)
  
  # definir como tibbles
  
  # crea n objetos, según el número de archivos, tipo tibble
  # tamanio <- length(archivos_extraidos)
  # i <- vector(mode = "integer", length = tamanio)
  # 
  # for (i in 1:tamanio) {
  #   assign(
  #     x = nombre_archivo[[i]],
  #     value = read_csv(
  #       file = archivos_extraidos[[i]],
  #       col_types = cols(.default = col_character())
  #     )
  #   )
  # }
  
  # crea un objeto tipo lista
  # fuente R for data science (2a ed.) sección 26.3.4
  n_modulos <- archivos_extraidos |> 
    set_names(nm = nombre_archivo) |> 
    map( 
      # \(archivos_extraidos) # para añadir argumentos 
      # readr::read_csv(
      #   archivos_extraidos, 
      #   col_types = cols(.default = col_character())
      # )
      read_csv_arrow
    ) 
  
  # eliminar archivos comprimidos -----
  
  unlink(
    list.files(
      path = tempdir(),
      pattern = "\\.zip$|\\.csv$",
      full.names = TRUE
    )
  )
  
  # exportar como tipo parquet
  # en el directorio del proyecto
  archivos_parquet <- paste(here::here(), "/datos/", names(n_modulos), ".parquet", sep = "")
  
  nombre_archivo <- names(n_modulos)
  tamanio <- length(nombre_archivo)
  i <- replicate(tamanio, 0)
  
  for (i in 1:tamanio) {
    write_parquet(
      x = n_modulos[[i]],
      # sink = archivos_parquet[[grep(nombre_archivo[[i]], archivos_parquet)]]
      # mejor
      sink = grepv(nombre_archivo[[i]], archivos_parquet)
    )
  }
  
  # eliminar objeto lista
  remove(n_modulos)
  
  # # cargar dataset
  # modulos_dataset <- open_dataset(
  #   sources = archivos_parquet,
  #   format = "parquet"
  # )
```

Observaciones

* Crear carpeta `datos` si no existe, esto con `dir.exists` y `dir.create`

```{r}
dir.exists(here::here())
dir.exists(paste(here::here(), "/ejemplo", sep = ""))
file.path(here::here(), "ejemplo")
```

