---
date: "30-07-2026"
format: gfm
---

A partir de lo desarrollado en `descargar_enoe/bitacora/validando_importinegi_enoe_2.qmd`, se modificará la función que permite obtener la misma tabla pero en distintos años: `descargar_n_modulos`.

```{r}
#| label: setup
#| message: false
#| warning: false

library(tidyverse)
library(here)

source(here::here("scripts", "0_funciones.R"))
```

La versión actual de dicha función está desarrollada como sigue

```{{r}}
descargar_n_modulos <- function(url, n_year, modulo)
{
  # obtener enlaces ----
  url <- obtener_n_enlaces(url, n_year)
  
  # crear archivos temporales -----
  
  tamanio <- length(url)
  i <- vector(mode = "integer", length = tamanio)
  archivos_temp <- vector(mode = "character", length = tamanio)
  
  for (i in 1:tamanio) {
    archivos_temp[[i]] <- tempfile(fileext = ".zip")
  }
  
  # descargar microdatos -----
  
  options(timeout = max(900, getOption("timeout")))
  
  i <- vector(mode = "integer", length = tamanio)
  
  for (i in 1:tamanio) {
    download.file(
      url = url[[i]],
      destfile = archivos_temp[[i]]
    )
  }
  
  # extraer módulo especificado -----
  
  tamanio <- length(archivos_temp)
  i <- vector(mode = "integer", length = tamanio)
  
  
  for (i in 1:tamanio) {
    
    microdatos <- unzip(
      zipfile = archivos_temp[[i]],
      list = TRUE,
    )$Name
    
    unzip(
      zipfile = archivos_temp[[i]],
      list = FALSE,
      files = grepv(modulo, microdatos, ignore.case = TRUE),
      exdir = tempdir(),
      overwrite = TRUE
    )
  }
  
  # eliminar archivos comprimidos -----
  
  unlink(
    list.files(
      path = tempdir(),
      pattern = "\\.zip",
      full.names = TRUE
    )
  )
  
  # carga -----
  
  # ruta
  archivos_extraidos <- list.files(
    path = tempdir(),
    pattern = "\\.csv",
    full.names = TRUE
  )
  
  # nombre
  nombre_archivo <- basename(archivos_extraidos)
  
  nombre_archivo <- sub(
    x = nombre_archivo,
    pattern = "\\.csv",
    replacement = ""
  )
  
  nombre_archivo <- sub(
    x = nombre_archivo,
    pattern = "ENOE_",
    replacement = ""
  )
  
  # nombre_archivo <- tolower(nombre_archivo)
  
  # definir como tibbles
  
  # crea n objetos, según el número de archivos, tipo tibble
  # tamanio <- length(archivos_extraidos)
  # i <- vector(mode = "integer", length = tamanio)
  # 
  # for (i in 1:tamanio) {
  #   assign(
  #     x = nombre_archivo[[i]],
  #     value = read_csv(
  #       file = archivos_extraidos[[i]],
  #       col_types = cols(.default = col_character())
  #     )
  #   )
  # }
  
  # crea un objeto tipo lista
  # fuente R for data science (2a ed.) sección 26.3.4
  enoe_year <- archivos_extraidos |> 
    set_names(nm = nombre_archivo) |> 
    map( 
      \(archivos_extraidos) # para añadir argumentos 
      readr::read_csv(
        archivos_extraidos, 
        col_types = cols(.default = col_character())
      )
    ) 
  
  return(enoe_year)
}
```

La limitante es que no considera la heterogeneidad de enlaces del repositorio del INEGI y además requiere el enlace. Pero lo que se tiene que modificar primero es la función `obtener_n_enlaces`. Actualmente está desarrollada como sigue

```{{r}}
obtener_n_enlaces <- function(url_actual, n_year)
{
  # datos de entrada -----
  
  # año
  year_actual <- regmatches(
    x = url_actual,
    m = regexpr(
      pattern = "\\d{4}",
      text = url_actual
    )
  )
  
  # número de trimestre
  trimestre_actual <- regmatches(
    x = url_actual,
    m = regexpr(
      pattern = "trim\\d{1}",
      text = url_actual
    )
  )
  
  trimestre_actual <- regmatches(
    x = trimestre_actual,
    m = regexpr(
      pattern = "\\d{1}",
      text = trimestre_actual
    )
  )
  
  # resto de variables
  year_actual <- as.integer(year_actual)
  year_final <- year_actual - n_year
  year <- year_actual
  
  trimestre_actual <- as.integer(trimestre_actual)
  trimestre_final <- trimestre_actual
  trimestre <- trimestre_actual
  
  i <- 1
  tamanio <- trimestre_actual + ((n_year - 1) * 4) + (4 - trimestre_final + 1)
  url <- vector(mode = "character", length = tamanio)
  
  # bucle -----
  while (year_final <= year) {
    
    while (trimestre >= 1) {
      
      url[[i]] <- sub(
        pattern = "\\d{4}",
        replacement = year,
        x = url_actual
      )
      
      url[[i]] <- sub(
        pattern = "trim\\d{1}",
        replacement = paste("trim", trimestre, sep = ""),
        x = url[[i]]
      )
      
      if (year == year_final & trimestre == trimestre_actual) {
        break
      } else {
        trimestre <- trimestre - 1 
        i <- i + 1
      }
    } 
    
    trimestre <- 4
    year <- year - 1
  }
  
  # coincidir con enlaces oficiales -----
  # para que coincida con enlace de ENOE 2T-2024
  url <- sub(
    x = url,
    pattern = "/enoe_2024_trim2",
    replacement = "//enoe_2024_trim2"
  )
  
  # para que coincida con enlace de ENOE 2022
  url <- sub(
    x = url,
    pattern = "enoe_2022",
    replacement = "enoe_n_2022"
  )
  
  return(url)
}
```

Se realiza modificación. Se decide dejar enlace génerico en el bucle y asignar los distintos tipos de enlace fuera del mismo ya que actua de forma vectorizada. Se valida

```{{r}}
# datos de entrada -----
  
  # año
  year_actual <- 2026
  
  # número de trimestre
  trimestre_actual <- 1
  
  n_year <- 4
  
  # resto de variables
  year_final <- year_actual - n_year
  year <- year_actual
  
  trimestre_final <- trimestre_actual
  trimestre <- trimestre_actual
  
  i <- 1
  tamanio <- trimestre_actual + ((n_year - 1) * 4) + (4 - trimestre_final + 1)
  url <- vector(mode = "character", length = tamanio)
  
  # bucle -----
  while (year_final <= year) {
    
    while (trimestre >= 1) {
      
      # https://www.inegi.org.mx/contenidos/programas/enoe/15ymas/microdatos/enoe_2026_trim1_csv.zip
      
      url[[i]] <- paste(
        "https://www.inegi.org.mx/contenidos/programas/enoe/15ymas/microdatos/enoe_",
        year, "_trim", trimestre, "_csv.zip", 
        sep = ""
      )
      
      if (year == year_final & trimestre == trimestre_actual) {
        break
      } else {
        trimestre <- trimestre - 1 
        i <- i + 1
      }
    } 
    
    trimestre <- 4
    year <- year - 1
  }
```

Se decide dejar enlace génerico en el bucle y asignar los distintos tipos de enlace fuera del mismo ya que actua de forma vectorizada. Se valida

```{r}
# datos de entrada -----
  
  # año
  year_actual <- 2026
  
  # número de trimestre
  trimestre_actual <- 1
  
  n_year <- 4
  
  # resto de variables
  year_final <- year_actual - n_year
  year <- year_actual
  
  trimestre_final <- trimestre_actual
  trimestre <- trimestre_actual
  
  i <- 1
  tamanio <- trimestre_actual + ((n_year - 1) * 4) + (4 - trimestre_final + 1)
  url <- vector(mode = "character", length = tamanio)
  
  # bucle -----
  while (year_final <= year) {
    
    while (trimestre >= 1) {
      
      # https://www.inegi.org.mx/contenidos/programas/enoe/15ymas/microdatos/enoe_2026_trim1_csv.zip
      
      url[[i]] <- paste(
        "https://www.inegi.org.mx/contenidos/programas/enoe/15ymas/microdatos/enoe_",
        year, "_trim", trimestre, "_csv.zip", 
        sep = ""
      )
      
      if (year == year_final & trimestre == trimestre_actual) {
        break
      } else {
        trimestre <- trimestre - 1 
        i <- i + 1
      }
    } 
    
    trimestre <- 4
    year <- year - 1
  }
  
  url
```

Listo! Ahora si genero el operador condicional deben crearse los distintos enlaces de forma vectorizada

```{r}
# obtener enlaces según el periodo
  if (year >= 2023) {
    url <- paste(url, "enoe_", year, "_trim", trimestre, "_csv.zip", sep = "")
  } else if ((year == 2020 & trimestre >= 3 ) | (year >= 2021 & year <= 2022)) {
    url <- paste(url, "enoe_n_", year, "_trim", trimestre, "_csv.zip", sep = "")
  } else {
    url <- paste(url, year, "trim", trimestre, "_csv.zip", sep = "")
  }
  
  # enlaces con casos especiales
  # doble barra
  if (year == 2024 & trimestre == 2) {
    url <- sub(
      x = url,
      pattern = "/enoe_2024",
      replacement = "//enoe_2024"
    )
  } else if (year == 2020 & trimestre == 2) {
    # no existe enlace
    stop("No existe enlace para dicho periodo. Se sugiere utilizar las bases de datos de la ETOE, la cual proporciona información para los meses de abril, mayo y junio: <https://www.inegi.org.mx/investigacion/etoe/default.html#Microdatos>. Las cifras que ofrece ETOE no son estrictamente comparables con ENOE pero son una aproximación a los indicadores de la ENOE. La comparación es útil como medida de referencia.")
  }

  url
```

No arroja el resultado esperado, sí se tiene que hacer dentro del bucle

```{r}
# datos de entrada -----
  
  # año
  year_actual <- 2026
  
  # número de trimestre
  trimestre_actual <- 1
  
  n_year <- 4
  
  # resto de variables
  year_final <- year_actual - n_year
  year <- year_actual
  
  trimestre_final <- trimestre_actual
  trimestre <- trimestre_actual
  
  i <- 1
  tamanio <- trimestre_actual + ((n_year - 1) * 4) + (4 - trimestre_final + 1)
  enlace <- "https://www.inegi.org.mx/contenidos/programas/enoe/15ymas/microdatos/"
  
  url <- vector(mode = "character", length = tamanio)
  
  # bucle -----
  while (year_final <= year) {
    
    while (trimestre >= 1) {
      
      # https://www.inegi.org.mx/contenidos/programas/enoe/15ymas/microdatos/enoe_2026_trim1_csv.zip
      
      # obtener enlaces según el periodo
      if (year >= 2023) {
        url[[i]] <- paste(enlace, "enoe_", year, "_trim", trimestre, "_csv.zip", sep = "")
      } else if ((year == 2020 & trimestre >= 3 ) | (year >= 2021 & year <= 2022)) {
        url[[i]] <- paste(enlace, "enoe_n_", year, "_trim", trimestre, "_csv.zip", sep = "")
      } else {
        url[[i]] <- paste(enlace, year, "trim", trimestre, "_csv.zip", sep = "")
      }
      
      if (year == year_final & trimestre == trimestre_actual) {
        break
      } else {
        trimestre <- trimestre - 1 
        i <- i + 1
      }
    } 
    
    trimestre <- 4
    year <- year - 1
  }
  
  url
```

Listo! Y fuera del bucle se añaden casos especiales

```{r}
# datos de entrada -----
  
  # año
  year_actual <- 2026
  
  # número de trimestre
  trimestre_actual <- 1
  
  n_year <- 4
  
  # resto de variables
  year_final <- year_actual - n_year
  year <- year_actual
  
  trimestre_final <- trimestre_actual
  trimestre <- trimestre_actual
  
  i <- 1
  tamanio <- trimestre_actual + ((n_year - 1) * 4) + (4 - trimestre_final + 1)
  enlace <- "https://www.inegi.org.mx/contenidos/programas/enoe/15ymas/microdatos/"
  
  url <- vector(mode = "character", length = tamanio)
  
  # bucle -----
  while (year_final <= year) {
    
    while (trimestre >= 1) {
      
      # https://www.inegi.org.mx/contenidos/programas/enoe/15ymas/microdatos/enoe_2026_trim1_csv.zip
      
      # obtener enlaces según el periodo
      if (year >= 2023) {
        url[[i]] <- paste(enlace, "enoe_", year, "_trim", trimestre, "_csv.zip", sep = "")
      } else if ((year == 2020 & trimestre >= 3 ) | (year >= 2021 & year <= 2022)) {
        url[[i]] <- paste(enlace, "enoe_n_", year, "_trim", trimestre, "_csv.zip", sep = "")
      } else {
        url[[i]] <- paste(enlace, year, "trim", trimestre, "_csv.zip", sep = "")
      }
      
      # enlaces con casos especiales
      # doble barra
      if (year == 2024 & trimestre == 2) {
        url[[i]] <- paste(enlace, "/enoe_", year, "_trim", trimestre, "_csv.zip", sep = "")
      } else if (year == 2020 & trimestre == 2) {
        # no existe enlace
        url[[i]] <- "No existe enlace para dicho periodo"
      }
      
      if (year == year_final & trimestre == trimestre_actual) {
        break
      } else {
        trimestre <- trimestre - 1 
        i <- i + 1
      }
    } 
    
    trimestre <- 4
    year <- year - 1
  }
  
  url
```

Al final se decidió poner el operador condicional dentro del bucle. Se valida que sí arrojó el resultado esperado. Se hacen más pruebas

```{r}
# datos de entrada -----
  
  # año
  year_actual <- 2025
  
  # número de trimestre
  trimestre_actual <- 4
  
  n_year <- 6
  
  # resto de variables
  year_final <- year_actual - n_year
  year <- year_actual
  
  trimestre_final <- trimestre_actual
  trimestre <- trimestre_actual
  
  i <- 1
  tamanio <- trimestre_actual + ((n_year - 1) * 4) + (4 - trimestre_final + 1)
  enlace <- "https://www.inegi.org.mx/contenidos/programas/enoe/15ymas/microdatos/"
  
  url <- vector(mode = "character", length = tamanio)
  
  # bucle -----
  while (year_final <= year) {
    
    while (trimestre >= 1) {
      
      # https://www.inegi.org.mx/contenidos/programas/enoe/15ymas/microdatos/enoe_2026_trim1_csv.zip
      
      # obtener enlaces según el periodo
      if (year >= 2023) {
        url[[i]] <- paste(enlace, "enoe_", year, "_trim", trimestre, "_csv.zip", sep = "")
      } else if ((year == 2020 & trimestre >= 3 ) | (year >= 2021 & year <= 2022)) {
        url[[i]] <- paste(enlace, "enoe_n_", year, "_trim", trimestre, "_csv.zip", sep = "")
      } else {
        url[[i]] <- paste(enlace, year, "trim", trimestre, "_csv.zip", sep = "")
      }
      
      # enlaces con casos especiales
      # doble barra
      if (year == 2024 & trimestre == 2) {
        url[[i]] <- paste(enlace, "/enoe_", year, "_trim", trimestre, "_csv.zip", sep = "")
      } else if (year == 2020 & trimestre == 2) {
        # no existe enlace
        url[[i]] <- paste("No existe enlace para el periodo", year, "trimestre", trimestre)
      }
      
      if (year == year_final & trimestre == trimestre_actual) {
        break
      } else {
        trimestre <- trimestre - 1 
        i <- i + 1
      }
    } 
    
    trimestre <- 4
    year <- year - 1
  }
  
  url
```

Correcto! Se hace más pruebas

```{r}
# datos de entrada -----
  
  # año
  year_actual <- 2017
  
  # número de trimestre
  trimestre_actual <- 3
  
  n_year <- 10
  
  # resto de variables
  year_final <- year_actual - n_year
  year <- year_actual
  
  trimestre_final <- trimestre_actual
  trimestre <- trimestre_actual
  
  i <- 1
  tamanio <- trimestre_actual + ((n_year - 1) * 4) + (4 - trimestre_final + 1)
  enlace <- "https://www.inegi.org.mx/contenidos/programas/enoe/15ymas/microdatos/"
  
  url <- vector(mode = "character", length = tamanio)
  
  # bucle -----
  while (year_final <= year) {
    
    while (trimestre >= 1) {
      
      # https://www.inegi.org.mx/contenidos/programas/enoe/15ymas/microdatos/enoe_2026_trim1_csv.zip
      
      # obtener enlaces según el periodo
      if (year >= 2023) {
        url[[i]] <- paste(enlace, "enoe_", year, "_trim", trimestre, "_csv.zip", sep = "")
      } else if ((year == 2020 & trimestre >= 3 ) | (year >= 2021 & year <= 2022)) {
        url[[i]] <- paste(enlace, "enoe_n_", year, "_trim", trimestre, "_csv.zip", sep = "")
      } else {
        url[[i]] <- paste(enlace, year, "trim", trimestre, "_csv.zip", sep = "")
      }
      
      # enlaces con casos especiales
      # doble barra
      if (year == 2024 & trimestre == 2) {
        url[[i]] <- paste(enlace, "/enoe_", year, "_trim", trimestre, "_csv.zip", sep = "")
      } else if (year == 2020 & trimestre == 2) {
        # no existe enlace
        url[[i]] <- paste("No existe enlace para el periodo", year, "trimestre", trimestre)
      }
      
      if (year == year_final & trimestre == trimestre_actual) {
        break
      } else {
        trimestre <- trimestre - 1 
        i <- i + 1
      }
    } 
    
    trimestre <- 4
    year <- year - 1
  }
  
  url
```

Listo!

Entonces la función `obtener_n_enlaces` queda como sigue

```{r}
obtener_n_enlaces <- function(year_actual, trimestre_actual, n_year)
{
  # datos de entrada -------
  # resto de variables
  year_final <- year_actual - n_year
  year <- year_actual
  
  trimestre_final <- trimestre_actual
  trimestre <- trimestre_actual
  
  i <- 1
  tamanio <- trimestre_actual + ((n_year - 1) * 4) + (4 - trimestre_final + 1)
  enlace <- "https://www.inegi.org.mx/contenidos/programas/enoe/15ymas/microdatos/"
  
  url <- vector(mode = "character", length = tamanio)
  
  # bucle -----
  while (year_final <= year) {
    
    while (trimestre >= 1) {
      
      # https://www.inegi.org.mx/contenidos/programas/enoe/15ymas/microdatos/enoe_2026_trim1_csv.zip
      
      # obtener enlaces según el periodo
      if (year >= 2023) {
        url[[i]] <- paste(enlace, "enoe_", year, "_trim", trimestre, "_csv.zip", sep = "")
      } else if ((year == 2020 & trimestre >= 3 ) | (year >= 2021 & year <= 2022)) {
        url[[i]] <- paste(enlace, "enoe_n_", year, "_trim", trimestre, "_csv.zip", sep = "")
      } else {
        url[[i]] <- paste(enlace, year, "trim", trimestre, "_csv.zip", sep = "")
      }
      
      # enlaces con casos especiales
      # doble barra
      if (year == 2024 & trimestre == 2) {
        url[[i]] <- paste(enlace, "/enoe_", year, "_trim", trimestre, "_csv.zip", sep = "")
      } else if (year == 2020 & trimestre == 2) {
        # no existe enlace
        url[[i]] <- paste("No existe enlace para el periodo", year, "trimestre", trimestre)
      }
      
      if (year == year_final & trimestre == trimestre_actual) {
        break
      } else {
        trimestre <- trimestre - 1 
        i <- i + 1
      }
    } 
    
    trimestre <- 4
    year <- year - 1
  }
  
  return(url)
}
```

Se valida

```{r}
obtener_n_enlaces(2020, 4, 4)
```

Listo!

Se integra a la función `descargar_n_modulos`

```{r}
descargar_n_modulos <- function(year_actual, trimestre_actual, n_year, modulo)
{
  # obtener enlaces ----
  url <- obtener_n_enlaces(year_actual, trimestre_actual, n_year)
  
  # crear archivos temporales -----
  
  tamanio <- length(url)
  i <- vector(mode = "integer", length = tamanio)
  archivos_temp <- vector(mode = "character", length = tamanio)
  
  for (i in 1:tamanio) {
    archivos_temp[[i]] <- tempfile(fileext = ".zip")
  }
  
  # descargar microdatos -----
  
  options(timeout = max(900, getOption("timeout")))
  
  i <- vector(mode = "integer", length = tamanio)
  
  for (i in 1:tamanio) {
    download.file(
      url = url[[i]],
      destfile = archivos_temp[[i]]
    )
  }
  
  # extraer módulo especificado -----
  
  tamanio <- length(archivos_temp)
  i <- vector(mode = "integer", length = tamanio)
  
  
  for (i in 1:tamanio) {
    
    microdatos <- unzip(
      zipfile = archivos_temp[[i]],
      list = TRUE,
    )$Name
    
    unzip(
      zipfile = archivos_temp[[i]],
      list = FALSE,
      files = grepv(modulo, microdatos, ignore.case = TRUE),
      exdir = tempdir(),
      overwrite = TRUE
    )
  }
  
  # eliminar archivos comprimidos -----
  
  unlink(
    list.files(
      path = tempdir(),
      pattern = "\\.zip",
      full.names = TRUE
    )
  )
  
  # carga -----
  
  # ruta
  archivos_extraidos <- list.files(
    path = tempdir(),
    pattern = "\\.csv",
    full.names = TRUE
  )
  
  # nombre
  nombre_archivo <- basename(archivos_extraidos)
  
  nombre_archivo <- sub(
    x = nombre_archivo,
    pattern = "\\.csv",
    replacement = ""
  )
  
  nombre_archivo <- sub(
    x = nombre_archivo,
    pattern = "ENOE_",
    replacement = ""
  )
  
  # nombre_archivo <- tolower(nombre_archivo)
  
  # definir como tibbles
  
  # crea n objetos, según el número de archivos, tipo tibble
  # tamanio <- length(archivos_extraidos)
  # i <- vector(mode = "integer", length = tamanio)
  # 
  # for (i in 1:tamanio) {
  #   assign(
  #     x = nombre_archivo[[i]],
  #     value = read_csv(
  #       file = archivos_extraidos[[i]],
  #       col_types = cols(.default = col_character())
  #     )
  #   )
  # }
  
  # crea un objeto tipo lista
  # fuente R for data science (2a ed.) sección 26.3.4
  n_modulos <- archivos_extraidos |> 
    set_names(nm = nombre_archivo) |> 
    map( 
      \(archivos_extraidos) # para añadir argumentos 
      readr::read_csv(
        archivos_extraidos, 
        col_types = cols(.default = col_character())
      )
    ) 
  
  return(n_modulos)
}
```

Se valida 

```{r}
enoe <- descargar_n_modulos(2026, 1, 1, "sdem")

names(enoe)
```

Listo!!! Ya está!!!

El caso especial de 2020-2T. Puede agregarse un SÍ al momento de extraer los archivos

Antes

```{{r}}
for (i in 1:tamanio) {
    
    microdatos <- unzip(
      zipfile = archivos_temp[[i]],
      list = TRUE,
    )$Name
    
    unzip(
      zipfile = archivos_temp[[i]],
      list = FALSE,
      files = grepv(modulo, microdatos, ignore.case = TRUE),
      exdir = tempdir(),
      overwrite = TRUE
    )
  }
```

Ahora

```{{r}}
periodo_sn_enlace <- grep(
  x = url,
  pattern = "^https"
)
for (i in 1:tamanio) {
    
    if (i != periodo_sn_enlace){
      microdatos <- unzip(
        zipfile = archivos_temp[[i]],
        list = TRUE,
      )$Name
      
      unzip(
        zipfile = archivos_temp[[i]],
        list = FALSE,
        files = grepv(modulo, microdatos, ignore.case = TRUE),
        exdir = tempdir(),
        overwrite = TRUE
      )
    }
  }
```

Se valida

```{r}
url <- obtener_n_enlaces(2020, 4, 1)

periodo_sn_enlace <- grep(
  x = url,
  pattern = "No existe enlace"
)

url
periodo_sn_enlace
```

Se añade a la función

```{r}
descargar_n_modulos <- function(year_actual, trimestre_actual, n_year, modulo)
{
  # obtener enlaces ----
  url <- obtener_n_enlaces(year_actual, trimestre_actual, n_year)
  
  # crear archivos temporales -----
  
  tamanio <- length(url)
  i <- vector(mode = "integer", length = tamanio)
  archivos_temp <- vector(mode = "character", length = tamanio)
  
  for (i in 1:tamanio) {
    archivos_temp[[i]] <- tempfile(fileext = ".zip")
  }
  
  # descargar microdatos -----
  
  options(timeout = max(900, getOption("timeout")))
  
  i <- vector(mode = "integer", length = tamanio)
  periodo_sn_enlace <- grep(
    x = url,
    pattern = "No existe enlace"
  )
  
  for (i in 1:tamanio) {
    if (i != periodo_sn_enlace) {
      download.file(
        url = url[[i]],
        destfile = archivos_temp[[i]]
      )
    }
  }
  
  # extraer módulo especificado -----
  
  tamanio <- length(archivos_temp)
  i <- vector(mode = "integer", length = tamanio)
  
  for (i in 1:tamanio) {
    
    if ( i != periodo_sn_enlace ){
      microdatos <- unzip(
        zipfile = archivos_temp[[i]],
        list = TRUE,
      )$Name
      
      unzip(
        zipfile = archivos_temp[[i]],
        list = FALSE,
        files = grepv(modulo, microdatos, ignore.case = TRUE),
        exdir = tempdir(),
        overwrite = TRUE
      )
    }
  }
  
  # eliminar archivos comprimidos -----
  
  unlink(
    list.files(
      path = tempdir(),
      pattern = "\\.zip",
      full.names = TRUE
    )
  )
  
  # carga -----
  
  # ruta
  archivos_extraidos <- list.files(
    path = tempdir(),
    pattern = "\\.csv",
    full.names = TRUE
  )
  
  # nombre
  nombre_archivo <- basename(archivos_extraidos)
  
  nombre_archivo <- sub(
    x = nombre_archivo,
    pattern = "\\.csv",
    replacement = ""
  )
  
  nombre_archivo <- sub(
    x = nombre_archivo,
    pattern = "ENOE_|ENOEN_",
    replacement = ""
  )
  
  # nombre_archivo <- tolower(nombre_archivo)
  
  # definir como tibbles
  
  # crea n objetos, según el número de archivos, tipo tibble
  # tamanio <- length(archivos_extraidos)
  # i <- vector(mode = "integer", length = tamanio)
  # 
  # for (i in 1:tamanio) {
  #   assign(
  #     x = nombre_archivo[[i]],
  #     value = read_csv(
  #       file = archivos_extraidos[[i]],
  #       col_types = cols(.default = col_character())
  #     )
  #   )
  # }
  
  # crea un objeto tipo lista
  # fuente R for data science (2a ed.) sección 26.3.4
  n_modulos <- archivos_extraidos |> 
    set_names(nm = nombre_archivo) |> 
    map( 
      \(archivos_extraidos) # para añadir argumentos 
      readr::read_csv(
        archivos_extraidos, 
        col_types = cols(.default = col_character())
      )
    ) 
  
  return(n_modulos)
}
```

Se valida

```{r}
enoe <- descargar_n_modulos(2020, 4, 1, "sdem")

names(enoe)
```

Listo!

La función solamente elimina archivos zip, se modifica

```{r}
descargar_n_modulos <- function(year_actual, trimestre_actual, n_year, modulo)
{
  # obtener enlaces ----
  url <- obtener_n_enlaces(year_actual, trimestre_actual, n_year)
  
  # crear archivos temporales -----
  
  tamanio <- length(url)
  i <- vector(mode = "integer", length = tamanio)
  archivos_temp <- vector(mode = "character", length = tamanio)
  
  for (i in 1:tamanio) {
    archivos_temp[[i]] <- tempfile(fileext = ".zip")
  }
  
  # descargar microdatos -----
  
  options(timeout = max(900, getOption("timeout")))
  
  i <- vector(mode = "integer", length = tamanio)
  periodo_sn_enlace <- grep(
    x = url,
    pattern = "No existe enlace"
  )
  
  for (i in 1:tamanio) {
    if ( i != periodo_sn_enlace ) {
      download.file(
        url = url[[i]],
        destfile = archivos_temp[[i]]
      )
    }
  }
  
  # extraer módulo especificado -----
  
  tamanio <- length(archivos_temp)
  i <- vector(mode = "integer", length = tamanio)
  
  for (i in 1:tamanio) {
    
    if ( i != periodo_sn_enlace ) {
      microdatos <- unzip(
        zipfile = archivos_temp[[i]],
        list = TRUE,
      )$Name
      
      unzip(
        zipfile = archivos_temp[[i]],
        list = FALSE,
        files = grepv(modulo, microdatos, ignore.case = TRUE),
        exdir = tempdir(),
        overwrite = TRUE
      )
    }
  }
  
  # carga -----
  
  # ruta
  archivos_extraidos <- list.files(
    path = tempdir(),
    pattern = "\\.csv",
    full.names = TRUE
  )
  
  # nombre
  nombre_archivo <- basename(archivos_extraidos)
  
  nombre_archivo <- sub(
    x = nombre_archivo,
    pattern = "\\.csv",
    replacement = ""
  )
  
  nombre_archivo <- sub(
    x = nombre_archivo,
    pattern = "ENOE_|ENOEN_",
    replacement = ""
  )
  
  # nombre_archivo <- tolower(nombre_archivo)
  
  # definir como tibbles
  
  # crea n objetos, según el número de archivos, tipo tibble
  # tamanio <- length(archivos_extraidos)
  # i <- vector(mode = "integer", length = tamanio)
  # 
  # for (i in 1:tamanio) {
  #   assign(
  #     x = nombre_archivo[[i]],
  #     value = read_csv(
  #       file = archivos_extraidos[[i]],
  #       col_types = cols(.default = col_character())
  #     )
  #   )
  # }
  
  # crea un objeto tipo lista
  # fuente R for data science (2a ed.) sección 26.3.4
  n_modulos <- archivos_extraidos |> 
    set_names(nm = nombre_archivo) |> 
    map( 
      \(archivos_extraidos) # para añadir argumentos 
      readr::read_csv(
        archivos_extraidos, 
        col_types = cols(.default = col_character())
      )
    ) 
  
  # eliminar archivos comprimidos -----
  
  unlink(
    list.files(
      path = tempdir(),
      pattern = "\\.zip$|\\.csv$",
      full.names = TRUE
    )
  )
  
  return(n_modulos)
}
```

Se valida

```{r}
enoe <- descargar_n_modulos(2020, 4, 1, "sdem")

names(enoe)
```

Listo!

```{r}
list.files(
      path = tempdir(),
      # pattern = "\\.zip$|\\.csv$",
      full.names = TRUE
    )
```


Por tanto, las funciones quedan como sigue:

```{r}
obtener_n_enlaces <- function(year_actual, trimestre_actual, n_year)
{
  # datos de entrada -------
  # resto de variables
  year_final <- year_actual - n_year
  year <- year_actual
  
  trimestre_final <- trimestre_actual
  trimestre <- trimestre_actual
  
  i <- 1
  tamanio <- trimestre_actual + ((n_year - 1) * 4) + (4 - trimestre_final + 1)
  enlace <- "https://www.inegi.org.mx/contenidos/programas/enoe/15ymas/microdatos/"
  
  url <- vector(mode = "character", length = tamanio)
  
  # bucle -----
  while (year_final <= year) {
    
    while (trimestre >= 1) {
      
      # https://www.inegi.org.mx/contenidos/programas/enoe/15ymas/microdatos/enoe_2026_trim1_csv.zip
      
      # obtener enlaces según el periodo
      if (year >= 2023) {
        url[[i]] <- paste(enlace, "enoe_", year, "_trim", trimestre, "_csv.zip", sep = "")
      } else if ((year == 2020 & trimestre >= 3 ) | (year >= 2021 & year <= 2022)) {
        url[[i]] <- paste(enlace, "enoe_n_", year, "_trim", trimestre, "_csv.zip", sep = "")
      } else {
        url[[i]] <- paste(enlace, year, "trim", trimestre, "_csv.zip", sep = "")
      }
      
      # enlaces con casos especiales
      # doble barra
      if (year == 2024 & trimestre == 2) {
        url[[i]] <- paste(enlace, "/enoe_", year, "_trim", trimestre, "_csv.zip", sep = "")
      } else if (year == 2020 & trimestre == 2) {
        # no existe enlace
        url[[i]] <- paste("No existe enlace para el periodo", year, "trimestre", trimestre)
      }
      
      if (year == year_final & trimestre == trimestre_actual) {
        break
      } else {
        trimestre <- trimestre - 1 
        i <- i + 1
      }
    } 
    
    trimestre <- 4
    year <- year - 1
  }
  
  return(url)
}

descargar_n_modulos <- function(year_actual, trimestre_actual, n_year, modulo)
{
  # obtener enlaces ----
  url <- obtener_n_enlaces(year_actual, trimestre_actual, n_year)
  
  # crear archivos temporales -----
  
  tamanio <- length(url)
  i <- vector(mode = "integer", length = tamanio)
  archivos_temp <- vector(mode = "character", length = tamanio)
  
  for (i in 1:tamanio) {
    archivos_temp[[i]] <- tempfile(fileext = ".zip")
  }
  
  # descargar microdatos -----
  
  options(timeout = max(900, getOption("timeout")))
  
  i <- vector(mode = "integer", length = tamanio)
  periodo_sn_enlace <- grep(
    x = url,
    pattern = "No existe enlace"
  )
  
  for (i in 1:tamanio) {
    if ( i != periodo_sn_enlace ) {
      download.file(
        url = url[[i]],
        destfile = archivos_temp[[i]]
      )
    }
  }
  
  # extraer módulo especificado -----
  
  tamanio <- length(archivos_temp)
  i <- vector(mode = "integer", length = tamanio)
  
  for (i in 1:tamanio) {
    
    if ( i != periodo_sn_enlace ) {
      microdatos <- unzip(
        zipfile = archivos_temp[[i]],
        list = TRUE,
      )$Name
      
      unzip(
        zipfile = archivos_temp[[i]],
        list = FALSE,
        files = grepv(modulo, microdatos, ignore.case = TRUE),
        exdir = tempdir(),
        overwrite = TRUE
      )
    }
  }
  
  # carga -----
  
  # ruta
  archivos_extraidos <- list.files(
    path = tempdir(),
    pattern = "\\.csv",
    full.names = TRUE
  )
  
  # nombre
  nombre_archivo <- basename(archivos_extraidos)
  
  nombre_archivo <- sub(
    x = nombre_archivo,
    pattern = "\\.csv",
    replacement = ""
  )
  
  nombre_archivo <- sub(
    x = nombre_archivo,
    pattern = "ENOE_|ENOEN_",
    replacement = ""
  )
  
  # nombre_archivo <- tolower(nombre_archivo)
  
  # definir como tibbles
  
  # crea n objetos, según el número de archivos, tipo tibble
  # tamanio <- length(archivos_extraidos)
  # i <- vector(mode = "integer", length = tamanio)
  # 
  # for (i in 1:tamanio) {
  #   assign(
  #     x = nombre_archivo[[i]],
  #     value = read_csv(
  #       file = archivos_extraidos[[i]],
  #       col_types = cols(.default = col_character())
  #     )
  #   )
  # }
  
  # crea un objeto tipo lista
  # fuente R for data science (2a ed.) sección 26.3.4
  n_modulos <- archivos_extraidos |> 
    set_names(nm = nombre_archivo) |> 
    map( 
      \(archivos_extraidos) # para añadir argumentos 
      readr::read_csv(
        archivos_extraidos, 
        col_types = cols(.default = col_character())
      )
    ) 
  
  # eliminar archivos comprimidos -----
  
  unlink(
    list.files(
      path = tempdir(),
      pattern = "\\.zip$|\\.csv$",
      full.names = TRUE
    )
  )
  
  return(n_modulos)
}
```

Como trabajaré con la tabla SDEM, ese será el módulo por defecto, se modifica

```{r}
obtener_n_enlaces <- function(year_actual, trimestre_actual, n_year)
{
  # datos de entrada -------
  # resto de variables
  year_final <- year_actual - n_year
  year <- year_actual
  
  trimestre_final <- trimestre_actual
  trimestre <- trimestre_actual
  
  i <- 1
  tamanio <- trimestre_actual + ((n_year - 1) * 4) + (4 - trimestre_final + 1)
  enlace <- "https://www.inegi.org.mx/contenidos/programas/enoe/15ymas/microdatos/"
  
  url <- vector(mode = "character", length = tamanio)
  
  # bucle -----
  while (year_final <= year) {
    
    while (trimestre >= 1) {
      
      # https://www.inegi.org.mx/contenidos/programas/enoe/15ymas/microdatos/enoe_2026_trim1_csv.zip
      
      # obtener enlaces según el periodo
      if (year >= 2023) {
        url[[i]] <- paste(enlace, "enoe_", year, "_trim", trimestre, "_csv.zip", sep = "")
      } else if ((year == 2020 & trimestre >= 3 ) | (year >= 2021 & year <= 2022)) {
        url[[i]] <- paste(enlace, "enoe_n_", year, "_trim", trimestre, "_csv.zip", sep = "")
      } else {
        url[[i]] <- paste(enlace, year, "trim", trimestre, "_csv.zip", sep = "")
      }
      
      # enlaces con casos especiales
      # doble barra
      if (year == 2024 & trimestre == 2) {
        url[[i]] <- paste(enlace, "/enoe_", year, "_trim", trimestre, "_csv.zip", sep = "")
      } else if (year == 2020 & trimestre == 2) {
        # no existe enlace
        url[[i]] <- paste("No existe enlace para el periodo", year, "trimestre", trimestre)
      }
      
      if (year == year_final & trimestre == trimestre_actual) {
        break
      } else {
        trimestre <- trimestre - 1 
        i <- i + 1
      }
    } 
    
    trimestre <- 4
    year <- year - 1
  }
  
  return(url)
}

descargar_n_modulos <- function(year_actual, trimestre_actual, n_year = 4, modulo = "sdem")
{
  # obtener enlaces ----
  url <- obtener_n_enlaces(year_actual, trimestre_actual, n_year)
  
  # crear archivos temporales -----
  
  tamanio <- length(url)
  i <- vector(mode = "integer", length = tamanio)
  archivos_temp <- vector(mode = "character", length = tamanio)
  
  for (i in 1:tamanio) {
    archivos_temp[[i]] <- tempfile(fileext = ".zip")
  }
  
  # descargar microdatos -----
  
  options(timeout = max(900, getOption("timeout")))
  
  i <- vector(mode = "integer", length = tamanio)
  periodo_sn_enlace <- grep(
    x = url,
    pattern = "No existe enlace"
  )
  
  for (i in 1:tamanio) {
    if ( i != periodo_sn_enlace ) {
      download.file(
        url = url[[i]],
        destfile = archivos_temp[[i]]
      )
    }
  }
  
  # extraer módulo especificado -----
  
  tamanio <- length(archivos_temp)
  i <- vector(mode = "integer", length = tamanio)
  
  for (i in 1:tamanio) {
    
    if ( i != periodo_sn_enlace ) {
      microdatos <- unzip(
        zipfile = archivos_temp[[i]],
        list = TRUE,
      )$Name
      
      unzip(
        zipfile = archivos_temp[[i]],
        list = FALSE,
        files = grepv(modulo, microdatos, ignore.case = TRUE),
        exdir = tempdir(),
        overwrite = TRUE
      )
    }
  }
  
  # carga -----
  
  # ruta
  archivos_extraidos <- list.files(
    path = tempdir(),
    pattern = "\\.csv",
    full.names = TRUE
  )
  
  # nombre
  nombre_archivo <- basename(archivos_extraidos)
  
  nombre_archivo <- sub(
    x = nombre_archivo,
    pattern = "\\.csv",
    replacement = ""
  )
  
  nombre_archivo <- sub(
    x = nombre_archivo,
    pattern = "ENOE_|ENOEN_",
    replacement = ""
  )
  
  # nombre_archivo <- tolower(nombre_archivo)
  
  # definir como tibbles
  
  # crea n objetos, según el número de archivos, tipo tibble
  # tamanio <- length(archivos_extraidos)
  # i <- vector(mode = "integer", length = tamanio)
  # 
  # for (i in 1:tamanio) {
  #   assign(
  #     x = nombre_archivo[[i]],
  #     value = read_csv(
  #       file = archivos_extraidos[[i]],
  #       col_types = cols(.default = col_character())
  #     )
  #   )
  # }
  
  # crea un objeto tipo lista
  # fuente R for data science (2a ed.) sección 26.3.4
  n_modulos <- archivos_extraidos |> 
    set_names(nm = nombre_archivo) |> 
    map( 
      \(archivos_extraidos) # para añadir argumentos 
      readr::read_csv(
        archivos_extraidos, 
        col_types = cols(.default = col_character())
      )
    ) 
  
  # eliminar archivos comprimidos -----
  
  unlink(
    list.files(
      path = tempdir(),
      pattern = "\\.zip$|\\.csv$",
      full.names = TRUE
    )
  )
  
  return(n_modulos)
}
```

Se valida

```{{r}}
enoe <- descargar_n_modulos(year_actual = 2020, trimestre_actual = 1, n_year = 1)
```

Me arroja el siguiente error

```
Error en if (i != periodo_sn_enlace) {: argumento tiene longitud cero
```

Pero ¿por qué?

```{r}
url <- obtener_n_enlaces(2020, 1, 1)

url

periodo_sn_enlace <- grep(
    x = url,
    pattern = "No existe enlace"
  )

periodo_sn_enlace
```

El error está porque cuando no encuentra "No existe enlace" no devuelve 0 sino retorna un vector vacío

```{r}
x <- grepl(
    x = url[[1]],
    pattern = "No existe enlace"
  )

if (x) "Sí" else "No"
```

¿Cómo corregir?

```{r}
url

x <- vector(length = length(url))

!x[[1]]

if ( is_empty(periodo_sn_enlace) ) periodo_sn_enlace <- 0

periodo_sn_enlace
```

Se puede hacer de dos maneras

```{r}
grepl(
    x = url,
    pattern = "No existe enlace"
  )
```

Hacer lo anterior dentro del bucle de forma iterativa

```{{r}}
for (i in 1:tamanio) {
    periodo_sn_enlace <- grepl(
          x = url[[i]],
          pattern = "No existe enlace"
        )
    
    if ( !periodo_sn_enlace[[i]] ) {
      download.file(
        url = url[[i]],
        destfile = archivos_temp[[i]]
      )
    }
  }

```

Recordemos que el operador SI realiza las operaciones si la condición es VERDADERO, por tanto cuando el elemento del vector `periodo_sn_enlace` devuelva FALSO porque ningún elemento del vector `url` contiene la expresión "No existe enlace", el operador NO (`!`) lo convertirá a VERDADERO y llevará a cabo las operaciones contenidas.

Esta manera de expresar las condiciones no me gusta, lo hace (para mi gusto) menos legible para los humanos. Prefiero hacerlo de forma explícita. Por tanto, la otra opción es

```{r}
grep(
    x = url,
    pattern = "No existe enlace"
  )
```

No devuelve 0 sino un vector vacío, existe la función `purrr::is_empyt` que devuelve VERDADERO si un vector está vacío

```{r}
x <- grep(
    x = url,
    pattern = "No existe enlace"
  )

purrr::is_empty(x)
```

Por tanto, puede asignarse un valor cualquiera si cumple dicha condición por ejemplo 0

```{r}
x <- grep(
    x = url,
    pattern = "No existe enlace"
  )

if ( purrr::is_empty(x) ) {x <- 0}

x
```

Así puede incluirse en el bucle


```{r}
x <- grep(
    x = url,
    pattern = "No existe enlace"
  )

if ( purrr::is_empty(x) ) {x <- 0}

for (i in 1:tamanio) {
    if ( i != x ) {
      download.file(
        url = url[[i]],
        destfile = archivos_temp[[i]]
      )
    }
  }
```

Me gusta más esta manera, la hace más legible y entendible, por lo menos para mí

Se modifica dicha cuestión en la función

```{r}
obtener_n_enlaces <- function(year_actual, trimestre_actual, n_year)
{
  # datos de entrada -------
  # resto de variables
  year_final <- year_actual - n_year
  year <- year_actual
  
  trimestre_final <- trimestre_actual
  trimestre <- trimestre_actual
  
  i <- 1
  tamanio <- trimestre_actual + ((n_year - 1) * 4) + (4 - trimestre_final + 1)
  enlace <- "https://www.inegi.org.mx/contenidos/programas/enoe/15ymas/microdatos/"
  
  url <- vector(mode = "character", length = tamanio)
  
  # bucle -----
  while (year_final <= year) {
    
    while (trimestre >= 1) {
      
      # https://www.inegi.org.mx/contenidos/programas/enoe/15ymas/microdatos/enoe_2026_trim1_csv.zip
      
      # obtener enlaces según el periodo
      if (year >= 2023) {
        url[[i]] <- paste(enlace, "enoe_", year, "_trim", trimestre, "_csv.zip", sep = "")
      } else if ((year == 2020 & trimestre >= 3 ) | (year >= 2021 & year <= 2022)) {
        url[[i]] <- paste(enlace, "enoe_n_", year, "_trim", trimestre, "_csv.zip", sep = "")
      } else {
        url[[i]] <- paste(enlace, year, "trim", trimestre, "_csv.zip", sep = "")
      }
      
      # enlaces con casos especiales
      # doble barra
      if (year == 2024 & trimestre == 2) {
        url[[i]] <- paste(enlace, "/enoe_", year, "_trim", trimestre, "_csv.zip", sep = "")
      } else if (year == 2020 & trimestre == 2) {
        # no existe enlace
        url[[i]] <- paste("No existe enlace para el periodo", year, "trimestre", trimestre)
      }
      
      if (year == year_final & trimestre == trimestre_actual) {
        break
      } else {
        trimestre <- trimestre - 1 
        i <- i + 1
      }
    } 
    
    trimestre <- 4
    year <- year - 1
  }
  
  return(url)
}

descargar_n_modulos <- function(year_actual, trimestre_actual, n_year = 4, modulo = "sdem")
{
  # obtener enlaces ----
  url <- obtener_n_enlaces(year_actual, trimestre_actual, n_year)
  
  # crear archivos temporales -----
  
  tamanio <- length(url)
  i <- vector(mode = "integer", length = tamanio)
  archivos_temp <- vector(mode = "character", length = tamanio)
  
  for (i in 1:tamanio) {
    archivos_temp[[i]] <- tempfile(fileext = ".zip")
  }
  
  # descargar microdatos -----
  
  options(timeout = max(900, getOption("timeout")))
  
  i <- vector(mode = "integer", length = tamanio)
  # si ningún elemento contiene dicha expresión devuelve un vector vacío
  periodo_sn_enlace <- grep(
    x = url,
    pattern = "No existe enlace"
  )
  
  # si el vector está vacío le asigna valor 0
  if (is_empty(periodo_sn_enlace)) {periodo_sn_enlace <- 0}
  
  for (i in 1:tamanio) {
    if ( i != periodo_sn_enlace ) {
      download.file(
        url = url[[i]],
        destfile = archivos_temp[[i]]
      )
    }
  }
  
  # extraer módulo especificado -----
  
  tamanio <- length(archivos_temp)
  i <- vector(mode = "integer", length = tamanio)
  
  for (i in 1:tamanio) {
    
    if ( i != periodo_sn_enlace ) {
      microdatos <- unzip(
        zipfile = archivos_temp[[i]],
        list = TRUE,
      )$Name
      
      unzip(
        zipfile = archivos_temp[[i]],
        list = FALSE,
        files = grepv(modulo, microdatos, ignore.case = TRUE),
        exdir = tempdir(),
        overwrite = TRUE
      )
    }
  }
  
  # carga -----
  
  # ruta
  archivos_extraidos <- list.files(
    path = tempdir(),
    pattern = "\\.csv",
    full.names = TRUE
  )
  
  # nombre
  nombre_archivo <- basename(archivos_extraidos)
  
  nombre_archivo <- sub(
    x = nombre_archivo,
    pattern = "\\.csv",
    replacement = ""
  )
  
  nombre_archivo <- sub(
    x = nombre_archivo,
    pattern = "ENOE_|ENOEN_",
    replacement = ""
  )
  
  # nombre_archivo <- tolower(nombre_archivo)
  
  # definir como tibbles
  
  # crea n objetos, según el número de archivos, tipo tibble
  # tamanio <- length(archivos_extraidos)
  # i <- vector(mode = "integer", length = tamanio)
  # 
  # for (i in 1:tamanio) {
  #   assign(
  #     x = nombre_archivo[[i]],
  #     value = read_csv(
  #       file = archivos_extraidos[[i]],
  #       col_types = cols(.default = col_character())
  #     )
  #   )
  # }
  
  # crea un objeto tipo lista
  # fuente R for data science (2a ed.) sección 26.3.4
  n_modulos <- archivos_extraidos |> 
    set_names(nm = nombre_archivo) |> 
    map( 
      \(archivos_extraidos) # para añadir argumentos 
      readr::read_csv(
        archivos_extraidos, 
        col_types = cols(.default = col_character())
      )
    ) 
  
  # eliminar archivos comprimidos -----
  
  unlink(
    list.files(
      path = tempdir(),
      pattern = "\\.zip$|\\.csv$",
      full.names = TRUE
    )
  )
  
  return(n_modulos)
}
```

Se vuelve a validar

```{r}
enoe <- descargar_n_modulos(2021, 1, 1)

names(enoe)
```

Listo! 

Considerando el periodo donde no hay enlace, no arroja problemas

Se vuelve a validar

```{r}
# remove(enoe)

enoe <- descargar_n_modulos(2017, 4, 1)

names(enoe)
```

Listo! Ya quedo!!!

En resumen, la función final queda como sigue

```{r}
obtener_n_enlaces <- function(year_actual, trimestre_actual, n_year)
{
  # datos de entrada -------
  # resto de variables
  year_final <- year_actual - n_year
  year <- year_actual
  
  trimestre_final <- trimestre_actual
  trimestre <- trimestre_actual
  
  i <- 1
  tamanio <- trimestre_actual + ((n_year - 1) * 4) + (4 - trimestre_final + 1)
  enlace <- "https://www.inegi.org.mx/contenidos/programas/enoe/15ymas/microdatos/"
  
  url <- vector(mode = "character", length = tamanio)
  
  # bucle -----
  while (year_final <= year) {
    
    while (trimestre >= 1) {
      
      # https://www.inegi.org.mx/contenidos/programas/enoe/15ymas/microdatos/enoe_2026_trim1_csv.zip
      
      # obtener enlaces según el periodo
      if (year >= 2023) {
        url[[i]] <- paste(enlace, "enoe_", year, "_trim", trimestre, "_csv.zip", sep = "")
      } else if ((year == 2020 & trimestre >= 3 ) | (year >= 2021 & year <= 2022)) {
        url[[i]] <- paste(enlace, "enoe_n_", year, "_trim", trimestre, "_csv.zip", sep = "")
      } else {
        url[[i]] <- paste(enlace, year, "trim", trimestre, "_csv.zip", sep = "")
      }
      
      # enlaces con casos especiales
      # doble barra
      if (year == 2024 & trimestre == 2) {
        url[[i]] <- paste(enlace, "/enoe_", year, "_trim", trimestre, "_csv.zip", sep = "")
      } else if (year == 2020 & trimestre == 2) {
        # no existe enlace
        url[[i]] <- paste("No existe enlace para el periodo", year, "trimestre", trimestre)
      }
      
      if (year == year_final & trimestre == trimestre_actual) {
        break
      } else {
        trimestre <- trimestre - 1 
        i <- i + 1
      }
    } 
    
    trimestre <- 4
    year <- year - 1
  }
  
  return(url)
}

descargar_n_modulos <- function(year_actual, trimestre_actual, n_year = 4, modulo = "sdem")
{
  # obtener enlaces ----
  url <- obtener_n_enlaces(year_actual, trimestre_actual, n_year)
  
  # crear archivos temporales -----
  
  tamanio <- length(url)
  i <- vector(mode = "integer", length = tamanio)
  archivos_temp <- vector(mode = "character", length = tamanio)
  
  for (i in 1:tamanio) {
    archivos_temp[[i]] <- tempfile(fileext = ".zip")
  }
  
  # descargar microdatos -----
  
  options(timeout = max(900, getOption("timeout")))
  
  i <- vector(mode = "integer", length = tamanio)
  # si ningún elemento contiene dicha expresión devuelve un vector vacío
  periodo_sn_enlace <- grep(
    x = url,
    pattern = "No existe enlace"
  )
  
  # si el vector está vacío le asigna valor 0
  if (is_empty(periodo_sn_enlace)) {periodo_sn_enlace <- 0}
  
  for (i in 1:tamanio) {
    if ( i != periodo_sn_enlace ) {
      download.file(
        url = url[[i]],
        destfile = archivos_temp[[i]]
      )
    }
  }
  
  # extraer módulo especificado -----
  
  tamanio <- length(archivos_temp)
  i <- vector(mode = "integer", length = tamanio)
  
  for (i in 1:tamanio) {
    
    if ( i != periodo_sn_enlace ) {
      microdatos <- unzip(
        zipfile = archivos_temp[[i]],
        list = TRUE,
      )$Name
      
      unzip(
        zipfile = archivos_temp[[i]],
        list = FALSE,
        files = grepv(modulo, microdatos, ignore.case = TRUE),
        exdir = tempdir(),
        overwrite = TRUE
      )
    }
  }
  
  # carga -----
  
  # ruta
  archivos_extraidos <- list.files(
    path = tempdir(),
    pattern = "\\.csv",
    full.names = TRUE
  )
  
  # nombre
  nombre_archivo <- basename(archivos_extraidos)
  
  nombre_archivo <- sub(
    x = nombre_archivo,
    pattern = "\\.csv",
    replacement = ""
  )
  
  nombre_archivo <- sub(
    x = nombre_archivo,
    pattern = "ENOE_|ENOEN_",
    replacement = ""
  )
  
  # nombre_archivo <- tolower(nombre_archivo)
  
  # definir como tibbles
  
  # crea n objetos, según el número de archivos, tipo tibble
  # tamanio <- length(archivos_extraidos)
  # i <- vector(mode = "integer", length = tamanio)
  # 
  # for (i in 1:tamanio) {
  #   assign(
  #     x = nombre_archivo[[i]],
  #     value = read_csv(
  #       file = archivos_extraidos[[i]],
  #       col_types = cols(.default = col_character())
  #     )
  #   )
  # }
  
  # crea un objeto tipo lista
  # fuente R for data science (2a ed.) sección 26.3.4
  n_modulos <- archivos_extraidos |> 
    set_names(nm = nombre_archivo) |> 
    map( 
      \(archivos_extraidos) # para añadir argumentos 
      readr::read_csv(
        archivos_extraidos, 
        col_types = cols(.default = col_character())
      )
    ) 
  
  # eliminar archivos comprimidos -----
  
  unlink(
    list.files(
      path = tempdir(),
      pattern = "\\.zip$|\\.csv$",
      full.names = TRUE
    )
  )
  
  return(n_modulos)
}
```

Se añade al script correspondiente

Se validan cambios

```{r}
descargar_modulo_n(2025, 2)
```

```{r}
enoe <- descargar_n_modulos(2014, 4, 1)

names(enoe)
```

Listo!!!
