---
date: "16-08-2026"
format: gfm
---

Introducción

Previamente en `bitacora/paquete_arrow.qmd`, se encontró un error en el siguiente flujo de trabajo:

```
CSV_dataset -> parquet
```

Por temas de codificación. 

En este espacio, se validará dicho error

```{r}
#| label: setup
#| message: false
#| warning: false

library(tidyverse)
library(arrow)
library(here)
library(parquetize)
```

Los archivos CSV se encuentran en la carpeta `datos`

```{r}
archivo_csv <- list.files(
  here::here("datos"),
  pattern = "\\.csv$",
  full.names = TRUE
)

archivo_csv
```

Se cargan con `open_dataset`

```{r}
datos <- open_dataset(
  sources = archivo_csv,
  format = "csv"
)

schema(datos)
```

Como se vio en `bitacora/arrow_sdem_years.qmd`, la función por defecto convierte algunas columnas como tipo binario, en específico `cs_p21_des: binary`, cuando refiere:

* 45 CS_P21_DES Especificación del otro motivo Carácter 50 Texto Descripción del otro motivo

Fuente: <https://www.inegi.org.mx/contenidos/programas/enoe/15ymas/doc/enoe_123_fd_c_bas_amp.pdf> p. 19

De hecho, si se intenta unificar arrojará error

```{{r}}
open_dataset(
  sources = archivo_csv,
  format = "csv",
  unify_schemas = TRUE
)

Error in `open_dataset()`:
! Type error: Unable to merge: Field par_c has incompatible types: string vs int64
```

Se intenta almacenar

```{r}
# archivo_csv
archivo_parquet <- sub("\\.csv", "\\.parquet", archivo_csv)
# archivo_parquet
```


```{{r}}
write_parquet(
  x = datos,
  sink = archivo_parquet
)

Error: Invalid: Could not open CSV input source 'datos/ENOE_SDEMT126.csv': Invalid: In CSV column #47: Row #1662: CSV conversion error to string: invalid UTF8 data
```

```{{r}}
write_dataset(
  datos,
  here::here("datos"),
  format = "parquet"
)

Error: Invalid: Could not open CSV input source 'datos/ENOE_SDEMT325.csv': Invalid: In CSV column #47: Row #269: CSV conversion error to string: invalid UTF8 data
```

Se intenta con `parquetize`


```{{r}}
parquetize::csv_to_parquet(
  path_to_file = archivo_csv,
  path_to_parquet = archivo_parquet
) 


2.
download_extract(path_to_file, filename_in_zip)
1.
parquetize::csv_to_parquet(path_to_file = archivo_csv, path_to_parquet = archivo_parquet)

```

Se tiene que hacer de forma iterativa

```{{r}}
i <- vector("integer", length = length(archivo_parquet))

for (i in 1:length(archivo_parquet)) {
  parquetize::csv_to_parquet(
    path_to_file = archivo_csv[[i]],
    path_to_parquet = archivo_parquet[[i]]
  ) 
}
```

```
Error en gsub("\"[^\"]*\"", "", lines): input string 15 is invalid
```

Se observa que arroja error en:

* Especificar directamente la exportación `write_parquet`
* Con función `parquetize::csv_to_parquet`

La solución que menciona la IA es especificar:

* Codificación (encoding): LATIN-1, pero arrow requiere forsozamente que sea UTF-8
* Todas las columnas como tipo cadena de texto (*string*)

Sin embargo, modificando dichos argumentos persiste el error, véase `bitacora/paquete_arrow_2.qmd`

También se puede solucionar con el siguiente flujo:

```
CSV -> tibble -> parquet -> dataset
```

El tibble se puede obtener:

1. `readr::read_csv`
2. `arrow::read_csv_arrow`

Mientras que el archivo parquet con `write_parquet`

Véase `bitacora/arrow_sdem_years.qmd`

Ni especificando la columna de posible error de codificación como cadena de texto evita el error

```{{r}}
open_csv_dataset(
  sources = archivo_csv,
  col_types = schema(cs_p21_des = string()),
  read_options = csv_read_options(
    # codificación
    encoding = "UTF-8"
  )
)

Error in `open_dataset()`:
! Invalid: Error creating dataset. Could not read schema from 'C:/Prog/indicadores_enoe/datos/ENOE_SDEMT125.csv'. Is this a 'csv' file?: Could not open CSV input source 'C:/Prog/indicadores_enoe/datos/ENOE_SDEMT125.csv': Invalid: In CSV column #44: Row #310: CSV conversion error to string: invalid UTF8 data
```

No obstante, como se encontró en `bitacora/csv_arrow_a_parquet_sdem_4_years.qmd` este error no pasa si se carga como tibble con `read_csv_arrow`

```{r}
datos <- read_csv_arrow(file = archivo_csv[[1]])

datos |> 
  select(contains("_des")) |> 
  head(5)
```

Aunque tenga el mismo tipo de dato

```{r}
archivo_csv[[1]]
archivo_parquet[[1]]

write_parquet(
  datos,
  sink = archivo_parquet[[1]]
)
```

Se valida

```{r}
datos <- open_dataset(
  archivo_parquet[[1]],
  format = "parquet"
)

schema(datos)
```

```{r}
datos |> 
  group_by(sex) |> 
  summarise(
    n = n(),
    tot = sum(fac_tri)
  ) |> 
  mutate(prop = tot / sum(tot)) |> 
  collect()
```

Sin embargo, con `read_csv_arrow` no se tiene la certeza de que se pueda unificar las columnas y en consecuencia leer todas las columnas. Por eso, en las funciones que automatizan la extracción de microdatos de la ENOE lo cargo con `readr::read_csv(..., col_types = cols(.default = col_character()))`

