---
date: "30-07-2026"
format: gfm
---

Se intentará descargar la tabla SDEM de los periodos requeridos para realizar los cuadros y figuras del reporte trimestral del INEGI: 2020-1T a 2026-1T.

Para dicho periodo se realizan las siguientes figuras:

* Gráfica 1 Población ocupada primer trimestre de 2022–primer trimestre de 2026

* Gráfica 2 Tasa de subocupación primer trimestre de 2022–primer trimestre de 2026

* Gráfica 3 Tasa de condiciones críticas de ocupación con base en el salario mínimo equivalente primer trimestre de 2022–primer trimestre de 2026

* Gráfica 4 Tasa de desocupación primer trimestre de 2022–primer trimestre de 2026

Para el caso de los cuadros estadísticos solamente se compara el periodo actual con respecto al mismo periodo del año previo:

* Cuadro 1
Población de 15 años y más, según condición de actividad económica,
ocupación, disponibilidad para trabajar y sexo
primer trimestre de 2025 y 2026

* Cuadro 2
Características de la población ocupada, según condición
primer trimestre de 2025 y 2026

* Cuadro 3
Población ocupada informal, según sexo y tipo de unidad económica empleadora
primer trimestre de 2025 y 2026

* Cuadro 4
Tasas complementarias, según sexo
primer trimestre de 2025 y 2026

El resto de los cuadros solamente se analiza el periodo actual:

* Diagrama 1
Distribución de la población en edad de trabajar
primer trimestre de 2026

* Cuadro 5
Población y tasas complementarias de ocupación y desocupación,
según entidad federativa
primer trimestre de 2026

* Cuadro 6
Población y tasas complementarias de ocupación y desocupación,
según área metropolitana
primer trimestre de 2026

```{r}
#| label: setup
#| message: false
#| warning: false

library(tidyverse)
library(here)

source(here::here("scripts", "0_funciones.R"))
```

En primer lugar, se descargará el módulo SDEM de dicho periodo (2020T1-2026T1):

```{r}
enoe <- descargar_n_modulos(2026, 1)
```

Se valida

```{r}
names(enoe)
```

Ahora se extraen los elementos contenidos en la lista

```{r}
list2env(enoe, envir = .GlobalEnv)
```

Posteriormente, se elimina la lista creada

```{r}
remove(enoe)
```

Se valida

```{r}
objects(pattern = "enoe")

objects(pattern = "sdem|SDEM")
```

Necesitaría tres cosas:

1. Aplicar el criterio general para calcular tasas
2. Estimar total con `fac.tri`
3. Calcular tasas

Aquello para cada una de las tablas obtenidas. ¿Cómo? Se me ocurre utilizar `map` para cada cuestión, crear los objetos, eliminar la lista y volverlo a repetir. 

Otra se me ocurre unir las tablas que comparten la misma cantidad de variables y desde ahí aplicar el proceso iterativo. Aunque podría no ser la mejor opción dado que parece que no comparten el mismo nombre. 

Otra podría seleccionar solamente las variables de interés y hacer los procedimientos requeridos. 

Duda ¿puedo trabajar con los verbos de `dplyr` dentro de listas? 