---
date: "04-08-2026"
format: gfm
---

En `bitacora/consultas_con_dataset.qmd`, se realizaron algunas consultas para validar la ejecución del conjunto de datos. En este documento, se obtendrán los datos necesarios para la realización de figuras y cuadros.

```{r}
#| label: setup
#| message: false
#| warning: false

library(tidyverse)
library(arrow)
library(here)

archivos_parquet <- list.files(
  file.path(here::here(), "datos"), 
  pattern = "\\.parquet$", 
  full.names = TRUE
)

modulos_dataset <- open_dataset(
  sources = archivos_parquet,
  format = "parquet"
)
```


Los cuadros y figuras a replicar son las siguientes:

Periodo 2020-1T a 2026-1T.

Figuras: 

* Gráfica 1 Población ocupada primer trimestre de 2022–primer trimestre de 2026
* Gráfica 2 Tasa de subocupación primer trimestre de 2022–primer trimestre de 2026
* Gráfica 3 Tasa de condiciones críticas de ocupación con base en el salario mínimo equivalente primer trimestre de 2022–primer trimestre de 2026
* Gráfica 4 Tasa de desocupación primer trimestre de 2022–primer trimestre de 2026

Cuadros:

* Cuadro 1 Población de 15 años y más, según condición de actividad económica, ocupación, disponibilidad para trabajar y sexo primer trimestre de 2025 y 2026
* Cuadro 2 Características de la población ocupada, según condición primer trimestre de 2025 y 2026
* Cuadro 3 Población ocupada informal, según sexo y tipo de unidad económica empleadora primer trimestre de 2025 y 2026
* Cuadro 4 Tasas complementarias, según sexo primer trimestre de 2025 y 2026

El resto de los cuadros solamente se analiza el periodo actual:

* Diagrama 1 Distribución de la población en edad de trabajar primer trimestre de 2026
* Cuadro 5 Población y tasas complementarias de ocupación y desocupación, según entidad federativa primer trimestre de 2026
* Cuadro 6 Población y tasas complementarias de ocupación y desocupación, según área metropolitana primer trimestre de 2026

Es decir, en el periodo de interés se requiere:

* Población ocupada: `clase2 = 1`
* Tasa de subocupación: `sub_o = 1 / clase2 = 1`
* TCCO `tcco <> 0 / clase2 = 1`
* Tasa de desocupación: `clase2 = 2 / clase1 = 1`

En el periodo 2025-2026, se requiere:

* PEA y PNEA: `clase1 = 1` y `clase1 = 2`
* Ocupada y desocupada: `clase2 = 1` y `clase2 = 2`
* Disponible y no disponible: `clase2 = 3` y `clase1 = 4`

Agregada y desgregada por sexo

* Población ocupada por:
  * Sector económico: agregado y desagregado: `rama_est1` y `rama_est2`
  * Posición en la ocupación: `pos_ocu`
  * Nivel de ingresos: `ing7c`
  * Duración de la jornada laboral: `dur_est`
  * Ámbito y tamaño de la unidad económica: `ambito1` y `ambito2`
  
* Población ocupada informal (`MH_FIL2`) agregado y desagregado por sexo

* Tasas complementarias agregado y desagregado por sexo

En el periodo 2026:

* Pob 15 y más
* PEA y PNEA
* Población ocupada y desocupada
* Tasas complementarias 

Desagregado por entidad y áreas metropolitanas

Tasas complementarias:

* TP: PEA / P15yMAS
* TD: Desocupación / PEA
* TOPD:  / PEA
* TPG: / PEA
* TTA: / PO
* TSUB: / PO
* TCCO: / PO
* TIL1: / PO
* TOSI1: / PO
* TIL2: / PONA
* TOSI2: / PONA

Entonces para todo el periodo solamente requiero:

* PO
* PSUB
* PCCO
* PD

Por ahí empecemos

En primer lugar, apliquemos el criterio general

```{r}
consulta_general <- modulos_dataset |> 
  # filter(r_def == 0 & (c_res == 1 | c_res == 3) & between(eda5c, 1, 4))
  # se considera edad no especificada para mayores de 12 años, es decir eda = 98
  filter(r_def == 0 & (c_res == 1 | c_res == 3) & eda5c != 0)
```

Ahora obtenemos la PEA en cada periodo:

```{r}
pea_4years <- consulta_general |> 
  filter(clase1 == 1) |> 
  mutate(archivo = add_filename()) |> 
  compute() |> 
  group_by(archivo) |> 
  summarise(pea = sum(fac_tri)) |> 
  collect()
```

Se valida

```{r}
pea_4years
```

Ahora obtenemos la población ocupada

```{r}
ocupada_4years <- consulta_general |> 
  filter(clase2 == 1) |> 
  mutate(archivo = add_filename()) |> 
  compute() |> 
  group_by(archivo) |> 
  summarise(ocupada = sum(fac_tri)) |> 
  collect()
```

Se valida

```{r}
ocupada_4years
```

Población subocupada

```{r}
psub_4years <- consulta_general |> 
  filter(sub_o == 1) |> 
  mutate(archivo = add_filename()) |> 
  compute() |> 
  group_by(archivo) |> 
  summarise(psub = sum(fac_tri)) |> 
  collect()
```

Se valida

```{r}
psub_4years
```

PCCO

Primero se requiere saber los valores únicos de `TCCO`

```{r}
consulta_general |> 
  distinct(tcco) |> 
  collect()
```

Entonces se realiza el procedimiento

```{r}
pcco_4years <- consulta_general |> 
  filter(tcco != 0) |> 
  mutate(archivo = add_filename()) |> 
  compute() |> 
  group_by(archivo) |> 
  summarise(pcco = sum(fac_tri)) |> 
  collect()
```

Se valida

```{r}
pcco_4years
```

Y por último, población desocupada

```{r}
pd_4years <- consulta_general |> 
  filter(clase2 == 2) |> 
  mutate(archivo = add_filename()) |> 
  compute() |> 
  group_by(archivo) |> 
  summarise(pd = sum(fac_tri)) |> 
  collect()
```

Se valida

```{r}
pd_4years
```

Listo! Ahora se filtra conjunto de datos para trabajar solamente con el periodo 2025-1T y 2026-1T

Se valida

```{r}
ocupada_4years |> 
  # filter(grepl("T122", archivo))
  filter(str_detect(archivo, "T122"))
```

`grepl` y `str_detect` son equivalentes. Ambos son aceptados por Arrow.

Nos quedamos con `str_detect` para no salirnos del tidyverse.

```{r}
ocupada_4years |> 
  # filter(str_detect("T125|T126", archivo))
  filter(grepl("T125|T126", archivo))
```

`str_detect` busca una subcadena, mientras que `grepl` un patrón de coincidencia. E

`stri_subset` devuelve los elementos coincidentes del vector y nosotros buscamos que devuelva un valor lógico

El similar a `grepl` que busca patrones de coincidencia, sería `stringi::stri_detect`

```{r}
ocupada_4years |> 
  filter(stri_detect(archivo, regex =  "T125|T126"))
```

Pero dicha función no es aceptada, de momento, dentro de arrow. Por tanto, nos quedamos con `grepl`

```{r}
ocupada_4years |> 
  filter(grepl("T125|T126", archivo))
```

Por tanto, la consulta para el periodo 2025-2026 queda así

```{{r}}
consulta_general |> 
  filter(grepl("T125|T126", archivo))
```

Mejor modifico el conjunto de datos de entrada

```{r}
archivos_parquet <- list.files(
  file.path(here::here(), "datos"),
  pattern = "T125|T126",
  full.names = TRUE
)

archivos_parquet
```

Se vuelve a cargar el conjunto de datos

```{r}
modulos_dataset <- open_dataset(
  sources = archivos_parquet,
  format = "parquet"
)

modulos_dataset
```

Aplicamos el criterio general

```{r}
consulta_general <- modulos_dataset |> 
  filter(r_def == 0 & (c_res == 1 | c_res == 3) & between(eda5c, 1, 4))
```

Obtenemos los datos requeridos

PEA y PNEA

```{r}
clase1_1year <- consulta_general |> 
  mutate(archivo = add_filename()) |> 
  compute() |> 
  group_by(archivo, clase1) |> 
  summarise(tot_clase1 = sum(fac_tri)) |> 
  collect()
```

Se valida

```{r}
clase1_1year
```

PO y PD

```{r}
clase2_1year <- consulta_general |> 
  mutate(archivo = add_filename()) |> 
  compute() |> 
  group_by(archivo, clase1, clase2) |> 
  summarise(tot_clase2 = sum(fac_tri)) |> 
  collect()
```

Se valida

```{r}
clase2_1year
```

Sector económico

```{r}
sector_eco1_1year <- consulta_general |> 
  filter(clase2 == 1) |> 
  mutate(archivo = add_filename()) |> 
  compute() |> 
  group_by(archivo, rama_est1) |> 
  summarise(tot_sec1 = sum(fac_tri)) |> 
  collect()
```

Se valida

```{r}
sector_eco1_1year
```

Desagregado

```{r}
sector_eco2_1year <- consulta_general |> 
  filter(clase2 == 1) |> 
  mutate(archivo = add_filename()) |> 
  compute() |> 
  group_by(archivo, rama_est1, rama_est2) |> 
  summarise(tot_sec2 = sum(fac_tri)) |> 
  collect()
```

Se valida

```{r}
sector_eco2_1year
```

* Posición en la ocupación: `pos_ocu`

```{r}
pos_ocu_1year <- consulta_general |> 
  filter(clase2 == 1) |> 
  mutate(archivo = add_filename()) |> 
  compute() |> 
  group_by(archivo, pos_ocu) |> 
  summarise(tot_pos = sum(fac_tri)) |> 
  collect()
```

Se valida

```{r}
pos_ocu_1year
```

* Nivel de ingresos: `ing7c`

```{r}
nivel_ing_1year <- consulta_general |> 
  filter(clase2 == 1) |> 
  mutate(archivo = add_filename()) |> 
  compute() |> 
  group_by(archivo, ing7c) |> 
  summarise(tot_ing = sum(fac_tri)) |> 
  collect()
```

Se valida

```{r}
nivel_ing_1year
```

* Duración de la jornada laboral: `dur_est`

```{r}
jornada_1year <- consulta_general |> 
  filter(clase2 == 1) |> 
  mutate(archivo = add_filename()) |> 
  compute() |> 
  group_by(archivo, dur_est) |> 
  summarise(tot_jor = sum(fac_tri)) |> 
  collect()
```

Se valida

```{r}
jornada_1year
```

* Ámbito y tamaño de la unidad económica: `ambito1` y `ambito2`

```{r}
ambito1_1year <- consulta_general |> 
  filter(clase2 == 1) |> 
  mutate(archivo = add_filename()) |> 
  compute() |> 
  group_by(archivo, ambito1) |> 
  summarise(tot_amb1 = sum(fac_tri)) |> 
  collect()
```

Se valida

```{r}
ambito1_1year
```

```{r}
ambito2_1year <- consulta_general |> 
  filter(clase2 == 1) |> 
  mutate(archivo = add_filename()) |> 
  compute() |> 
  group_by(archivo, ambito2) |> 
  summarise(tot_amb2 = sum(fac_tri)) |> 
  collect()
```

Se valida

```{r}
ambito2_1year
```

Falta por sexo

```{r}
sex_clase1_1year <- consulta_general |> 
  mutate(archivo = add_filename()) |> 
  compute() |> 
  group_by(archivo, sex, clase1) |> 
  summarise(tot_sex_c1 = sum(fac_tri)) |> 
  collect()
```

Se valida

```{r}
sex_clase1_1year
```

```{r}
sex_clase2_1year <- consulta_general |> 
  mutate(archivo = add_filename()) |> 
  compute() |> 
  group_by(archivo, sex, clase1, clase2) |> 
  summarise(tot_sex_c2 = sum(fac_tri)) |> 
  collect()
```

Se valida

```{r}
sex_clase2_1year
```

* Población ocupada informal (`MH_FIL2`) agregado y desagregado por sexo

```{r}
consulta_general |> 
  distinct(mh_fil2) |> 
  collect()
```

```{r}
ocu_inf_1year <- consulta_general |> 
  filter(emp_ppal == 1 &  mh_fil2 != 0 ) |> 
  mutate(archivo = add_filename()) |> 
  compute() |> 
  group_by(archivo, mh_fil2) |> 
  summarise(tot_ocu_inf = sum(fac_tri)) |> 
  collect()
```

Se valida

```{r}
ocu_inf_1year
```

Mis cifras no coinciden con las reportas por el INEGI ¿por qué?

Por el criterio general aplicado

```{{r}}
consulta_general <- modulos_dataset |> 
  filter(r_def == 0 & (c_res == 1 | c_res == 3) & between(eda5c, 1, 4))
```

El valor 5 es no especificado, pero puede haber no especificado menores a 12 años (valor 99 en `eda`) o mayores a 12 años (valor 98 en `eda`).

Se valida volviendo a cargar los archivos de 2025 y 2026.

```{r}
modulos_dataset |> 
  filter(eda5c == 5) |> 
  distinct(eda) |> 
  collect()
```

Por tanto, debe considerarse

```{r}
modulos_dataset |> 
  distinct(eda5c) |> 
  collect()
```

El filtro debe ser `eda5c != 0`.

Se modifica dicho filtro, y se vuelven a ejecutar los códigos en un nuevo documento.

