---
date: "01-08-2026"
format: gfm
---

Se sigue validando el paquete `arrow`, en el documento anterior `bitacora/paquete_arrow.qmd` se encontró problemas al pasar de archivo CSV -> datasets -> parquet. No así en: archivo CSV -> tibble -> parquet. Por lo tanto, se intentará con otro formato: DBF.

```{r}
#| label: setup
#| message: false
#| warning: false

library(tidyverse)
# library(here)
library(arrow)
library(curl)
```

De acuerdo a la IA, el último error presentado es por el "idioma" (encoding) especificado, Apache Arrow trabaja con UTF-8, el universal, mientras que los microdatos del INEGI con "latin1". Aquello se puede especificar en `csv_read_options` cuando se utiliza `open_csv_dataset`.

Se hace este último intento

```{r}
curl_download(
  url = "https://www.inegi.org.mx/contenidos/programas/enoe/15ymas/microdatos/enoe_2026_trim1_csv.zip",
  destfile = tempfile(fileext = ".zip"),
  quiet = FALSE
)
```

Supuestamente esa función arroja error si el enlace no existe, se valida

```{{r}}
curl_download(
  url = "https://www.inegi.org.mx/conaaatenidos/programas/enoe/15ymas/microdatos/enoe_2026_trim1_csv.zip",
  destfile = tempfile(fileext = ".zip")
)
```

Sí lo ejecuta, y no arroja error

```{r}
list.files(tempdir(), full.names = TRUE)
```

Por tanto, sí genera el archivo zip.

Se extrae archivo

```{r}
modulo <- unzip(
  zipfile = list.files(tempdir(), pattern = "\\.zip", full.names = TRUE),
  list = TRUE
)$Name

unzip(
  list.files(tempdir(), pattern = "\\.zip", full.names = TRUE),
  files = grepv("sdem", modulo, ignore.case = TRUE),
  exdir = tempdir()
)
```

Se valida

```{r}
csv <- list.files(tempdir(), pattern = "\\.csv", full.names = TRUE)
csv
```

Ahora se crea la lista que contendrá el nombre de las columnas

```{r}
# nombres <- 
  names(read_csv(csv, n_max = 0))

nombres <- names(read_csv(csv, n_max = 0))

nombres
```

```{r}
nombres <- read_csv(csv, n_max = 0)

spec(nombres)
```

Si se pasa a tibble

```{{r}}
tibble(
  x = spec(nombres)
)
```

Arroja

```
Error in `tibble()`:
! All columns in a tibble must be vectors.
✖ Column `x` is a `col_spec` object.
Run `rlang::last_trace()` to see where the error occurre
```

```{r}
x <- as.list(spec(nombres))$cols

x
```

```{r}
sub(
  pattern = "col_character()",
  replacement = "string()",
  x = x[[2]]
)

x2 <- sub(
  pattern = "col_character()",
  replacement = "string()",
  x = as.vector(spec(nombres))$cols
)

as.list(x2)
```

Se crea lista

```{r}
setNames(
  object = rep(list(string()), times = length(nombres)),
  nm = nombres
)

tipo <- setNames(
  object = rep(list(string()), times = length(nombres)),
  nm = nombres
)

tipo <- schema(tipo)

tipo
```

Se carga archivo

```{r}
open_csv_dataset(
  sources = csv,
  schema = tipo,
  # col_names = nombres,
  read_options = csv_read_options(
    # encabezado arroja error si no se especifica
    column_names = nombres,
    # idioma
    encoding = "latin1"
  )
)

sdem <- open_csv_dataset(
  sources = csv,
  schema = tipo,
  na = c("", "NA", "''"),
  # col_names = nombres,
  read_options = csv_read_options(
    # encabezado arroja error si no se especifica
    column_names = nombres,
    # idioma
    encoding = "latin1"
  )
)
```

Se almacena

```{{r}}
write_dataset(
  sdem,
  path = tempdir(),
  format = "parquet"
)

write_parquet(
  x = sdem,
  sink = tempfile(fileext = ".parquet")
)
```

Arroja el mismo error

```
Error: Invalid: Could not open CSV input source 'C:/Users/Ramon GC/AppData/Local/Temp/RtmpCi4bDY/ENOE_SDEMT126.csv': Invalid: In CSV column #47: Row #1662: CSV conversion error to string: invalid UTF8 data
```

