---
date: "26-07-2026"
format: gfm
---

Se intenta iterar la obtención de enlaces de los microdatos de la ENOE. 

```{r}
url <- "https://www.inegi.org.mx/contenidos/programas/enoe/15ymas/microdatos/enoe_2026_trim1_csv.zip"

url
```

En primer lugar, se extrae el periodo. Se puede hacer con `regmatches` junto con `regexpr`.

Recordemos que `regexpr` devuelve la posición en la que se encuentra el patrón especificado, así como el tamaño de la coincidencia. Por ejemplo, `\\d{4}` busca cualquier dígito que se repite cuatro veces, es decir, cuatro dígitos consecutivos. Véase sección 15.4.3 Clases de caracteres y 15.4.4 Cuantificadores de R for data science (2a ed.): <https://davidrsch.github.io/r4ds-es/regexps.html#clases-de-caracteres> 

```{r}
regexpr(
  pattern = "\\d{4}",
  text = url
)
```

Es decir, cuatro números consecutivos se encuentran en la posición 75 de la cadena de texto.

Asimismo, `regmatches` extre o reemplaza los valores coincidentes donde:

* En `x` se especifica el vector de dónde se extraerán los valores coincidentes y 
* `m` se especifica el patrón resultante, es decir, el resultado de utilizar `regexpr` y otros.

Por ejemplo, para extraer el elemento buscado líneas arriba

```{r}
regmatches(
  x = url,
  m = regexpr(
    pattern = "\\d{4}",
    text = url
  )
)
```

Que corresponde al año del periodo.

Por su parte, para extraer el número de trimestre

```{r}
regmatches(
  x = url,
  m = regexpr(
    pattern = "\\d{1}",
    text = url
  )
)
```

Para reemplazar se utiliza el argumento `<- value`. Se valida

```{r}
regmatches(
  x = url,
  m = regexpr(
    pattern = "\\d{4}",
    text = url
  )
) <- 2024

url
```

No devuelve nada, pero sí actualiza el vector de entrada.

Pero también podría modificarse con `sub` o `gsub`

```{r}
url

sub(
  pattern = "\\d{4}",
  replacement = 2025,
  x = url
)
```

Esta función no cambia el vector de entrada como sí lo hace `regmatches`.

```{{r}}
gsub(
  pattern = c("\\d{4}", "\\d{1}"),
  replacement = c(2025, 2),
  x = url
)
```

Al parecer es posible reemplazar un patrón de búsqueda a la vez

```
Warning in gsub(pattern = c("\\d{4}", "\\d{1}"), replacement = c(2025, 2),  :
  el argumento 'pattern' tiene longitud > 1 y sólo el primer elemento será usado
Warning in gsub(pattern = c("\\d{4}", "\\d{1}"), replacement = c(2025, 2),  :
  el argumento 'replacement' tiene longitud > 1 y sólo el primer elemento será usado
```

```{r}
cadena <- sub(
  pattern = "\\d{4}", 
  replacement = 2025,
  x = url
)

sub(
  pattern = "\\d{1}",
  replacement = 2,
  x = cadena
)
```

Se observa un error al momento de buscar el número de trimestre, no encontré una manera directa de corregir este inconveniente en capítulo 15 expresión regulares <https://davidrsch.github.io/r4ds-es/regexps.html> solamente concatenando

```{r}
sub(
  pattern = "trim\\d{1}",
  replacement = paste("trim", 2),
  x = cadena
)
```

Ahora bien, ¿cómo hacerlo iterativo? Se me ocurre en primera instancia el bucle `for`, se hará como lo sugiere (Grolemund, 2015), esto es, primero definiendo el tamaño del vector y generalmente cualquier objeto fuera del bucle.

En este caso, se define el tamaño del vector, el enlace y el periodo actual del enlace

```{r}
i <- vector(mode = "integer", length = 5)
y <- vector(mode = "character", length = 5)
url <- "https://www.inegi.org.mx/contenidos/programas/enoe/15ymas/microdatos/enoe_2026_trim1_csv.zip"
year <- regmatches(
  x = url,
  m = regexpr(
    pattern = "\\d{4}",
    text = url
  )
)
year <- as.integer(year)

i
y
url
year
```

El ciclo o bucle PARA sería el siguiente

```{r}
for (i in 1:5) {
  y[[i]] = sub(
    pattern = "\\d{4}",
    replacement = year,
    x = url
  )
  
  year = year - 1
}
```

Se valida

```{r}
y
```

Está correcto!!!!

Para el caso del trimestre. Primero se definen los valores antes de utilizar el ciclo

```{r}
i <- vector(mode = "integer", length = 5)

trim <- regmatches(
  x = url,
  m = regexpr(
    pattern = "\\d{1}",
    text = url
  )
)

trim <- as.integer(trim)
```

Se realiza bucle

```{{r}}
for (i in 1:5) {
  y[[i]] = sub(
    pattern = "trim\\d{1}",
    replacement = paste("trim", trim),
    x = y
  )
  
  trim = trim + 1
}
```

Arroja el siguiente error

```
Error en y[[i]] <- sub(pattern = "trim\\d{1}", replacement = paste("trim", : 
  se dan más elementos que los que pueden ser sustituídos
```

Se valida

```{r}
y
```

```{r}
sub(
    pattern = "trim\\d{1}",
    replacement = paste("trim", trim),
    x = y
  )
```

Lo hace para cada elemento del vector, si especificamos solo un elemento?

```{r}
sub(
    pattern = "trim\\d{1}",
    replacement = paste("trim", trim),
    x = y[[1]]
  )
```

Así podría hacerse para el ciclo

```{r}
for (i in 1:5) {
  y[[i]] = sub(
    pattern = "trim\\d{1}",
    replacement = paste("trim", trim),
    x = y[[i]]
  )
  
  trim = trim + 1
}
```

Se valida

```{r}
y
```

Listo!!!! La pregunta del millón ¿cómo ponerlos juntos?

Se me ocurre `while` o `repeat`, o bien `switch` que creo este último es `case_when`

Se decide hacerlo de forma visual (diagrama de flujo) antes de realizar el código



