---
date: "27-07-2026"
format: gfm
---

Se valida la aplicabilidad de las funciones que obtienen los enlaces de los microdatos de la ENOE de periodos previos

```{r}
#| label: setup
#| message: false
#| warning: false

library(tidyverse)
library(here)

source(here::here("scripts", "0_funciones_v3-1.R"))
```

El enlace del periodo actual es

```{r}
url <- "https://www.inegi.org.mx/contenidos/programas/enoe/15ymas/microdatos/enoe_2026_trim1_csv.zip"
```

Por tanto, los enlaces previos son

```{r}
url <- obtener_enlaces(url)

url
```

Ahora bien,

¿cómo descargarlos? Necesitaría

1. Crear los n archivos temporales

```{r}
tempfile(fileext = ".zip")
```

De forma iterativa

```{r}
i <- vector(mode = "integer", length = length(url))
archivos_temp <- vector(mode = "character", length = length(url))

for (i in 1:length(url)) {
  archivos_temp[[i]] <- tempfile(fileext = ".zip")
}
```

Se valida

```{r}
archivos_temp
```

Vamos a validar una descarga 

```{r}
options(timeout = max(900, getOption("timeout")))

download.file(
  url = url[[8]],
  destfile = archivos_temp[[8]]
)
```

Se valida

```{r}
unzip(
  zipfile = archivos_temp[[8]],
  list = TRUE
)
```

Sí están descargados

La pregunta es ¿se podrá hacer de forma iterativa?

Se valida

```{r}
# options(timeout = max(900, getOption("timeout")))

i <- vector(mode = "integer", length = length(url))

for (i in 1:length(url)) {
  download.file(
    url = url[[i]],
    destfile = archivos_temp[[i]]
  )
}
```

Listo!

Se valida

```{r}
unzip(
  zipfile = archivos_temp[[1]],
  list = TRUE
)
```

Para extraer solamente los módulos SDEM

```{r}
unzip(
  zipfile = archivos_temp[[1]],
  list = TRUE,
  files = grepv("sdem", archivos_temp, ignore.case = TRUE)
)
```

No hace el filtro, muestra todos los archivos

Se hace un juego

```{r}
archivos_temp
```

```{r}
file_zip <- archivos_temp[[1]]

file_zip

unzip(
  zipfile = file_zip,
  list = TRUE,
  files = grepv(
    x = file_zip,
    pattern = "sdem",
    ignore.case = TRUE
  )
)$Name
```

Regresamos a nuestro ejemplo

```{r}
unzip(
  zipfile = archivos_temp[[1]],
  list = TRUE,
  files = grepv("sdem", archivos_temp[[1]], ignore.case = TRUE)
)$Name
```

El argumento `files` cuando solamente se enlistan los archivos, no sirve para filtrar cuando es solamente visualización. Se necesita saber si `files` extrae solamente el archivo especificado, se valida

```{r}
unzip(
  zipfile = archivos_temp[[1]],
  list = FALSE,
  files = grepv("sdem", archivos_temp[[1]], ignore.case = TRUE),
  exdir = tempdir(),
  overwrite = TRUE
)
```

Se valida

```{r}
list.files(
  path = tempdir(),
  pattern = "\\.csv",
  full.names = TRUE
)
```

Ya sé porque extrae todos, porque no está un objeto que contenga los archivos dentro del archivo zip. Se eliminan archivos extraídos y se vuelve a ejecutar

```{r}
unlink(
  list.files(
    path = tempdir(),
    pattern = "\\.csv",
    full.names = TRUE
  )
)
```

Se valida eliminación

```{r}
list.files(
  path = tempdir(),
  # pattern = "\\.csv",
  full.names = TRUE
)
```

Ya están eliminados

```{r}
unzip(
  zipfile = archivos_temp[[1]],
  list = TRUE,
  files = grepv("sdem", archivos_temp[[1]], ignore.case = TRUE)
)$Name
```

De aquí se crea el objeto que contiene los archivos dentro del archivo zip

```{r}
modulo <- unzip(
  zipfile = archivos_temp[[1]],
  list = TRUE,
  # files = grepv("sdem", archivos_temp[[1]], ignore.case = TRUE)
)$Name

modulo
```

Ahora sí, se vuelve a extraer

```{r}
unzip(
  zipfile = archivos_temp[[1]],
  list = FALSE,
  files = grepv("sdem", modulo, ignore.case = TRUE),
  exdir = tempdir(),
  overwrite = TRUE
)
```

Se valida

```{r}
list.files(
  path = tempdir(),
  pattern = "\\.csv",
  full.names = TRUE
)
```

Listo!

Ahora ¿cómo se itera dicho procedimiento?

Ya se tiene el vector que contiene los archivos descargados 

```{r}
archivos_temp
```

Necesitamos un vector que contenga los archivos comprimidos

```{r}
modulo <- unzip(
  zipfile = archivos_temp[[1]],
  list = TRUE,
)$Name

modulo
```

Y el procedimiento de extracción

```{r}
unzip(
  zipfile = archivos_temp[[1]],
  list = FALSE,
  files = grepv("sdem", modulo, ignore.case = TRUE),
  exdir = tempdir(),
  overwrite = TRUE
)
```

No necesito iterar `modulo` solamente la posición del vector. El código quedaría así

```{{r}}
tamanio <- length(archivos_temp)
i <- vector(mode = "integer", length = tamanio)


for (i in 1:tamanio) {
  
  modulo <- unzip(
    zipfile = archivos_temp[[i]],
    list = TRUE,
  )$Name
  
  unzip(
    zipfile = archivos_temp[[i]],
    list = FALSE,
    files = grepv("sdem", modulo, ignore.case = TRUE),
    exdir = tempdir(),
    overwrite = TRUE
  )
}
```

Se valida

```{r}
tamanio <- length(archivos_temp)
i <- vector(mode = "integer", length = tamanio)


for (i in 1:tamanio) {
  
  modulo <- unzip(
    zipfile = archivos_temp[[i]],
    list = TRUE,
  )$Name
  
  unzip(
    zipfile = archivos_temp[[i]],
    list = FALSE,
    files = grepv("sdem", modulo, ignore.case = TRUE),
    exdir = tempdir(),
    overwrite = TRUE
  )
}
```

Se valida

```{r}
list.files(
  path = tempdir(),
  pattern = "\\.csv",
  full.names = TRUE
)
```

Listo!

En resumen, el código sería el siguiente

```{r}
# obtener enlaces ----
url <- "https://www.inegi.org.mx/contenidos/programas/enoe/15ymas/microdatos/enoe_2026_trim1_csv.zip"

url <- obtener_enlaces_year(url, 1)

# crear archivos temporales -----

i <- vector(mode = "integer", length = length(url))
archivos_temp <- vector(mode = "character", length = length(url))

for (i in 1:length(url)) {
  archivos_temp[[i]] <- tempfile(fileext = ".zip")
}

# descargar microdatos -----

options(timeout = max(900, getOption("timeout")))

i <- vector(mode = "integer", length = length(url))

for (i in 1:length(url)) {
  download.file(
    url = url[[i]],
    destfile = archivos_temp[[i]]
  )
}

# extraer módulo SDEM -----

tamanio <- length(archivos_temp)
i <- vector(mode = "integer", length = tamanio)


for (i in 1:tamanio) {
  
  modulo <- unzip(
    zipfile = archivos_temp[[i]],
    list = TRUE,
  )$Name
  
  unzip(
    zipfile = archivos_temp[[i]],
    list = FALSE,
    files = grepv("sdem", modulo, ignore.case = TRUE),
    exdir = tempdir(),
    overwrite = TRUE
  )
}

# validar -----

list.files(
  path = tempdir(),
  pattern = "\\.csv",
  full.names = TRUE
)

# eliminar archivos comprimidos -----

unlink(
  list.files(
    path = tempdir(),
    pattern = "\\.zip",
    full.names = TRUE
  )
)
```

Se valida eliminación

```{r}
list.files(
    path = tempdir(),
    # pattern = "\\.zip",
    full.names = TRUE
  )
```

Listo!!!

Se añade `tamanio`

```{r}
# obtener enlaces ----
url <- "https://www.inegi.org.mx/contenidos/programas/enoe/15ymas/microdatos/enoe_2026_trim1_csv.zip"

url <- obtener_enlaces_year(url, 1)

# crear archivos temporales -----

tamanio <- length(url)
i <- vector(mode = "integer", length = tamanio)
archivos_temp <- vector(mode = "character", length = tamanio)

for (i in 1:tamanio) {
  archivos_temp[[i]] <- tempfile(fileext = ".zip")
}

# descargar microdatos -----

options(timeout = max(900, getOption("timeout")))

i <- vector(mode = "integer", length = tamanio)

for (i in 1:tamanio) {
  download.file(
    url = url[[i]],
    destfile = archivos_temp[[i]]
  )
}

# extraer módulo SDEM -----

tamanio <- length(archivos_temp)
i <- vector(mode = "integer", length = tamanio)


for (i in 1:tamanio) {
  
  modulo <- unzip(
    zipfile = archivos_temp[[i]],
    list = TRUE,
  )$Name
  
  unzip(
    zipfile = archivos_temp[[i]],
    list = FALSE,
    files = grepv("sdem", modulo, ignore.case = TRUE),
    exdir = tempdir(),
    overwrite = TRUE
  )
}

# eliminar archivos comprimidos -----

unlink(
  list.files(
    path = tempdir(),
    pattern = "\\.zip",
    full.names = TRUE
  )
)

# validar -----

list.files(
  path = tempdir(),
  pattern = "\\.csv",
  full.names = TRUE
)
```

Listo!!!

```{r}
archivos_extraidos <- list.files(
  path = tempdir(),
  pattern = "\\.csv",
  full.names = TRUE
)

archivos_extraidos
```

```{{r}}
sdem_years <- read_csv(
  file = archivos_extraidos,
  col_select = 1:5,
  col_types = cols(.default = col_character()),
  id = "file"
)
```

```
Error: Files must all have 114 columns:
i File 2 has 115 columns.
```

```{r}
basename(archivos_extraidos)
```

```{r}
sub(
  x = archivos_extraidos,
  pattern = "\\.csv",
  replacement = ""
)

sub(
  x = archivos_extraidos,
  pattern = "ENOE_",
  replacement = ""
)
```

ls; object; get; assign

```{r}
assign(
  x = "ejemplo",
  value = 1
)

base::ls(pattern = "ejemplo")
```

```{r}
tolower(archivos_extraidos)
```

```{r}
sub(
  x = archivos_extraidos,
  pattern = "SDEMT",
  replacement = "sdem_t"
)
```

```{r}
assign(
  x = "ejemplo",
  value = read_csv(
    archivos_extraidos[[1]],
    col_select = 1:5,
    col_types = cols(.default = col_character())
  )
)
```

```{r}
glimpse(ejemplo)
```

Entonces

```{r}
nombre_archivo <- basename(archivos_extraidos)

nombre_archivo <- sub(
  x = nombre_archivo,
  pattern = "\\.csv",
  replacement = ""
)

nombre_archivo <- sub(
  x = nombre_archivo,
  pattern = "ENOE_",
  replacement = ""
)

nombre_archivo <- tolower(nombre_archivo)

nombre_archivo
```

Así

```{r}
nombre_archivo
archivos_extraidos
```


```{r}
assign(
  x = nombre_archivo[[1]],
  value = read_csv(
    archivos_extraidos[[1]],
    col_select = 1:5,
    col_types = cols(.default = col_character())
  )
)
```

```{r}
glimpse(get(nombre_archivo[[1]]))
```

```{r}
# ruta
archivos_extraidos <- list.files(
  path = tempdir(),
  pattern = "\\.csv",
  full.names = TRUE
)

# nombre
nombre_archivo <- basename(archivos_extraidos)

nombre_archivo <- sub(
  x = nombre_archivo,
  pattern = "\\.csv",
  replacement = ""
)

nombre_archivo <- sub(
  x = nombre_archivo,
  pattern = "ENOE_",
  replacement = ""
)

nombre_archivo <- tolower(nombre_archivo)

# cargar
tamanio <- length(archivos_extraidos)
i <- vector(mode = "integer", length = tamanio)

for (i in 1:tamanio) {
  assign(
    x = nombre_archivo[[i]],
    value = read_csv(
      file = archivos_extraidos[[i]],
      col_types = cols(.default = col_character())
    )
  )
}

```

Se valida

```{r}
base::ls(
  pattern = "sdem"
)
```

Listo!

list2env .GlobalEnv; zeallot

```{r}
nombre_archivo

sdem_year <- list(get(nombre_archivo[[1]]))

names(sdem_year)

# sdem_year
```

```{{r}}
nombre_archivo[[1]]

sdem_year <- list(
    nombre_archivo[[1]] = get(nombre_archivo[[1]])
  )

names(sdem_year)
```

```
Error: inesperado '=' in:
"sdem_year <- list(
    nombre_archivo[[1]] ="
```



```{r}
nombre_archivo[[1]]

sdem_year <- list(
    "sdemt125" = get(nombre_archivo[[1]])
  )

names(sdem_year)
```

```{r}
nombre_archivo[[1]]

sdem_year <- as.list(
    get(nombre_archivo[[1]])
  )

names(sdem_year)
```

```{r}
nombre_archivo[[1]]

sdem_year <- as.list(
    get(nombre_archivo[[1]]),
    get(nombre_archivo[[2]]),
  )

names(sdem_year)
```

```{r}
nombre_archivo[[1]]

sdem_year <- alist(
    get(nombre_archivo[[1]])
  )

names(sdem_year)
```

```{{r}}
nombre_archivo[[1]]

sdem_year <- pairlist(
    nombre_archivo[[1]] = get(nombre_archivo[[1]])
  )

names(sdem_year)
```

```
Error: inesperado '=' in:
"sdem_year <- pairlist(
    nombre_archivo[[1]] ="
```

```{r}
nombre_archivo[[1]]

sdem_year <- as.list(
    sdemt125
  )

names(sdem_year)
```

```{r}
objects(pattern = "sdem")
```

```{r}
names(.GlobalEnv)
```

```{r}
nombre_archivo[[1]]

nombre <- nombre_archivo[[1]]

sdem_year <- list(
    nombre = get(nombre_archivo[[1]])
  )

names(sdem_year)
```

Resumen

```{r}
# obtener enlaces ----
url <- "https://www.inegi.org.mx/contenidos/programas/enoe/15ymas/microdatos/enoe_2026_trim1_csv.zip"

url <- obtener_enlaces_year(url, 1)

# crear archivos temporales -----

tamanio <- length(url)
i <- vector(mode = "integer", length = tamanio)
archivos_temp <- vector(mode = "character", length = tamanio)

for (i in 1:tamanio) {
  archivos_temp[[i]] <- tempfile(fileext = ".zip")
}

# descargar microdatos -----

options(timeout = max(900, getOption("timeout")))

i <- vector(mode = "integer", length = tamanio)

for (i in 1:tamanio) {
  download.file(
    url = url[[i]],
    destfile = archivos_temp[[i]]
  )
}

# extraer módulo SDEM -----

tamanio <- length(archivos_temp)
i <- vector(mode = "integer", length = tamanio)


for (i in 1:tamanio) {
  
  modulo <- unzip(
    zipfile = archivos_temp[[i]],
    list = TRUE,
  )$Name
  
  unzip(
    zipfile = archivos_temp[[i]],
    list = FALSE,
    files = grepv("sdem", modulo, ignore.case = TRUE),
    exdir = tempdir(),
    overwrite = TRUE
  )
}

# eliminar archivos comprimidos -----

unlink(
  list.files(
    path = tempdir(),
    pattern = "\\.zip",
    full.names = TRUE
  )
)

# carga -----

# ruta
archivos_extraidos <- list.files(
  path = tempdir(),
  pattern = "\\.csv",
  full.names = TRUE
)

# nombre
nombre_archivo <- basename(archivos_extraidos)

nombre_archivo <- sub(
  x = nombre_archivo,
  pattern = "\\.csv",
  replacement = ""
)

nombre_archivo <- sub(
  x = nombre_archivo,
  pattern = "ENOE_",
  replacement = ""
)

nombre_archivo <- tolower(nombre_archivo)

# cargar
tamanio <- length(archivos_extraidos)
i <- vector(mode = "integer", length = tamanio)

for (i in 1:tamanio) {
  assign(
    x = nombre_archivo[[i]],
    value = read_csv(
      file = archivos_extraidos[[i]],
      col_types = cols(.default = col_character())
    )
  )
}
```

La pregunta es ¿cómo crear la lista poniendo nombre a cada elemento?

La IA sugiere `lapply` y `setNames` que establece un nombre a un objeto especificado

```{r}
setNames(1:2, c("1", "2"))
```

Por un lado, `?lapply` aplica una función a un objeto en específico y lo devuelve en forma de lista; mientras que `eapply` que aplica una función a los elementos especificados de un entorno de trabajo y lo devuelve en forma de lista.

Lo otro sería trabajar con cada módulo y aplicar `map`/`walk`.

Al leer la sección 26.3.4 de R for data science (2a ed): <https://davidrsch.github.io/r4ds-es/iteration.html>, los autores mencionan que:

```{{r}}
files <- paths |> 
  set_names(basename) |> 
  map(readxl::read_excel)
```

Eso hace que esta llamada a `map()` sea abreviada para:

```{{r}}
files <- list(
  "1952.xlsx" = readxl::read_excel("data/gapminder/1952.xlsx"),
  "1957.xlsx" = readxl::read_excel("data/gapminder/1957.xlsx"),
  "1962.xlsx" = readxl::read_excel("data/gapminder/1962.xlsx"),
  ...,
  "2007.xlsx" = readxl::read_excel("data/gapminder/2007.xlsx")
)
```

Recordemos que `map` retorna siempre una lista.

```{r}
nombre_archivo

setNames(nombre_archivo, nombre_archivo)
```

Aquello podría reemplazar 

```{{r}}
# cargar
tamanio <- length(archivos_extraidos)
i <- vector(mode = "integer", length = tamanio)

for (i in 1:tamanio) {
  assign(
    x = nombre_archivo[[i]],
    value = read_csv(
      file = archivos_extraidos[[i]],
      col_types = cols(.default = col_character())
    )
  )
}
```

Se realiza intento

```{r}
archivos_extraidos

archivos_extraidos |> 
  set_names(basename) |> 
  map( \(archivos_extraidos) 
    readr::read_csv(archivos_extraidos, col_types = cols(.default = col_character()))
  )
```

Sí fue posible!!! OMG

Recuerda que no se puede unir a un solo conjunto de datos

DUDA

```{r}
# nombre_archivo
# archivos_extraidos

enoe_year <- archivos_extraidos |> 
  set_names(nm = nombre_archivo) |> 
  map( \(archivos_extraidos) 
    readr::read_csv(archivos_extraidos, col_types = cols(.default = col_character()))
  )

names(enoe_year)
```

OMG!!!!

```{r}
enoe_year$sdemt125
```

Entonces, puede ser así

```{{r}}
# cargar
tamanio <- length(archivos_extraidos)
i <- vector(mode = "integer", length = tamanio)

for (i in 1:tamanio) {
  assign(
    x = nombre_archivo[[i]],
    value = read_csv(
      file = archivos_extraidos[[i]],
      col_types = cols(.default = col_character())
    )
  )
}
```

O bien

```{{r}}
enoe_year <- archivos_extraidos |> 
  set_names(nm = nombre_archivo) |> 
  map( \(archivos_extraidos) 
    readr::read_csv(archivos_extraidos, col_types = cols(.default = col_character()))
  )

names(enoe_year)
```

¿Qué diferencia tiene cada uno?

El primero crea crear n objetos según el número de archivos a cargar. Mientras que, el segundo contiene todos los archivos en una lista nombrados según el tipo de módulo, trimestre y año.

A priori, ninguna es mejor o peor; ambos pueden utilizarse. El primero puede emplearse para un flujo de trabajo que procese los datos, mientras que el segundo para integrarlo a una función.

Por tanto, 

```{r}
# obtener enlaces ----
url <- "https://www.inegi.org.mx/contenidos/programas/enoe/15ymas/microdatos/enoe_2026_trim1_csv.zip"

url <- obtener_enlaces_year(url, 1)

# crear archivos temporales -----

tamanio <- length(url)
i <- vector(mode = "integer", length = tamanio)
archivos_temp <- vector(mode = "character", length = tamanio)

for (i in 1:tamanio) {
  archivos_temp[[i]] <- tempfile(fileext = ".zip")
}

# descargar microdatos -----

options(timeout = max(900, getOption("timeout")))

i <- vector(mode = "integer", length = tamanio)

for (i in 1:tamanio) {
  download.file(
    url = url[[i]],
    destfile = archivos_temp[[i]]
  )
}

# extraer módulo SDEM -----

tamanio <- length(archivos_temp)
i <- vector(mode = "integer", length = tamanio)


for (i in 1:tamanio) {
  
  modulo <- unzip(
    zipfile = archivos_temp[[i]],
    list = TRUE,
  )$Name
  
  unzip(
    zipfile = archivos_temp[[i]],
    list = FALSE,
    files = grepv("sdem", modulo, ignore.case = TRUE),
    exdir = tempdir(),
    overwrite = TRUE
  )
}

# eliminar archivos comprimidos -----

unlink(
  list.files(
    path = tempdir(),
    pattern = "\\.zip",
    full.names = TRUE
  )
)

# carga -----

# ruta
archivos_extraidos <- list.files(
  path = tempdir(),
  pattern = "\\.csv",
  full.names = TRUE
)

# nombre
nombre_archivo <- basename(archivos_extraidos)

nombre_archivo <- sub(
  x = nombre_archivo,
  pattern = "\\.csv",
  replacement = ""
)

nombre_archivo <- sub(
  x = nombre_archivo,
  pattern = "ENOE_",
  replacement = ""
)

nombre_archivo <- tolower(nombre_archivo)

# cargar
# tamanio <- length(archivos_extraidos)
# i <- vector(mode = "integer", length = tamanio)
# 
# for (i in 1:tamanio) {
#   assign(
#     x = nombre_archivo[[i]],
#     value = read_csv(
#       file = archivos_extraidos[[i]],
#       col_types = cols(.default = col_character())
#     )
#   )
# }

enoe_year <- archivos_extraidos |> 
  set_names(nm = nombre_archivo) |> 
  map( \(archivos_extraidos) 
    readr::read_csv(archivos_extraidos, col_types = cols(.default = col_character()))
  )
```

Por otra parte, 

"Pero no nos importa la salida de append_file(), así que en lugar de map() es un poco mejor usar walk(). walk() hace exactamente lo mismo que map() pero descarta el resultado:". Sección 26.4.1 R for data science (2a ed.)

Se valida

```{r}
system.time(
  archivos_extraidos |> 
  set_names(nm = nombre_archivo) |> 
  map( \(archivos_extraidos) 
    readr::read_csv(archivos_extraidos, col_types = cols(.default = col_character()))
  )
)

system.time(
  archivos_extraidos |> 
  set_names(nm = nombre_archivo) |> 
  walk( \(archivos_extraidos) 
    readr::read_csv(archivos_extraidos, col_types = cols(.default = col_character()))
  )
)
```

La diferencia es mínima.

De momento, nos quedamos con el código que devuelve una lista.

Se requiere de dos datos de entrada:

1. URL
2. Número de años

El segundo puede ser un valor definido por el usuario o predefinido, para el caso de los cuadros y figuras que reporta el INEGI se comparan los indicadores del periodo actual con respecto a los reportados cuatro años atrás.

De momento, vamos a trabajar con años especificados por el usuario así como el módulo especificado por el usuario.

```{r}
descargar_microdatos_years <- function(url, n_year, modulo)
{
  # obtener enlaces ----
  url <- obtener_enlaces_year(url, n_year)
  
  # crear archivos temporales -----
  
  tamanio <- length(url)
  i <- vector(mode = "integer", length = tamanio)
  archivos_temp <- vector(mode = "character", length = tamanio)
  
  for (i in 1:tamanio) {
    archivos_temp[[i]] <- tempfile(fileext = ".zip")
  }
  
  # descargar microdatos -----
  
  options(timeout = max(900, getOption("timeout")))
  
  i <- vector(mode = "integer", length = tamanio)
  
  for (i in 1:tamanio) {
    download.file(
      url = url[[i]],
      destfile = archivos_temp[[i]]
    )
  }
  
  # extraer módulo especificado -----
  
  tamanio <- length(archivos_temp)
  i <- vector(mode = "integer", length = tamanio)
  
  
  for (i in 1:tamanio) {
    
    microdatos <- unzip(
      zipfile = archivos_temp[[i]],
      list = TRUE,
    )$Name
    
    unzip(
      zipfile = archivos_temp[[i]],
      list = FALSE,
      files = grepv(modulo, microdatos, ignore.case = TRUE),
      exdir = tempdir(),
      overwrite = TRUE
    )
  }
  
  # eliminar archivos comprimidos -----
  
  unlink(
    list.files(
      path = tempdir(),
      pattern = "\\.zip",
      full.names = TRUE
    )
  )
  
  # carga -----
  
  # ruta
  archivos_extraidos <- list.files(
    path = tempdir(),
    pattern = "\\.csv",
    full.names = TRUE
  )
  
  # nombre
  nombre_archivo <- basename(archivos_extraidos)
  
  nombre_archivo <- sub(
    x = nombre_archivo,
    pattern = "\\.csv",
    replacement = ""
  )
  
  nombre_archivo <- sub(
    x = nombre_archivo,
    pattern = "ENOE_",
    replacement = ""
  )
  
  # nombre_archivo <- tolower(nombre_archivo)
  
  # definir como tibbles
  
  # crea n objetos, según el número de archivos, tipo tibble
  # tamanio <- length(archivos_extraidos)
  # i <- vector(mode = "integer", length = tamanio)
  # 
  # for (i in 1:tamanio) {
  #   assign(
  #     x = nombre_archivo[[i]],
  #     value = read_csv(
  #       file = archivos_extraidos[[i]],
  #       col_types = cols(.default = col_character())
  #     )
  #   )
  # }
  
  # crea un objeto tipo lista
  # fuente R for data science (2a ed.) sección 26.3.4
  enoe_year <- archivos_extraidos |> 
    set_names(nm = nombre_archivo) |> 
    walk( 
      \(archivos_extraidos) # para añadir argumentos 
      readr::read_csv(
        archivos_extraidos, 
        col_types = cols(.default = col_character())
      )
    ) 
  
  return(enoe_year)
}
```

Se valida

```{r}
enoe <- descargar_microdatos_years(
  url = "https://www.inegi.org.mx/contenidos/programas/enoe/15ymas/microdatos/enoe_2026_trim1_csv.zip",
  n_year = 1,
  modulo = "sdem"
)

names(enoe)

enoe
```

No realizo el proceso de creación de lista ¿por qué? Se valida

```{r}
  url <- "https://www.inegi.org.mx/contenidos/programas/enoe/15ymas/microdatos/enoe_2026_trim1_csv.zip"
  n_year <- 1
  modulo <- "sdem"
  
  # obtener enlaces ----
  url <- obtener_enlaces_year(url, n_year)
  
  # crear archivos temporales -----
  
  tamanio <- length(url)
  i <- vector(mode = "integer", length = tamanio)
  archivos_temp <- vector(mode = "character", length = tamanio)
  
  for (i in 1:tamanio) {
    archivos_temp[[i]] <- tempfile(fileext = ".zip")
  }
  
  # descargar microdatos -----
  
  options(timeout = max(900, getOption("timeout")))
  
  i <- vector(mode = "integer", length = tamanio)
  
  for (i in 1:tamanio) {
    download.file(
      url = url[[i]],
      destfile = archivos_temp[[i]]
    )
  }
  
  # extraer módulo especificado -----
  
  tamanio <- length(archivos_temp)
  i <- vector(mode = "integer", length = tamanio)
  
  
  for (i in 1:tamanio) {
    
    microdatos <- unzip(
      zipfile = archivos_temp[[i]],
      list = TRUE,
    )$Name
    
    unzip(
      zipfile = archivos_temp[[i]],
      list = FALSE,
      files = grepv(modulo, microdatos, ignore.case = TRUE),
      exdir = tempdir(),
      overwrite = TRUE
    )
  }
  
  # eliminar archivos comprimidos -----
  
  unlink(
    list.files(
      path = tempdir(),
      pattern = "\\.zip",
      full.names = TRUE
    )
  )
  
  # carga -----
  
  # ruta
  archivos_extraidos <- list.files(
    path = tempdir(),
    pattern = "\\.csv",
    full.names = TRUE
  )
  
  # nombre
  nombre_archivo <- basename(archivos_extraidos)
  
  nombre_archivo <- sub(
    x = nombre_archivo,
    pattern = "\\.csv",
    replacement = ""
  )
  
  nombre_archivo <- sub(
    x = nombre_archivo,
    pattern = "ENOE_",
    replacement = ""
  )
  
  # nombre_archivo <- tolower(nombre_archivo)
  
  # definir como tibbles
  
  # crea n objetos, según el número de archivos, tipo tibble
  # tamanio <- length(archivos_extraidos)
  # i <- vector(mode = "integer", length = tamanio)
  # 
  # for (i in 1:tamanio) {
  #   assign(
  #     x = nombre_archivo[[i]],
  #     value = read_csv(
  #       file = archivos_extraidos[[i]],
  #       col_types = cols(.default = col_character())
  #     )
  #   )
  # }
  
  # crea un objeto tipo lista
  # fuente R for data science (2a ed.) sección 26.3.4
  enoe_year <- archivos_extraidos |> 
    set_names(nm = nombre_archivo) |> 
    walk( 
      \(archivos_extraidos) # para añadir argumentos 
      readr::read_csv(
        archivos_extraidos, 
        col_types = cols(.default = col_character())
      )
    ) 
  
  class(enoe_year)
```

El error está al momento al momento de crear la lista ¿por qué?

```{r}
archivos_extraidos
nombre_archivo

archivos_extraidos |> 
    set_names(nm = nombre_archivo) |> 
    walk( 
      \(archivos_extraidos) # para añadir argumentos 
      readr::read_csv(
        archivos_extraidos, 
        col_types = cols(.default = col_character())
      )
    ) 
```

Solamente ejecuta o no imprime el resultado, si se cambia a `map`?

```{r}
archivos_extraidos |> 
    set_names(nm = nombre_archivo) |> 
    map( 
      \(archivos_extraidos) # para añadir argumentos 
      readr::read_csv(
        archivos_extraidos, 
        col_types = cols(.default = col_character())
      )
    ) 
```

Sí devuelve la lista, entonces es con `map` y no `walk`. Se vuelve a validar

```{r}
descargar_microdatos_years <- function(url, n_year, modulo)
{
  # obtener enlaces ----
  url <- obtener_enlaces_year(url, n_year)
  
  # crear archivos temporales -----
  
  tamanio <- length(url)
  i <- vector(mode = "integer", length = tamanio)
  archivos_temp <- vector(mode = "character", length = tamanio)
  
  for (i in 1:tamanio) {
    archivos_temp[[i]] <- tempfile(fileext = ".zip")
  }
  
  # descargar microdatos -----
  
  options(timeout = max(900, getOption("timeout")))
  
  i <- vector(mode = "integer", length = tamanio)
  
  for (i in 1:tamanio) {
    download.file(
      url = url[[i]],
      destfile = archivos_temp[[i]]
    )
  }
  
  # extraer módulo especificado -----
  
  tamanio <- length(archivos_temp)
  i <- vector(mode = "integer", length = tamanio)
  
  
  for (i in 1:tamanio) {
    
    microdatos <- unzip(
      zipfile = archivos_temp[[i]],
      list = TRUE,
    )$Name
    
    unzip(
      zipfile = archivos_temp[[i]],
      list = FALSE,
      files = grepv(modulo, microdatos, ignore.case = TRUE),
      exdir = tempdir(),
      overwrite = TRUE
    )
  }
  
  # eliminar archivos comprimidos -----
  
  unlink(
    list.files(
      path = tempdir(),
      pattern = "\\.zip",
      full.names = TRUE
    )
  )
  
  # carga -----
  
  # ruta
  archivos_extraidos <- list.files(
    path = tempdir(),
    pattern = "\\.csv",
    full.names = TRUE
  )
  
  # nombre
  nombre_archivo <- basename(archivos_extraidos)
  
  nombre_archivo <- sub(
    x = nombre_archivo,
    pattern = "\\.csv",
    replacement = ""
  )
  
  nombre_archivo <- sub(
    x = nombre_archivo,
    pattern = "ENOE_",
    replacement = ""
  )
  
  # nombre_archivo <- tolower(nombre_archivo)
  
  # definir como tibbles
  
  # crea n objetos, según el número de archivos, tipo tibble
  # tamanio <- length(archivos_extraidos)
  # i <- vector(mode = "integer", length = tamanio)
  # 
  # for (i in 1:tamanio) {
  #   assign(
  #     x = nombre_archivo[[i]],
  #     value = read_csv(
  #       file = archivos_extraidos[[i]],
  #       col_types = cols(.default = col_character())
  #     )
  #   )
  # }
  
  # crea un objeto tipo lista
  # fuente R for data science (2a ed.) sección 26.3.4
  enoe_year <- archivos_extraidos |> 
    set_names(nm = nombre_archivo) |> 
    map( 
      \(archivos_extraidos) # para añadir argumentos 
      readr::read_csv(
        archivos_extraidos, 
        col_types = cols(.default = col_character())
      )
    ) 
  
  return(enoe_year)
}
```

Se vuelve a validar

```{r}
enoe <- descargar_microdatos_years(
  url = "https://www.inegi.org.mx/contenidos/programas/enoe/15ymas/microdatos/enoe_2026_trim1_csv.zip",
  n_year = 1,
  modulo = "sdem"
)

names(enoe)
```

Listo!

Incluso podemos pasar el contenido de la función `obtener_enlaces_year` a esta función

```{r}
descargar_microdatos_years <- function(url, n_year, modulo)
{
  # obtener enlaces ----
  
  ## datos de entrada
  
  # año
  year_actual <- regmatches(
    x = url,
    m = regexpr(
      pattern = "\\d{4}",
      text = url
    )
  )
  
  # número de trimestre
  trimestre_actual <- regmatches(
    x = url,
    m = regexpr(
      pattern = "trim\\d{1}",
      text = url
    )
  )
  
  trimestre_actual <- regmatches(
    x = trimestre_actual,
    m = regexpr(
      pattern = "\\d{1}",
      text = trimestre_actual
    )
  )
  
  # resto de variables
  year_actual <- as.integer(year_actual)
  year_final <- year_actual - n_year
  year <- year_actual
  
  trimestre_actual <- as.integer(trimestre_actual)
  trimestre_final <- trimestre_actual
  trimestre <- trimestre_actual
  
  i <- 1
  tamanio <- trimestre_actual + ((n_year - 1) * 4) + (4 - trimestre_final + 1)
  url <- vector(mode = "character", length = tamanio)
  
  ## bucle 
  
  while (year_final <= year) {
    
    while (trimestre >= 1) {
      
      url[[i]] <- sub(
        pattern = "\\d{4}",
        replacement = year,
        x = url
      )
      
      url[[i]] <- sub(
        pattern = "trim\\d{1}",
        replacement = paste("trim", trimestre, sep = ""),
        x = url[[i]]
      )
      
      if (year == year_final & trimestre == trimestre_actual) {
        break
      } else {
        trimestre <- trimestre - 1 
        i <- i + 1
      }
    } 
    
    trimestre <- 4
    year <- year - 1
  }
  
  ## coincidir con enlaces oficiales
  
  # para que coincida con enlace de ENOE 2T-2024
  url <- sub(
    x = url,
    pattern = "/enoe_2024_trim2",
    replacement = "//enoe_2024_trim2"
  )
  
  # para que coincida con enlace de ENOE 2022
  url <- sub(
    x = url,
    pattern = "enoe_2022",
    replacement = "enoe_n_2022"
  )
  
  # crear archivos temporales -----
  
  tamanio <- length(url)
  i <- vector(mode = "integer", length = tamanio)
  archivos_temp <- vector(mode = "character", length = tamanio)
  
  for (i in 1:tamanio) {
    archivos_temp[[i]] <- tempfile(fileext = ".zip")
  }
  
  # descargar microdatos -----
  
  options(timeout = max(900, getOption("timeout")))
  
  i <- vector(mode = "integer", length = tamanio)
  
  for (i in 1:tamanio) {
    download.file(
      url = url[[i]],
      destfile = archivos_temp[[i]]
    )
  }
  
  # extraer módulo especificado -----
  
  tamanio <- length(archivos_temp)
  i <- vector(mode = "integer", length = tamanio)
  
  
  for (i in 1:tamanio) {
    
    microdatos <- unzip(
      zipfile = archivos_temp[[i]],
      list = TRUE,
    )$Name
    
    unzip(
      zipfile = archivos_temp[[i]],
      list = FALSE,
      files = grepv(modulo, microdatos, ignore.case = TRUE),
      exdir = tempdir(),
      overwrite = TRUE
    )
  }
  
  # eliminar archivos comprimidos -----
  
  unlink(
    list.files(
      path = tempdir(),
      pattern = "\\.zip",
      full.names = TRUE
    )
  )
  
  # carga -----
  
  # ruta
  archivos_extraidos <- list.files(
    path = tempdir(),
    pattern = "\\.csv",
    full.names = TRUE
  )
  
  # nombre
  nombre_archivo <- basename(archivos_extraidos)
  
  nombre_archivo <- sub(
    x = nombre_archivo,
    pattern = "\\.csv",
    replacement = ""
  )
  
  nombre_archivo <- sub(
    x = nombre_archivo,
    pattern = "ENOE_",
    replacement = ""
  )
  
  # nombre_archivo <- tolower(nombre_archivo)
  
  # definir como tibbles
  
  # crea n objetos, según el número de archivos, tipo tibble
  # tamanio <- length(archivos_extraidos)
  # i <- vector(mode = "integer", length = tamanio)
  # 
  # for (i in 1:tamanio) {
  #   assign(
  #     x = nombre_archivo[[i]],
  #     value = read_csv(
  #       file = archivos_extraidos[[i]],
  #       col_types = cols(.default = col_character())
  #     )
  #   )
  # }
  
  # crea un objeto tipo lista
  # fuente R for data science (2a ed.) sección 26.3.4
  enoe_year <- archivos_extraidos |> 
    set_names(nm = nombre_archivo) |> 
    map( 
      \(archivos_extraidos) # para añadir argumentos 
      readr::read_csv(
        archivos_extraidos, 
        col_types = cols(.default = col_character())
      )
    ) 
  
  return(enoe_year)
}
```

Se valida

```{{r}}
enoe <- descargar_microdatos_years(
  url = "https://www.inegi.org.mx/contenidos/programas/enoe/15ymas/microdatos/enoe_2026_trim1_csv.zip",
  n_year = 1,
  modulo = "sdem"
)

names(enoe)
```

Arroja error

```
Error en url[[i]] <- sub(pattern = "\\d{4}", replacement = year, x = url): 
  se dan más elementos que los que pueden ser sustituídos
```

Se deja para después

Por tanto, la función final queda como sigue

```{r}
descargar_microdatos_years <- function(url, n_year, modulo)
{
  # obtener enlaces ----
  url <- obtener_enlaces_year(url, n_year)
  
  # crear archivos temporales -----
  
  tamanio <- length(url)
  i <- vector(mode = "integer", length = tamanio)
  archivos_temp <- vector(mode = "character", length = tamanio)
  
  for (i in 1:tamanio) {
    archivos_temp[[i]] <- tempfile(fileext = ".zip")
  }
  
  # descargar microdatos -----
  
  options(timeout = max(900, getOption("timeout")))
  
  i <- vector(mode = "integer", length = tamanio)
  
  for (i in 1:tamanio) {
    download.file(
      url = url[[i]],
      destfile = archivos_temp[[i]]
    )
  }
  
  # extraer módulo especificado -----
  
  tamanio <- length(archivos_temp)
  i <- vector(mode = "integer", length = tamanio)
  
  
  for (i in 1:tamanio) {
    
    microdatos <- unzip(
      zipfile = archivos_temp[[i]],
      list = TRUE,
    )$Name
    
    unzip(
      zipfile = archivos_temp[[i]],
      list = FALSE,
      files = grepv(modulo, microdatos, ignore.case = TRUE),
      exdir = tempdir(),
      overwrite = TRUE
    )
  }
  
  # eliminar archivos comprimidos -----
  
  unlink(
    list.files(
      path = tempdir(),
      pattern = "\\.zip",
      full.names = TRUE
    )
  )
  
  # carga -----
  
  # ruta
  archivos_extraidos <- list.files(
    path = tempdir(),
    pattern = "\\.csv",
    full.names = TRUE
  )
  
  # nombre
  nombre_archivo <- basename(archivos_extraidos)
  
  nombre_archivo <- sub(
    x = nombre_archivo,
    pattern = "\\.csv",
    replacement = ""
  )
  
  nombre_archivo <- sub(
    x = nombre_archivo,
    pattern = "ENOE_",
    replacement = ""
  )
  
  # nombre_archivo <- tolower(nombre_archivo)
  
  # definir como tibbles
  
  # crea n objetos, según el número de archivos, tipo tibble
  # tamanio <- length(archivos_extraidos)
  # i <- vector(mode = "integer", length = tamanio)
  # 
  # for (i in 1:tamanio) {
  #   assign(
  #     x = nombre_archivo[[i]],
  #     value = read_csv(
  #       file = archivos_extraidos[[i]],
  #       col_types = cols(.default = col_character())
  #     )
  #   )
  # }
  
  # crea un objeto tipo lista
  # fuente R for data science (2a ed.) sección 26.3.4
  enoe_year <- archivos_extraidos |> 
    set_names(nm = nombre_archivo) |> 
    map( 
      \(archivos_extraidos) # para añadir argumentos 
      readr::read_csv(
        archivos_extraidos, 
        col_types = cols(.default = col_character())
      )
    ) 
  
  return(enoe_year)
}
```

Se valida

```{r}
enoe <- descargar_microdatos_years(
  url = "https://www.inegi.org.mx/contenidos/programas/enoe/15ymas/microdatos/enoe_2026_trim1_csv.zip",
  n_year = 1,
  modulo = "sdem"
)

names(enoe)
class(enoe)
```

Listo! Se guarda en `0_funciones_v3-1.R`

