---
date: "26-07-2026"
format: gfm
---

Se intenta iterar la obtención de enlaces de los microdatos de la ENOE. 

```{r}
url <- "https://www.inegi.org.mx/contenidos/programas/enoe/15ymas/microdatos/enoe_2026_trim1_csv.zip"

url
```

En primer lugar, se extrae el periodo. Se puede hacer con `regmatches` junto con `regexpr`.

Recordemos que `regexpr` devuelve la posición en la que se encuentra el patrón especificado, así como el tamaño de la coincidencia. Por ejemplo, `\\d{4}` busca cualquier dígito que se repite cuatro veces, es decir, cuatro dígitos consecutivos. Véase sección 15.4.3 Clases de caracteres y 15.4.4 Cuantificadores de R for data science (2a ed.): <https://davidrsch.github.io/r4ds-es/regexps.html#clases-de-caracteres> 

```{r}
regexpr(
  pattern = "\\d{4}",
  text = url
)
```

Es decir, cuatro números consecutivos se encuentran en la posición 75 de la cadena de texto.

Asimismo, `regmatches` extre o reemplaza los valores coincidentes donde:

* En `x` se especifica el vector de dónde se extraerán los valores coincidentes y 
* `m` se especifica el patrón resultante, es decir, el resultado de utilizar `regexpr` y otros.

Por ejemplo, para extraer el elemento buscado líneas arriba

```{r}
regmatches(
  x = url,
  m = regexpr(
    pattern = "\\d{4}",
    text = url
  )
)
```

Que corresponde al año del periodo.

Por su parte, para extraer el número de trimestre

```{r}
regmatches(
  x = url,
  m = regexpr(
    pattern = "\\d{1}",
    text = url
  )
)
```

Para reemplazar se utiliza el argumento `<- value`. Se valida

```{r}
regmatches(
  x = url,
  m = regexpr(
    pattern = "\\d{4}",
    text = url
  )
) <- 2024

url
```

No devuelve nada, pero sí actualiza el vector de entrada.

Pero también podría modificarse con `sub` o `gsub`

```{r}
url

sub(
  pattern = "\\d{4}",
  replacement = 2025,
  x = url
)
```

Esta función no cambia el vector de entrada como sí lo hace `regmatches`.

```{{r}}
gsub(
  pattern = c("\\d{4}", "\\d{1}"),
  replacement = c(2025, 2),
  x = url
)
```

Al parecer es posible reemplazar un patrón de búsqueda a la vez

```
Warning in gsub(pattern = c("\\d{4}", "\\d{1}"), replacement = c(2025, 2),  :
  el argumento 'pattern' tiene longitud > 1 y sólo el primer elemento será usado
Warning in gsub(pattern = c("\\d{4}", "\\d{1}"), replacement = c(2025, 2),  :
  el argumento 'replacement' tiene longitud > 1 y sólo el primer elemento será usado
```

```{r}
cadena <- sub(
  pattern = "\\d{4}", 
  replacement = 2025,
  x = url
)

sub(
  pattern = "\\d{1}",
  replacement = 2,
  x = cadena
)
```

Se observa un error al momento de buscar el número de trimestre, no encontré una manera directa de corregir este inconveniente en capítulo 15 expresión regulares <https://davidrsch.github.io/r4ds-es/regexps.html> solamente concatenando

```{r}
sub(
  pattern = "trim\\d{1}",
  replacement = paste("trim", 2),
  x = cadena
)
```

Ahora bien, ¿cómo hacerlo iterativo? Se me ocurre en primera instancia el bucle `for`, se hará como lo sugiere (Grolemund, 2015), esto es, primero definiendo el tamaño del vector y generalmente cualquier objeto fuera del bucle.

En este caso, se define el tamaño del vector, el enlace y el periodo actual del enlace

```{r}
i <- vector(mode = "integer", length = 5)
y <- vector(mode = "character", length = 5)
url <- "https://www.inegi.org.mx/contenidos/programas/enoe/15ymas/microdatos/enoe_2026_trim1_csv.zip"
year <- regmatches(
  x = url,
  m = regexpr(
    pattern = "\\d{4}",
    text = url
  )
)
year <- as.integer(year)

i
y
url
year
```

El ciclo o bucle PARA sería el siguiente

```{r}
for (i in 1:5) {
  y[[i]] = sub(
    pattern = "\\d{4}",
    replacement = year,
    x = url
  )
  
  year = year - 1
}
```

Se valida

```{r}
y
```

Está correcto!!!!

Para el caso del trimestre. Primero se definen los valores antes de utilizar el ciclo

```{r}
i <- vector(mode = "integer", length = 5)

trim <- regmatches(
  x = url,
  m = regexpr(
    pattern = "\\d{1}",
    text = url
  )
)

trim <- as.integer(trim)
```

Se realiza bucle

```{{r}}
for (i in 1:5) {
  y[[i]] = sub(
    pattern = "trim\\d{1}",
    replacement = paste("trim", trim),
    x = y
  )
  
  trim = trim + 1
}
```

Arroja el siguiente error

```
Error en y[[i]] <- sub(pattern = "trim\\d{1}", replacement = paste("trim", : 
  se dan más elementos que los que pueden ser sustituídos
```

Se valida

```{r}
y
```

```{r}
sub(
    pattern = "trim\\d{1}",
    replacement = paste("trim", trim),
    x = y
  )
```

Lo hace para cada elemento del vector, si especificamos solo un elemento?

```{r}
sub(
    pattern = "trim\\d{1}",
    replacement = paste("trim", trim),
    x = y[[1]]
  )
```

Así podría hacerse para el ciclo

```{r}
for (i in 1:5) {
  y[[i]] = sub(
    pattern = "trim\\d{1}",
    replacement = paste("trim", trim),
    x = y[[i]]
  )
  
  trim = trim + 1
}
```

Se valida

```{r}
y
```

Listo!!!! La pregunta del millón ¿cómo ponerlos juntos?

Se me ocurre `while` o `repeat`, o bien `switch` que creo este último es `case_when`

Se decide hacerlo de forma visual (diagrama de flujo) antes de realizar el código


Lunes 27 de julio

Ya se tiene la idea general del código

```
# definición de variables 
URL 
Año actual
Año final = año actual - 4
Año= año actual 
Trimestre actual 
Trimestre total = 4
Trimestre= trimestre actual 

# bucle de años 
Mientras año <= año_final

# bucle de trimestres 
  Mientras trimestre >= 1
    URL + año + trimestre [[ i ]]
    Si año <> año actual & trimestre <> trimestre actual entonces 
    Trimestre = trimestre - 1
    i = i + 1 # elemento del vector
    Sino
      Fin mientras 
    Fin sí 
  Fin mientras 

# fuera del ciclo 
trimestre=4
Año = año + 1
i = i + 1
Fin mientras 
```

Se me ocurre utilizar `while` y `repeat` (Grolemund, 2015, 168-169).

Algo así

```{{r}}
year_actual = 2026
year_final = year_actual - 4
year = year_actual
trimestre_actual = 4
trimestre_final = trimestre_actual
trimestre = trimestre_actual
tamanio = trimestre_actual + (4 * 3) + (4 - trimestre_final + 1)
i <- vector(mode = "integer", length = tamanio)
url <- vector(mode = "character", length = nrow(i))

while (year <= year_final) {
  repeat {
    url[[i]] <- paste(year, trimestre)
    if (year != year_final & trimestre != trimestre_actual) {
      trimestre = trimestre - 1 
      i = i + 1
    } else {
      break
    }
  }
  
  trimestre = 4
  year = year + 1
  i = i + 1 
}
```

En primer lugar, se definen las variables a utilizar

```{r}
year_actual <- 2026
year_final <- year_actual - 4
year <- year_actual
trimestre_actual <- 4
trimestre_final <- trimestre_actual
trimestre <- trimestre_actual
tamanio <- trimestre_actual + (4 * 3) + (4 - trimestre_final + 1)
i <- 1
url <- vector(mode = "character", length = tamanio)
```

Se valida

```{r}
year_actual
year_final
year

trimestre_actual
trimestre_final
trimestre

tamanio
i
url
```

Ahora se ejecuta el ciclo. Vayamos por pasos, primero validemos el operador condicional

```{r}
if (year != year_final & trimestre != trimestre_actual) {
      print("Sí")
    } else {
      print("No")
    }
```

Devuelve "No" ¿por qué?

Vayamos por partes

```{r}
year
year_final

if (year != year_final) {
      print("Sí")
    } else {
      print("No")
    }
```

Está correcto!

```{r}
trimestre
trimestre_actual

if (trimestre != trimestre_actual) {
      print("Sí")
    } else {
      print("No")
    }
```

Aquí está el error, debo mover `trimestre`. Recordemos que en el operador AND deben cumplirse, ser verdaderas ambas condiciones. Por tanto, modificamos el operador condicional de distinto a igual que expresa si el año es igual al año final y, al mismo tiempo, el trimestre es igual al trimestre actual se detiene el bucle. En caso contrario, se continua con dicho bucle. Se hace como sigue

```{{r}}
while (year <= year_final) {
  repeat {
    url[[i]] <- paste(year, trimestre)
    
    if (year == year_final & trimestre == trimestre_actual) {
      break
    } else {
      trimestre = trimestre - 1 
      i = i + 1
    }
  }
  
  trimestre = 4
  year = year - 1
  i = i + 1 
}
```

Se vuelve a validar

```{r}
if (year == year_final & trimestre == trimestre_actual) {
      print("Sí es igual")
    } else {
      print("No es igual")
    }
```

Está correcto! Podemos utilizar `while` + `break`, así pues se cambia a dicho operador

```{{r}}
while (year <= year_final) {
  
  while (trimestre >= 1) {
    
    url[[i]] <- paste(year, trimestre)
    
    if (year == year_final & trimestre == trimestre_actual) {
      break
    } else {
      trimestre = trimestre - 1 
      i = i + 1
    }
  } 
  
  trimestre = 4
  year = year - 1
  i = i + 1 
}
```

Se ejecuta (espero no genere un bucle infinito)

```{r}
while (year <= year_final) {
  
  while (trimestre >= 1) {
    
    url[[i]] <- paste(year, trimestre)
    
    if (year == year_final & trimestre == trimestre_actual) {
      break
    } else {
      trimestre <- trimestre - 1 
      i <- i + 1
    }
  } 
  
  trimestre <- 4
  year <- year - 1
  i <- i + 1 
}
```

Se valida

```{r}
url
```

No hizo absolutamente nada ¿por qué?

Validemos. Se puede hacer con `ifelse`

```{r}
ifelse(
  year == year_final & trimestre == trimestre_actual,
  print("Sí"),
  print("No")
  ) 
```

Creo que no funciona con dos o más condiciones.

```{r}
trimestre = 4

while (trimestre >= 1) {
  print(trimestre)
  trimestre = trimestre - 1
}

trimestre
```

Como se observa, sí funciona y al final `trimestre` vale cero. Se añade operador SI

```{r}
trimestre = 4

while (trimestre >= 1) {
  print(trimestre)
  if (trimestre == 1) {
    break
  } else {
    trimestre = trimestre - 1
  }
  
}

trimestre
```

También funciona

Ahora validemos la asignación por concatenación

```{r}
url[[1]]

paste(year, trimestre)

url[[1]] <- paste(year, trimestre)

url
```

También está correcto

Ahora validemos el bucle correspondiente a los periodos

```{r}
year 
year_final

while (year <= year_final) {

  print(year)
  year <- year - 1
}

year
```

Aquí está el problema. Solamente lo ejecuta una vez y ya ¿por qué?

Se define

```{r}
year <- 2026
year_final <- year - 4

while (year <= year_final) {

  print(year)
  year <- year - 1
}

year
```

Devuelve el año definido ¿por qué?

```{r}
year <= year_final
```

La condición debe ser al revés

```{r}
year_final <= year
```

Se valida

```{r}
year <- 2026
year_final <- year - 4

while (year_final <= year) {

  print(year)
  year <- year - 1
}

year
```

Ahora sí!!!

Se vuelve a definir las variables

```{r}
year_actual <- 2026
year_final <- year_actual - 4
year <- year_actual
trimestre_actual <- 4
trimestre_final <- trimestre_actual
trimestre <- trimestre_actual
tamanio <- trimestre_actual + (4 * 3) + (4 - trimestre_final + 1)
i <- 1
url <- vector(mode = "character", length = tamanio)
```


Se cambia dicha cuestión y se vuelve a ejecutar el código

```{r}
while (year_final <= year) {
  
  while (trimestre >= 1) {
    
    url[[i]] <- paste(year, trimestre)
    
    if (year == year_final & trimestre == trimestre_actual) {
      break
    } else {
      trimestre <- trimestre - 1 
      i <- i + 1
    }
  } 
  
  trimestre <- 4
  year <- year - 1
  i <- i + 1 
}
```

Se valida

```{r}
url
```

Está más o menos correcto. De los valores obtenidos tengo `""` por tanto aumenta el tamaño del vector esperado

```{r}
length(url)
```

¿Por qué? Se valida `i`

```{r}
while (year_final <= year) {
  
  while (trimestre >= 1) {
    print(i)
    
    url[[i]] <- paste(year, trimestre)
    
    if (year == year_final & trimestre == trimestre_actual) {
      break
    } else {
      trimestre <- trimestre - 1 
      i <- i + 1
    }
  } 
  
  trimestre <- 4
  year <- year - 1
  i <- i + 1 
}
```

Aquí está el error ¿por qué lo tengo?

Por `i <- i + 1 ` en el primer bucle, relacionado al `trimestre` cuando este vale 1 aunque analiza el operador condicional y como no se cumple con la condición todavía asigna `i = i + 1` y después `trimestre` vale 0, se sale de dicho bucle y ahora continua con las definiciones `trimestre = 4` y, entre otros, `i = i + 1`, pero aquí `i` vale 5 y por tanto ahora vale 6. 

Si se elimina parece que se ejecutará correctamente. Se realiza dicha modificación y se ejecuta.

```{r}
while (year_final <= year) {
  
  while (trimestre >= 1) {
    print(i)
    
    url[[i]] <- paste(year, trimestre)
    
    if (year == year_final & trimestre == trimestre_actual) {
      break
    } else {
      trimestre <- trimestre - 1 
      i <- i + 1
    }
  } 
  
  trimestre <- 4
  year <- year - 1
}
```

Correcto! Ahora validamos el vector creado

```{r}
url
```

Sí!!!!

Este es el código para obtener los enlaces de los periodos previos. Ahora solamente falta incorporar el tema del enlace. Se realiza

En primer este es el enlace <https://www.inegi.org.mx/contenidos/programas/enoe/15ymas/microdatos/enoe_2026_trim1_csv.zip>

Se asigna a una variable

```{r}
url <- "https://www.inegi.org.mx/contenidos/programas/enoe/15ymas/microdatos/enoe_2026_trim1_csv.zip"

url
```

Necesitamos extraer:

* Año
* Trimestre

Para el caso de año, se valida en primer lugar que sea el valor correcto

```{r}
regmatches(
  x = url,
  m = regexpr(
    pattern = "\\d{4}",
    text = url
  )
)
```

Para el caso del trimestre

```{r}
regmatches(
  x = url,
  m = regexpr(
    pattern = "\\d{1}",
    text = url
  )
)
```

Extrae el que dice `15ymas`. Para corroborar se valida con el siguiente enlace

```{r}
url <- "https://www.inegi.org.mx/contenidos/programas/enoe/15ymas/microdatos/enoe_2025_trim4_csv.zip"

regmatches(
  x = url,
  m = regexpr(
    pattern = "\\d{1}",
    text = url
  )
)
```

Ese enlace corresponde al cuarto trimestre, pero devuelve 1. ¿Cómo solucionarlo?

`?base::regex`: Una clase de caracteres es una lista de caracteres encerrada entre `[` y `]` que coincide con cualquier carácter individual de esa lista; a menos que el primer carácter de la lista sea el circunflejo ‘^’, en cuyo caso coincide con cualquier carácter que no esté en la lista. Por ejemplo, la expresión regular ‘[0123456789]’ coincide con cualquier dígito, y ‘[^abc]’ coincide con cualquier carácter excepto ‘a’, ‘b’ o ‘c’. Se puede especificar un rango de caracteres indicando el primero y el último, separados por un guion.


```{r}
url <- "https://www.inegi.org.mx/contenidos/programas/enoe/15ymas/microdatos/enoe_2025_trim4_csv.zip"

regmatches(
  x = url,
  m = regexpr(
    pattern = "[1-4]",
    text = url
  )
)
```

```{r}
url <- "https://www.inegi.org.mx/contenidos/programas/enoe/15ymas/microdatos/enoe_2025_trim4_csv.zip"

regmatches(
  x = url,
  m = regexpr(
    pattern = "\\d{1,}",
    text = url
  )
)
```

Pues no encontré la manera. Lo único que se me ocurre es hacerlo en dos pasos

```{r}
url <- "https://www.inegi.org.mx/contenidos/programas/enoe/15ymas/microdatos/enoe_2025_trim4_csv.zip"

trimestre <- regmatches(
  x = url,
  m = regexpr(
    pattern = "trim\\d{1}",
    text = url
  )
)

trimestre

trimestre <- regmatches(
  x = trimestre,
  m = regexpr(
    pattern = "\\d{1}",
    text = trimestre
  )
)

trimestre
```

Listo!

Se definen variables iniciales

```{r}
# enlace de los microdatos
url <- "https://www.inegi.org.mx/contenidos/programas/enoe/15ymas/microdatos/enoe_2026_trim1_csv.zip"

# año
year_actual <- regmatches(
  x = url,
  m = regexpr(
    pattern = "\\d{4}",
    text = url
  )
)

# número de trimestre
trimestre_actual <- regmatches(
  x = url,
  m = regexpr(
    pattern = "trim\\d{1}",
    text = url
  )
)

trimestre_actual <- regmatches(
  x = trimestre,
  m = regexpr(
    pattern = "\\d{1}",
    text = trimestre
  )
)
```

Se valida

```{r}
url
year_actual
trimestre_actual
```

Se convierte a tipo entero

```{r}
year_actual <- as.integer(year_actual)
trimestre_actual <- as.integer(trimestre_actual)
```

Se define el resto de las variables

```{r}
url_actual <- "https://www.inegi.org.mx/contenidos/programas/enoe/15ymas/microdatos/enoe_2026_trim1_csv.zip"

year_actual <- as.integer(year_actual)
year_final <- year_actual - 4
year <- year_actual

trimestre_actual <- as.integer(trimestre_actual)
trimestre_final <- trimestre_actual
trimestre <- trimestre_actual

i <- 1
tamanio <- trimestre_actual + (4 * 3) + (4 - trimestre_final + 1)
url <- vector(mode = "character", length = tamanio)
```

Se valida `sub`

```{r}
sub(
  pattern = "\\d{4}",
  replacement = year,
  x = url_actual
)

sub(
  pattern = "trim\\d{1}",
  replacement = paste("trim", trimestre),
  x = url_actual
)
```


Ahora se define bucle

```{r}
while (year_final <= year) {

  while (trimestre >= 1) {

    url[[i]] <- sub(
      pattern = "\\d{4}",
      replacement = year,
      x = url_actual
    )
    
    url[[i]] <- sub(
      pattern = "trim\\d{1}",
      replacement = paste("trim", trimestre, sep = ""),
      x = url_actual
    )
    
    if (year == year_final & trimestre == trimestre_actual) {
      break
    } else {
      trimestre <- trimestre - 1 
      i <- i + 1
    }
  } 
  
  trimestre <- 4
  year <- year - 1
}
```

Se valida

```{r}
url
```

No cambia el año. Se cambia

```{r}
while (year_final <= year) {
  
  while (trimestre >= 1) {

    url[[i]] <- sub(
      pattern = "\\d{4}",
      replacement = year,
      x = url_actual
    )

    url[[i]] <- sub(
      pattern = "trim\\d{1}",
      replacement = paste("trim", trimestre, sep = ""),
      x = url[[i]]
    )
    
    if (year == year_final & trimestre == trimestre_actual) {
      break
    } else {
      trimestre <- trimestre - 1 
      i <- i + 1
    }
  } 
  
  trimestre <- 4
  year <- year - 1
}
```

Se valida

```{r}
url
```

Listo!!!!

Los enlaces oficiales del periodo esbozado son los siguientes:

https://www.inegi.org.mx/contenidos/programas/enoe/15ymas/microdatos/enoe_2026_trim1_csv.zip
https://www.inegi.org.mx/contenidos/programas/enoe/15ymas/microdatos/enoe_2025_trim4_csv.zip
https://www.inegi.org.mx/contenidos/programas/enoe/15ymas/microdatos/enoe_2025_trim3_csv.zip
https://www.inegi.org.mx/contenidos/programas/enoe/15ymas/microdatos/enoe_2025_trim2_csv.zip
https://www.inegi.org.mx/contenidos/programas/enoe/15ymas/microdatos/enoe_2025_trim1_csv.zip
https://www.inegi.org.mx/contenidos/programas/enoe/15ymas/microdatos/enoe_2024_trim4_csv.zip
https://www.inegi.org.mx/contenidos/programas/enoe/15ymas/microdatos/enoe_2024_trim3_csv.zip
https://www.inegi.org.mx/contenidos/programas/enoe/15ymas/microdatos//enoe_2024_trim2_csv.zip
https://www.inegi.org.mx/contenidos/programas/enoe/15ymas/microdatos/enoe_2024_trim1_csv.zip
https://www.inegi.org.mx/contenidos/programas/enoe/15ymas/microdatos/enoe_2023_trim4_csv.zip
https://www.inegi.org.mx/contenidos/programas/enoe/15ymas/microdatos/enoe_2023_trim3_csv.zip
https://www.inegi.org.mx/contenidos/programas/enoe/15ymas/microdatos/enoe_2023_trim2_csv.zip
https://www.inegi.org.mx/contenidos/programas/enoe/15ymas/microdatos/enoe_2023_trim1_csv.zip
https://www.inegi.org.mx/contenidos/programas/enoe/15ymas/microdatos/enoe_n_2022_trim4_csv.zip
https://www.inegi.org.mx/contenidos/programas/enoe/15ymas/microdatos/enoe_n_2022_trim3_csv.zip
https://www.inegi.org.mx/contenidos/programas/enoe/15ymas/microdatos/enoe_n_2022_trim2_csv.zip
https://www.inegi.org.mx/contenidos/programas/enoe/15ymas/microdatos/enoe_n_2022_trim1_csv.zip

Es decir, arrojará error para el periodo 2022 y 2024-1T

¿Cómo corregirlo?

En primer lugar, se valida de nueva cuenta dicha ejecución

```{r}
# datos de entrada

# enlace de los microdatos
url_actual <- "https://www.inegi.org.mx/contenidos/programas/enoe/15ymas/microdatos/enoe_2026_trim1_csv.zip"

# año
year_actual <- regmatches(
  x = url_actual,
  m = regexpr(
    pattern = "\\d{4}",
    text = url_actual
  )
)

# número de trimestre
trimestre_actual <- regmatches(
  x = url_actual,
  m = regexpr(
    pattern = "trim\\d{1}",
    text = url_actual
  )
)

trimestre_actual <- regmatches(
  x = trimestre_actual,
  m = regexpr(
    pattern = "\\d{1}",
    text = trimestre_actual
  )
)

# se definen variables
year_actual <- as.integer(year_actual)
year_final <- year_actual - 4
year <- year_actual

trimestre_actual <- as.integer(trimestre_actual)
trimestre_final <- trimestre_actual
trimestre <- trimestre_actual

i <- 1
tamanio <- trimestre_actual + (4 * 3) + (4 - trimestre_final + 1)
url <- vector(mode = "character", length = tamanio)

# bucle
while (year_final <= year) {
  
  while (trimestre >= 1) {

    url[[i]] <- sub(
      pattern = "\\d{4}",
      replacement = year,
      x = url_actual
    )

    url[[i]] <- sub(
      pattern = "trim\\d{1}",
      replacement = paste("trim", trimestre, sep = ""),
      x = url[[i]]
    )
    
    if (year == year_final & trimestre == trimestre_actual) {
      break
    } else {
      trimestre <- trimestre - 1 
      i <- i + 1
    }
  } 
  
  trimestre <- 4
  year <- year - 1
}

url
```

El único elemento de entrada es `URL`, por tanto para convertir a función solamente se requiere dicho valor.

Incluso puedo ir un poco más allá y que también se defina el año final. Algo así

```{r}
# datos de entrada

# enlace de los microdatos
url_actual <- "https://www.inegi.org.mx/contenidos/programas/enoe/15ymas/microdatos/enoe_2026_trim1_csv.zip"

# año
year_actual <- regmatches(
  x = url_actual,
  m = regexpr(
    pattern = "\\d{4}",
    text = url_actual
  )
)

# número de trimestre
trimestre_actual <- regmatches(
  x = url_actual,
  m = regexpr(
    pattern = "trim\\d{1}",
    text = url_actual
  )
)

# número de años
n_year <- 6

trimestre_actual <- regmatches(
  x = trimestre_actual,
  m = regexpr(
    pattern = "\\d{1}",
    text = trimestre_actual
  )
)

# se definen variables
year_actual <- as.integer(year_actual)
year_final <- year_actual - n_year
year <- year_actual

trimestre_actual <- as.integer(trimestre_actual)
trimestre_final <- trimestre_actual
trimestre <- trimestre_actual

i <- 1
tamanio <- trimestre_actual + ((n_year - 1) * 4) + (4 - trimestre_final + 1)
url <- vector(mode = "character", length = tamanio)

# bucle
while (year_final <= year) {
  
  while (trimestre >= 1) {

    url[[i]] <- sub(
      pattern = "\\d{4}",
      replacement = year,
      x = url_actual
    )

    url[[i]] <- sub(
      pattern = "trim\\d{1}",
      replacement = paste("trim", trimestre, sep = ""),
      x = url[[i]]
    )
    
    if (year == year_final & trimestre == trimestre_actual) {
      break
    } else {
      trimestre <- trimestre - 1 
      i <- i + 1
    }
  } 
  
  trimestre <- 4
  year <- year - 1
}

url
```

Listo!!!

Se dejan las dos para el script correspondiente. 

La siguiente función solamente considera un periodo de cuatro años:

```{r}
obtener_enlaces <- function(url_actual) 
{
  # datos de entrada -----
  
  # año
  year_actual <- regmatches(
    x = url_actual,
    m = regexpr(
      pattern = "\\d{4}",
      text = url_actual
    )
  )
  
  # número de trimestre
  trimestre_actual <- regmatches(
    x = url_actual,
    m = regexpr(
      pattern = "trim\\d{1}",
      text = url_actual
    )
  )
  
  trimestre_actual <- regmatches(
    x = trimestre_actual,
    m = regexpr(
      pattern = "\\d{1}",
      text = trimestre_actual
    )
  )
  
  # resto de variables
  year_actual <- as.integer(year_actual)
  year_final <- year_actual - 4
  year <- year_actual
  
  trimestre_actual <- as.integer(trimestre_actual)
  trimestre_final <- trimestre_actual
  trimestre <- trimestre_actual
  
  i <- 1
  tamanio <- trimestre_actual + (4 * 3) + (4 - trimestre_final + 1)
  url <- vector(mode = "character", length = tamanio)
  
  # bucle -----
  while (year_final <= year) {
    
    while (trimestre >= 1) {
  
      url[[i]] <- sub(
        pattern = "\\d{4}",
        replacement = year,
        x = url_actual
      )
  
      url[[i]] <- sub(
        pattern = "trim\\d{1}",
        replacement = paste("trim", trimestre, sep = ""),
        x = url[[i]]
      )
      
      if (year == year_final & trimestre == trimestre_actual) {
        break
      } else {
        trimestre <- trimestre - 1 
        i <- i + 1
      }
    } 
    
    trimestre <- 4
    year <- year - 1
  }
  
  return(url)
}
```

Mientras que la siguiente función para un número de periodos que el usuario especifique

```{r}
obtener_enlaces_year <- function(url_actual, n_year)
{
  # datos de entrada -----
  
  # año
  year_actual <- regmatches(
    x = url_actual,
    m = regexpr(
      pattern = "\\d{4}",
      text = url_actual
    )
  )
  
  # número de trimestre
  trimestre_actual <- regmatches(
    x = url_actual,
    m = regexpr(
      pattern = "trim\\d{1}",
      text = url_actual
    )
  )
  
  trimestre_actual <- regmatches(
    x = trimestre_actual,
    m = regexpr(
      pattern = "\\d{1}",
      text = trimestre_actual
    )
  )
  
  # resto de variables
  year_actual <- as.integer(year_actual)
  year_final <- year_actual - n_year
  year <- year_actual
  
  trimestre_actual <- as.integer(trimestre_actual)
  trimestre_final <- trimestre_actual
  trimestre <- trimestre_actual
  
  i <- 1
  tamanio <- trimestre_actual + ((n_year - 1) * 4) + (4 - trimestre_final + 1)
  url <- vector(mode = "character", length = tamanio)
  
  # bucle -----
  while (year_final <= year) {
    
    while (trimestre >= 1) {
  
      url[[i]] <- sub(
        pattern = "\\d{4}",
        replacement = year,
        x = url_actual
      )
  
      url[[i]] <- sub(
        pattern = "trim\\d{1}",
        replacement = paste("trim", trimestre, sep = ""),
        x = url[[i]]
      )
      
      if (year == year_final & trimestre == trimestre_actual) {
        break
      } else {
        trimestre <- trimestre - 1 
        i <- i + 1
      }
    } 
    
    trimestre <- 4
    year <- year - 1
  }
  
  return(url)
}
```

Se validan ambas funciones

```{r}
obtener_enlaces("https://www.inegi.org.mx/contenidos/programas/enoe/15ymas/microdatos/enoe_2026_trim1_csv.zip")
```

Correcto!

```{r}
obtener_enlaces_year(
  url_actual = "https://www.inegi.org.mx/contenidos/programas/enoe/15ymas/microdatos/enoe_2026_trim1_csv.zip",
  n_year = 4
)
```

Correcto!

Definamos un objeto con dichos valores

```{r}
url <- obtener_enlaces("https://www.inegi.org.mx/contenidos/programas/enoe/15ymas/microdatos/enoe_2026_trim1_csv.zip")
```


Los enlaces oficiales del periodo esbozado son los siguientes:

https://www.inegi.org.mx/contenidos/programas/enoe/15ymas/microdatos/enoe_2026_trim1_csv.zip
https://www.inegi.org.mx/contenidos/programas/enoe/15ymas/microdatos/enoe_2025_trim4_csv.zip
https://www.inegi.org.mx/contenidos/programas/enoe/15ymas/microdatos/enoe_2025_trim3_csv.zip
https://www.inegi.org.mx/contenidos/programas/enoe/15ymas/microdatos/enoe_2025_trim2_csv.zip
https://www.inegi.org.mx/contenidos/programas/enoe/15ymas/microdatos/enoe_2025_trim1_csv.zip
https://www.inegi.org.mx/contenidos/programas/enoe/15ymas/microdatos/enoe_2024_trim4_csv.zip
https://www.inegi.org.mx/contenidos/programas/enoe/15ymas/microdatos/enoe_2024_trim3_csv.zip
https://www.inegi.org.mx/contenidos/programas/enoe/15ymas/microdatos//enoe_2024_trim2_csv.zip
https://www.inegi.org.mx/contenidos/programas/enoe/15ymas/microdatos/enoe_2024_trim1_csv.zip
https://www.inegi.org.mx/contenidos/programas/enoe/15ymas/microdatos/enoe_2023_trim4_csv.zip
https://www.inegi.org.mx/contenidos/programas/enoe/15ymas/microdatos/enoe_2023_trim3_csv.zip
https://www.inegi.org.mx/contenidos/programas/enoe/15ymas/microdatos/enoe_2023_trim2_csv.zip
https://www.inegi.org.mx/contenidos/programas/enoe/15ymas/microdatos/enoe_2023_trim1_csv.zip
https://www.inegi.org.mx/contenidos/programas/enoe/15ymas/microdatos/enoe_n_2022_trim4_csv.zip
https://www.inegi.org.mx/contenidos/programas/enoe/15ymas/microdatos/enoe_n_2022_trim3_csv.zip
https://www.inegi.org.mx/contenidos/programas/enoe/15ymas/microdatos/enoe_n_2022_trim2_csv.zip
https://www.inegi.org.mx/contenidos/programas/enoe/15ymas/microdatos/enoe_n_2022_trim1_csv.zip

Mientras que las ligas generadas son:

```{r}
url
```

Puede resultar con `switch` o con `sub`. Intentemos con `sub`

```{r}
grepv(
 x = url,
 pattern = "/enoe_2024_trim2"
)
```

Se cambia

```{r}
sub(
  x = url,
  pattern = "/enoe_2024_trim2",
  replacement = "//enoe_2024_trim2"
)
```

Listo! 

Para el caso de 2022

```{r}
grepv(
  x = url,
  pattern = "enoe_2022"
)
```

Se cambia 

```{r}
sub(
  x = url,
  pattern = "enoe_2022",
  replacement = "enoe_n_2022"
)
```

Listo!

Se añade a la función

```{r}
obtener_enlaces <- function(url_actual) 
{
  # datos de entrada -----
  
  # año
  year_actual <- regmatches(
    x = url_actual,
    m = regexpr(
      pattern = "\\d{4}",
      text = url_actual
    )
  )
  
  # número de trimestre
  trimestre_actual <- regmatches(
    x = url_actual,
    m = regexpr(
      pattern = "trim\\d{1}",
      text = url_actual
    )
  )
  
  trimestre_actual <- regmatches(
    x = trimestre_actual,
    m = regexpr(
      pattern = "\\d{1}",
      text = trimestre_actual
    )
  )
  
  # resto de variables
  year_actual <- as.integer(year_actual)
  year_final <- year_actual - 4
  year <- year_actual
  
  trimestre_actual <- as.integer(trimestre_actual)
  trimestre_final <- trimestre_actual
  trimestre <- trimestre_actual
  
  i <- 1
  tamanio <- trimestre_actual + (4 * 3) + (4 - trimestre_final + 1)
  url <- vector(mode = "character", length = tamanio)
  
  # bucle -----
  while (year_final <= year) {
    
    while (trimestre >= 1) {
  
      url[[i]] <- sub(
        pattern = "\\d{4}",
        replacement = year,
        x = url_actual
      )
  
      url[[i]] <- sub(
        pattern = "trim\\d{1}",
        replacement = paste("trim", trimestre, sep = ""),
        x = url[[i]]
      )
      
      if (year == year_final & trimestre == trimestre_actual) {
        break
      } else {
        trimestre <- trimestre - 1 
        i <- i + 1
      }
    } 
    
    trimestre <- 4
    year <- year - 1
  }
  
  # para que coincida con el enlace oficial de ENOE 2T-2024
  url <- sub(
    x = url,
    pattern = "/enoe_2024_trim2",
    replacement = "//enoe_2024_trim2"
  )
  
  # para que coincida con el enlace oficial de ENOE 2022
  url <- sub(
    x = url,
    pattern = "enoe_2022",
    replacement = "enoe_n_2022"
  )
  
  return(url)
}
```

Se valida

```{r}
obtener_enlaces("https://www.inegi.org.mx/contenidos/programas/enoe/15ymas/microdatos/enoe_2026_trim1_csv.zip")
```

Listo!

En el caso de la otra función

```{r}
obtener_enlaces_year <- function(url_actual, n_year)
{
  # datos de entrada -----
  
  # año
  year_actual <- regmatches(
    x = url_actual,
    m = regexpr(
      pattern = "\\d{4}",
      text = url_actual
    )
  )
  
  # número de trimestre
  trimestre_actual <- regmatches(
    x = url_actual,
    m = regexpr(
      pattern = "trim\\d{1}",
      text = url_actual
    )
  )
  
  trimestre_actual <- regmatches(
    x = trimestre_actual,
    m = regexpr(
      pattern = "\\d{1}",
      text = trimestre_actual
    )
  )
  
  # resto de variables
  year_actual <- as.integer(year_actual)
  year_final <- year_actual - n_year
  year <- year_actual
  
  trimestre_actual <- as.integer(trimestre_actual)
  trimestre_final <- trimestre_actual
  trimestre <- trimestre_actual
  
  i <- 1
  tamanio <- trimestre_actual + ((n_year - 1) * 4) + (4 - trimestre_final + 1)
  url <- vector(mode = "character", length = tamanio)
  
  # bucle -----
  while (year_final <= year) {
    
    while (trimestre >= 1) {
  
      url[[i]] <- sub(
        pattern = "\\d{4}",
        replacement = year,
        x = url_actual
      )
  
      url[[i]] <- sub(
        pattern = "trim\\d{1}",
        replacement = paste("trim", trimestre, sep = ""),
        x = url[[i]]
      )
      
      if (year == year_final & trimestre == trimestre_actual) {
        break
      } else {
        trimestre <- trimestre - 1 
        i <- i + 1
      }
    } 
    
    trimestre <- 4
    year <- year - 1
  }
  
  # para que coincida con el enlace oficial de ENOE 2T-2024
  url <- sub(
    x = url,
    pattern = "/enoe_2024_trim2",
    replacement = "//enoe_2024_trim2"
  )
  
  # para que coincida con el enlace oficial de ENOE 2022
  url <- sub(
    x = url,
    pattern = "enoe_2022",
    replacement = "enoe_n_2022"
  )
  
  return(url)
}
```


Se valida

```{r}
obtener_enlaces_year(
  url_actual = "https://www.inegi.org.mx/contenidos/programas/enoe/15ymas/microdatos/enoe_2026_trim1_csv.zip",
  n_year = 4
)
```

El único tema es cuando el número de periodos es mayor a 4

```{r}
obtener_enlaces_year(
  url_actual = "https://www.inegi.org.mx/contenidos/programas/enoe/15ymas/microdatos/enoe_2026_trim1_csv.zip",
  n_year = 6
)
```

Se desconoce qué sintaxis presentan los enlaces de los microdatos previos a 2022. Por ejemplo, el enlace de ENOE 1T-2020 es:

<https://www.inegi.org.mx/contenidos/programas/enoe/15ymas/microdatos/2020trim1_csv.zip>

De ENOE 1T-2021

<https://www.inegi.org.mx/contenidos/programas/enoe/15ymas/microdatos/enoe_n_2021_trim1_csv.zip>

De ENOE 1T-2019

<https://www.inegi.org.mx/contenidos/programas/enoe/15ymas/microdatos/2019trim1_csv.zip>

Esa cuestión se deja para futuras actualizaciones o expansiones.

